ACORDAO-COMPLETO-2352938

ACÓRDÃO 1093/2019 ATA 16/2019 - PLENÁRIO

VISTOS, relatados e discutidos estes autos que tratam de pedido de reexame em relação ao Acórdão 1379/2018-TCU-Plenário.
ACORDAM os Ministros do Tribunal de Contas da União, reunidos em Sessão Plenária, ante as razões expostas pelo Relator e com fundamento no art. 48 c/c os arts. 32 e 33 da Lei nº 8.443/1992, em:
9.1. conhecer do pedido de reexame e, no mérito, negar-lhe provimento;
9.2. dar ciência desta deliberação ao Dnit e à recorrente;
9.3. autuar processo de acompanhamento das providências adotadas pelo Departamento Nacional de Infraestrutura de Transportes (Dnit) visando a realização de nova licitação em substituição ao Pregão Eletrônico nº 516/2017, a partir do conhecimento do Acórdão 1379/2018-TCU-Plenário suspendendo o referido certame;  
9.4. determinar a constituição de processo apartado para apurar se houve compartilhamento de endereços IP com as empresas BSB TIC Soluções Eireli (BSB) , Apis Soluções Tecnologia da Informação Ltda. (Apis) e Lever Tech - Tecnologia Sustentável Ltda. para enviar lances no Comprasnet para o Pregão Eletrônico PE-SRP 516/2017, gerenciado pelo Departamento Nacional de Infraestrutura de Transportes (Dnit) , configurando a existência de conluio para fraudar o citado pregão.

Pedido de reexame contra acórdão que considerou procedente representação a respeito de possíveis irregularidades ocorridas em pregão eletrônico com vistas à contratação de empresa especializada para prestação de serviços de manutenção, operação e suporte das infraestruturas de comunicação de voz, dados, som e imagem, por meio de unidade de serviços técnicos.

3. Recorrente: T&S Telemática Engenharia e Sistemas Ltda. (CNPJ 00.712.411/0001-00)

13.1. Ministros presentes: José Mucio Monteiro (Presidente), Walton Alencar Rodrigues, Benjamin Zymler, Aroldo Cedraz, Raimundo Carreiro (Relator), Ana Arraes, Bruno Dantas e Vital do Rêgo.
13.2. Ministros-Substitutos presentes: Marcos Bemquerer Costa e André Luís de Carvalho.

RAIMUNDO CARREIRO

Transcrevo a seguir a instrução elaborada por auditora da Secretaria de Recursos - Serur (peça 100) , cuja proposta de encaminhamento recebeu a anuência do Diretor da área (peça 101) :
"INTRODUÇÃO
Trata-se de pedido de reexame (peças 76-79, 85, 93 e 98) interposto por Telemática Engenharia e Sistema Ltda. - T&S, contra o Acórdão 1379/2018-TCU-Plenário (peça 67) , da relatoria do Exmo. Ministro Bruno Dantas.
1.1. A deliberação recorrida apresenta o seguinte teor: 
VISTOS, relatados e discutidos estes autos de representação a respeito de irregularidades verificadas no Pregão Eletrônico para Registro de Preços (PE-SRP) 516/2017, gerenciado pelo Departamento Nacional de Infraestrutura de Transportes (Dnit) , com vistas a contratação de empresa especializada para prestação de serviços de manutenção, operação e suporte das infraestruturas de comunicação de voz, dados, som e imagem; 
ACORDAM os Ministros do Tribunal de Contas da União, reunidos em Sessão do Plenário, ante as razões expostas pelo relator, em:
9.1. com fundamento nos arts. 235 e 237, inciso VI, do Regimento Interno deste Tribunal, e no art. 103, § 1º, da Resolução-TCU 259/2014, conhecer e considerar procedente a representação;
9.2. confirmar a medida cautelar referendada pelo Acórdão 312/2018-TCU-Plenário e, com fundamento no artigo 71, inciso IX, da Constituição Federal, c/c artigo 45 da Lei 8.443, de 1992, assinar prazo de quinze dias, a partir da ciência desta deliberação, para que o Departamento Nacional de Infraestrutura de Transportes promova a anulação do Pregão Eletrônico 516/2017 e adote as medidas necessárias para deflagrar, com urgência, nova licitação com vistas à contratação do objeto do Pregão Eletrônico 516/2017, tendo em vista que o Contrato 1.131/2012 teve sua vigência prorrogada até 23/12/2018;
9.3. determinar, com fundamento no art. 250, inciso II, do RI/TCU, ao Departamento Nacional de Infraestrutura de Transportes que encaminhe a este Tribunal, no prazo de 30 (trinta) dias, a contar da ciência desta deliberação, informações acerca das providências tomadas em relação ao cumprimento do item anterior;
9.4. dar ciência deste acórdão ao Dnit e à empresa T&S Telemática Engenharia e Sistemas Ltda., atentando para o pedido formulado, pelo advogado, à peça 65 quanto às novas comunicações.
HISTÓRICO
Em exame representação formulada pela Secretaria de Fiscalização de Tecnologia da Informação (Sefti) a respeito de possíveis irregularidades ocorridas no Pregão Eletrônico para Registro de Preços (PE-SRP) 516/2017, gerenciado pelo Departamento Nacional de Infraestrutura de Transportes (Dnit) , com vistas à "contratação de empresa especializada para prestação de serviços de manutenção, operação e suporte das infraestruturas de comunicação de voz, dados, som e imagem, por meio de unidade de serviços técnicos, incluindo a ampliação da solução de análise de desempenho, segurança e monitoração digital da comunicação unificada da rede corporativa e o fornecimento de materiais, peças, componentes e sobressalentes necessários à sustentação dos sistemas de comunicação do Dnit". 
1.2. O valor da contratação foi estimado em R$ 44.741.621,96 e o critério de julgamento definido foi o de menor valor global. A sessão de lances do pregão ocorreu em 12/1/2018 e o objeto foi adjudicado, em 26/1/2018, à empresa T & S Telemática Engenharia e Sistemas Ltda., que ofertou o lance de R$ 41.843.580,57.
1.3. Em sua análise inicial do edital, a Sefti encontrou indícios de: restrição à competitividade do certame; contratação antieconômica; não parcelamento do objeto sem justificativa; e permissão indevida de adesões à Ata de Registro de Preços por itens, mesmo com a adjudicação prevista para um único grupo. 
1.4. Após o desenvolvimento regular do processo, mediante oitiva do Dnit e da empresa vencedora da licitação como interessada, esta Corte decidiu por anular a licitação e determinar a realização de novo certame. 
1.5. Neste momento recursal somente a empresa vencedora da licitação apresenta recurso a fim de afastar a decisão recorrida e retomar o processo de contratação por entender econômico e eficiente o modelo adotado pelo Dnit.
EXAME DE ADMISSIBILIDADE
Reitera-se o exame de admissibilidade contido na peça 86, em que se propôs o conhecimento em parte do recurso interposto por Telemática Engenharia e Sistema Ltda. - T&S, contra o Acórdão 1379/2018-TCU-Plenário (peça 67) , da relatoria do Exmo. Ministro Bruno Dantas, suspendendo-se os efeitos da segunda parte do item 9.2 do Acórdão 1379/2018-TCU-Plenário  ("9.2. ...com fundamento no artigo 71, inciso IX, da Constituição Federal, c/c artigo 45 da Lei 8.443, de 1992, assinar prazo de quinze dias, a partir da ciência desta deliberação, para que o Departamento Nacional de Infraestrutura de Transportes promova a anulação do Pregão Eletrônico 516/2017 e adote as medidas necessárias para deflagrar, com urgência, nova licitação com vistas à contratação do objeto do Pregão Eletrônico 516/2017, tendo em vista que o Contrato 1.131/2012 teve sua vigência prorrogada até 23/12/2018.") , conforme despacho do Exmo. Relator, Ministro José Múcio Monteiro, que alertou a unidade técnica de origem que a medida cautelar referendada pelo Acórdão 312/2018-TCU-Plenário continua vigente (peça 89) . 
EXAME TÉCNICO
MÉRITO
Delimitação
Constitui objeto do presente recurso avaliar a possibilidade de afastar a decisão atacada a fim de dar prosseguimento à contratação da empresa recorrente Telemática Engenharia e Sistema Ltda. - T&S vencedora do Pregão Eletrônico para Registro de Preços (PE-SRP) 516/2017.
Nulidade do PE-SRP 516/2017. 
1.6. A recorrente afirma que a licitação realizada pelo Dnit é econômica e eficiente, conforme os argumentos abaixo (peças 76-79, 93 e 98) :
		a) o não parcelamento dos 78 itens licitados decorreu de diretrizes traçadas pelo TCU diante da interdependência dos serviços objetos do pregão (sincronia e operabilidade conjunta) bem como de estudos realizados pelo DNIT conforme IN 4/2014/MPOG não ocorrendo apresentação extemporânea de justificativas econômicas (peça 76, p. 1-9 e peças 77 - 79; 93, p. 22-41 e 98, p. 1-2 e 7-34) ;
		b) o cumprimento de prazos e dos acordos de níveis de serviços afetaria qualidade e segurança dos serviços ("jogo de empurra") , elevando os custos ao duplicar esforços, conforme simulação e exemplos constantes das peças 76, p. 10-13 e 93, p. 11-14, sendo mais eficiente a contratação única;
		c) o preço ofertado por UST [Unidade de Serviço Técnico ou Unidade de Suporte Técnico, métrica utilizada para contratar serviços de TI e remunerá-los por resultado] de R$ 255,00 é menor do que o praticado atualmente no contrato vigente, que não possui custos com deslocamento de pessoal (R$ 265,07) , sendo inadequado alegar possível economia de 6,9 milhões de reais, porque não é possível praticar os preços mínimos licitados por cada empresa participante do pregão, pois diminuíram o valor em um item e o compensaram em outros (peça 76, p. 14-15, 17 e 29-96, peça 77 e peça 98, p. 3-4) ;
		e) a alteração do preço de R$ 251,00 para R$ 255,00 decorreu de reajuste salarial de 3,99%, não estando a empresa vinculada ao orçamento dado no momento de pesquisa de preço (peça 76, p. 15-17 e peça 78, p. 82-102) ;
		f) não há monopólio da empresa no âmbito do Dnit, pois o contrato executado em 1999 tinha escopo distinto - manutenção de central telefônica - do atual - manutenção da infraestrutura de rede de telecomunicação (peça 76, p. 18) ;
		g) contratação por UST difere de contratação de mão de obra, tendo sido utilizado histórico das medições de serviços dos cinco últimos anos de serviços prestados para estimar a demanda que restou igual ao contrato em vigor, mas com melhor detalhamento dos serviços, em prol da fiscalização e transparência, sendo o mesmo critério utilizado pelo STJ e aprovado pelo TCU no TC Processo 028.577/2011-6 (peça 76, p. 19-22, peça 93, p. 1-8 e peça 98, p. 1 e 3-4) ;
		h) devem ser observados os princípios da discricionariedade, razoabilidade, moralidade, economicidade e supremacia do interesse público, evitando prejuízos ao Dnit (peça 96, p. 22-24) ;
		i) o objeto do pregão não ser divido em seis lotes, pois o Dnit não se subdivide em regiões, mas em 26 superintendências, tendo dividido os lotes em 6 sem repetição, diante da grafia aproximada das redes WAN/MAN e LAN/WLAN (peça 93, p. 10-11 e 14-16) ;
		j) é inviável parcelar em lotes de serviço, pois haveria sobreposição de serviços entre as contratadas para serviços rotineiros e serviços de demanda (peça 93, p. 11-14) ;
		k) não há previsão de pagamento duplicado para o mesmo profissional de cada grupo de serviço, pois o profissional da atividade rotineira (equipe de atuação exclusiva) não executará o serviço por demanda (equipe de sobreaviso) (peça 93, p. 16-18) ;
		l) o serviço de call center não pode ser terceirizado ante a necessidade de conhecimento técnico dos assuntos de rede (peça 93, p. 18-19 e peça 98, p. 2-3) ;
		m) o agrupamento de fornecimento de materiais e serviços se justifica porque esses dependem daqueles para serem executados, sendo os materiais fornecidos a preço de custo (peça 93, p. 19-20 e peça 98, p. 4-5) ;
		n) o serviço de consultoria se presta a indicar solução de problemas críticos e propor melhorias constantes, solucionando problemas no menor tempo possível, por isso a necessidade de ser contratado em conjunto (peça 93, p. 20-21) ;
		o) há óbices de ordem técnica e econômica que justificam o não parcelamento dos itens, como necessidade de comunicação ininterrupta entre a sede e suas unidades, precariedade de pessoal do Dnit para gestão dos contratos e questão geográfica (peça 993, p. 21-22) ;
		p) as simulações de preço realizadas pela recorrente consideraram os menores lances de UST ofertados em cada item tendo replicado o quantitativo de profissionais do lote único, tendo tanto a do parcelamento para sede e 26 superintendências ou em cinco regionais e a sede, ficado acima do preço por ela praticado (peça 93, p. 41-94) ; e
		q) a recorrente presta os mesmos serviços a diversos órgãos e entidades, entre eles o Banco do Brasil (manutenção em todas as agências do DF e entorno) , o que demonstra sua eficiência (peça 93, p. 43) .
1.7. Requer afastar a decisão atacada a fim de dar prosseguimento à contratação decorrente do Pregão Eletrônico para Registro de preços (PE-SRP) 516/2017.
Análise
1.8. Não assiste razão à recorrente. Explica-se. 
1.9. Inicialmente, cumpre informar que essencialmente a recorrente traz argumentos já apresentados em sede de oitiva a esta Corte de Contas. Leitura atenta da decisão recorrida permite concluir pela sua adequabilidade bem como pela exaustão da análise lá empreendida. Como se anui integralmente aos seus termos, os temas serão revistos em face do caráter devolutivo do recurso e da ampla defesa, mediante destaques de excertos importantes, em respeito ao princípio da economia processual.
1.10. Em seguida, é preciso destacar que, conforme jurisprudência desta Corte, o TCU não é, em regra, órgão consultivo da Administração Pública não cabendo a esta Corte tomar decisões no lugar dos gestores. No entanto, cabe ao TCU avaliar as decisões tomadas para averiguar sua adequabilidade ao interesse público, conforme competência constitucionalmente atribuída. Nesse sentido, veja-se o teor do Acórdão 3417/2013-TCU-Plenário, relator, Exmo. Ministro José Múcio Monteiro a respeito do tema (grifos do original e acrescidos) :
Ao contrário do que possa parecer à primeira vista, admitir o controle prévio não representa indevida intromissão no âmbito de discricionariedade do administrador público, ou seja, não significa invasão nas competências do órgão jurisdicionado.
O TCU não é, via de regra, órgão consultivo da Administração Pública, mas é fora de dúvida que o controle apenas a posteriori, ou seja, sobre atos e fatos consumados, tem alcance bastante limitado. Embora haja, ao longo do tempo, um incremento na recuperação de recursos públicos mal aplicados, por vezes, o dano à sociedade, que permaneceu anos a fio privada dos bens e serviços que lhe eram destinados, é absolutamente irreversível.
Este Tribunal tem como negócio o controle externo da administração pública e da gestão dos recursos públicos federais. Como missão, controlar a Administração Pública para contribuir com seu aperfeiçoamento em benefício da sociedade. Sua visão é ser reconhecido como instituição de excelência no controle e no aperfeiçoamento da Administração Pública.
Esse referencial estratégico fica completamente comprometido se não estiver associado aos controles preventivo e concomitante.
A Carta Política de 1988, vale lembrar, dá total respaldo a esta Corte para agir prontamente, ao lhe outorgar o poder-dever de fiscalização contábil, financeira, orçamentária, operacional e patrimonial da União e das entidades da administração direta e indireta, quanto à legalidade, legitimidade, economicidade, aplicação das subvenções e renúncia de receitas, mediante controle externo (arts. 70 e 71) .
A tônica da atuação do TCU não é, ou não deve ser, julgar irregulares as contas daqueles que derem causa a perda, extravio ou outra irregularidade de que resulte prejuízo ao erário público. Antes disto, é evitar a perda, o extravio, o prejuízo. Por imperativo lógico, a melhor forma de evitar o ilícito é impedir sua prática.
O cidadão brasileiro tem, claro, direito à informação e à fiscalização dos gastos efetuados pelo Estado, providos com recursos que são meus, seus, de todos.
Em sua essência, o controle é a eterna vigilância, tendente à orientação e à correção de rumos. Não tem apenas a vertente repressiva, mas também um caráter nitidamente pedagógico.
Justamente para assegurar a eficácia do controle e para instruir o julgamento das contas, o Tribunal efetua a fiscalização dos atos de que resulte receita ou despesa, praticados pelos responsáveis sujeitos à sua jurisdição (art. 41 da Lei 8.443/1992) .
No exercício de seu mister constitucional, o TCU tem ampla legitimidade para examinar e avaliar a gestão e o desempenho dos órgãos e das entidades jurisdicionadas, inclusive acompanhando de forma seletiva e concomitante a atuação destes (arts. 241 e 242 do Regimento Interno/TCU) .
1.11. Nesse sentido, a decisão recorrida avaliou a decisão tomada pelos gestores do Dnit e concluiu que o processo de licitação restou prejudicado pela falta de diligência no âmbito da fase interna da licitação, momento crucial onde são realizados estudos aprofundados dos cenários possíveis para contratação tendo em vista a supremacia do interesse público, a economicidade e eficiência da gestão do gasto público. 
1.12. Destacou-se no relatório da decisão recorrida (peça 69, p. 10, item 75) não só a intempestividade das justificativas apresentadas mas também sua inadequabilidade. Intempestiva porque o estudo deveria ser feito na fase interna da licitação, e não depois de já lançada a licitação e por provocação do TCU. E inadequada porque insuficiente para justificar o modelo adotado, que traz indícios de restrição de competitividade e superfaturamento. Vejam-se os seguintes excertos do relatório da decisão recorrida que demonstram a falta de diligência na atuação dos gestores do Dnit na fase interna da licitação (peça 69, p. 14, 16 e 17, grifos acrescidos) :
106. Não foram apresentadas, nos autos da contratação, justificativas econômicas para o não parcelamento do objeto do PE 516/2017. As justificativas e memórias de cálculo trazidas pela entidade no atual momento processual não podem ser aceitas porque, além de intempestivas, são não representativas do total contratado e possuem outras falhas metodológicas graves (parágrafos 61 a 83) .
107. Também não foram apresentadas justificativas técnicas para o excessivo agrupamento do objeto, que incluiu serviços que não deveriam estar agrupados, dada a sua independência dos demais. Quanto ao fornecimento de materiais e serviços de suporte do fabricante, não houve demonstração dos motivos, nem técnicos, nem econômicos, pelos quais deveriam ser incluídos no lote único (parágrafos 84 a 87) .
108. A análise de não parcelamento feita pela entidade ignorou pelo menos duas divisões que seriam, em tese, técnica e economicamente viáveis. Outras argumentações do Dnit não possuem o condão de atenuar a gravidade das irregularidades identificadas na condução do certame (parágrafos 88 a 94) .
109. É obrigação do gestor verificar a regular liquidação da despesa, tarefa que não pode ser terceirizada, como pretendeu a T&S na sua justificativa. Os fatos mostram que não houve competição no pregão em foco e uma das razões foi o excessivo agrupamento do objeto (parágrafos 95 a 103) .
 (...) 
II.3 Conclusão
129. Não há, nos autos da contratação, estudos que indiquem como foi dimensionada a equipe de profissionais que ficará responsável pelos serviços rotineiros do Dnit, enquanto que, para os serviços sob demanda, consta memória de cálculo do quantitativo a ser contratado. No entanto, foram detectadas falhas no método utilizado para definir a quantidade de UST por serviço (parágrafos 113 a 123) .
130. Não há garantia de que se encontram dentro da faixa de mercado os valores estimados por item de serviço, calculados a partir da multiplicação da quantidade de horas trabalhadas, do fator de ponderação da mão de obra, do fator de complexidade do serviço e do valor da UST. Ao contrário, os valores estimados estão acima do esperado (parágrafos 124 a 128) .
 (...) 
III.3 Conclusão
141. A pretensão da metodologia 'UST' é justamente indexar o valor dos serviços em termos de profissionais alocados e complexidade da atividade. No entanto, conforme analisado no tópico anterior, no caso sob análise, não foram anexadas evidências de que o método é capaz de expressar aderência aos valores de mercado (parágrafos 138 a 140) .
1.13. Destacaram-se acima as lacunas verificadas pela unidade técnica na atuação dos gestores, que podem ser adotadas como diretrizes no estudo que realizarão na fase interna da nova licitação. Os excertos grifados demonstram que a extemporaneidade e a inadequabilidade/insuficiência do que fora produzido na fase interna no âmbito do Dnit vai além dos argumentos colacionados pela empresa em sede de memorial à peça 98, p. 2 e 15-34. Isto porque os estudos deveriam ter ido além do detalhamento dos serviços e mão de obra necessária para contratação do objeto em análise. Note-se que o posicionamento da Corte foi anular o certame, sem a princípio, responsabilizar os gestores indiligentes, o que pode ser feito posteriormente caso não seja solucionada a questão de acordo com as regras e princípios que regem a matéria.
1.14. O papel do TCU de agir previamente à concretização do dano ao Erário é primordial em face do princípio constitucional da supremacia do interesse público, cuja proteção deve ser perseguida pelos agentes públicos. No entanto, não cabe ao TCU dizer o exato caminho a ser seguido, pois não se trata de órgão consultivo nem pretende interferir na discricionariedade do gestor público. Mas deve impedir que atos injustificados se perpetrem em detrimento dos princípios constitucionais da economicidade e da eficiência.
1.15. Entende-se, assim, que o detalhamento técnico da questão em análise nestes autos foi suficientemente abordada pela decisão recorrida não cabendo adentrar novamente em detalhes técnicos acerca da sobreposição de serviços, ou das possíveis hipóteses de parcelamento, o que caberá ao Dnit realizar de acordo com os dados que possui tanto de experiência própria como de outros órgãos e entidades. Destaca-se, por exemplo, que a própria recorrente afirma ser contratada pelo Banco do Brasil para atender o DF e o entorno, não tendo sido contratada para todo o território nacional em que o Banco do Brasil se encontra presente, apesar da necessidade de comunicação integrada e ininterrupta como coloca a recorrente, o que denota ser um modelo a ser estudado pelos gestores. Nesse aspecto, o Dnit também pode analisar as ponderações lançadas pela empresa neste momento recursal, se entender que irá contribuir para tomada de decisão na fase interna da licitação. 
1.16. No que tange às simulações realizadas pela empresa recorrente para verificar o aspecto da economicidade do modelo, reforce-se, que esse papel é do órgão contratante na fase interna da licitação. Ademais, não é possível aceitar as simulações realizadas como válidas pois não excluem os custos de deslocamento de pessoal que não existiriam ou seriam minimizados em caso de regionalização. O parâmetro utilizado foi de selecionar os menores preços obtidos em cada item, o que não é suficiente para se verificar a economicidade da escolha.
1.17. Outro ponto diz respeito ao serviço de consultoria, call center, fornecimento de materiais. Anui-se ao entendimento da Corte exarado na decisão recorrida (peça 68, p. 3, item 18) , veja-se:
18. Como se vê, a argumentação apresentada pelo Dnit para justificar o não parcelamento do objeto não se sustenta, consoante bem demonstrado pela Sefti. Além disso, outras fragilidades também foram apontadas pela unidade especializada, a saber: não foi considerada a possibilidade de terceirização de serviços do tipo call center, service-desk ou disk ouvidoria, em cujo fornecimento há várias empresas brasileiras especializadas; não se justifica o agrupamento de fornecimento de materiais e serviços de suporte do fabricante, os quais devem ser ofertados diretamente pelos fornecedores e fabricantes; outros serviços independentes não deveriam estar agrupados, como consultoria especializada, devido ao paradoxo do lucro-incompetência (se o consultor pertence à mesma empresa que realiza os serviços, ele procurará maximizar o lucro da empresa, muitas vezes em prejuízo da eficiência do serviço prestado) . Portanto, verifico que a decisão quanto ao agrupamento do objeto contratual não foi devidamente avaliada e motivada pelo órgão jurisdicionado. 
1.18. Leitura atenta do excerto acima reforça a ideia de que os gestores do Dnit não atuaram de forma diligente na fase interna da licitação, ou seja, não fizeram o que se espera do gestor médio, o que está sendo oportunizado pela decisão recorrida ante a determinação para anular o certame e realizar novo certame, com a elaboração de todos os estudos pertinentes.
1.19. Destaca-se, por exemplo, que o serviço de consultoria deve ser realizado de forma independente por outra empresa diante do seu caráter consultivo para garantir a isenção dos pareceres demandados sem que haja direcionamento (paradoxo do lucro-incompetência) , por exemplo, para determinada tecnologia que a empresa possua em detrimento de outra mais econômica e mais eficiente simplesmente porque não a domina. O princípio da imparcialidade deve ser observado nesse caso. Note-se tratar de princípio constitucional e caso os gestores não o observem poderão ser responsabilizados. Não se trata de interferência na discricionariedade do gestor, mas de informá-lo sobre a necessidade de observância das regras e princípios, sob pena de responsabilização.
1.20. Outro exemplo seria o fornecimento de materiais, em que se alega pagar o preço de mercado, mas se esquece não só da possiblidade de ganho de escala, mas também do fato de que o pregão eletrônico permite maior competição entre as empresas reduzindo o valor a ser pago.
1.21. Por fim, entende-se que os argumentos de que é inviável parcelar em lotes de serviço, pois haveria sobreposição de serviços entre as contratadas para serviços rotineiros e serviços de demanda (peça 93, p. 11-14) e o de que não há previsão de pagamento duplicado para o mesmo profissional de cada grupo de serviço, pois o profissional da atividade rotineira (equipe de atuação exclusiva) não executaria o serviço por demanda (equipe de sobreaviso) são contraditórios.  
1.22. Conclui-se, portanto, que diante do exposto tanto pela decisão recorrida, como pela recorrente, há necessidade de manter intacta a decisão recorrida a fim de oportunizar aos gestores do Dnit reformularem, atentamente de acordo com as normas e princípios que regem a matéria, o processo licitatório ora analisado a fim de proteger o interesse público.
INFORMAÇÃO ADICIONAL
Informe-se conter à peça 76, p. 23-24, pedido para que as comunicações sejam encaminhadas para os advogados Ricardo Rodolfo Rios Bezerra OAB-DF 53.448 e Leonardo Estevam Maciel Campos Marinho OAB/DF 23.119.
CONCLUSÃO
Das análises anteriores, verificou-se a necessidade de manutenção da decisão recorrida para anular o Pregão Eletrônico para Registro de preços (PE-SRP) 516/2017, tendo em vista a ausência de comprovação da economicidade do processo licitatório. Isto porque a fase interna da licitação não foi elaborada de forma diligente no sentido de analisar com profundida todos os cenários possíveis em termos de economicidade e eficiência do gasto público pelo órgão contratante, o que impõe retomada do processo licitatório em sua fase interna de estudos mediante anulação dos atos já praticados previamente à contratação, conforme determinação da decisão recorrida. 
1.23. Com base nessas conclusões, propõe-se o não provimento do recurso.
PROPOSTA DE ENCAMINHAMENTO
Ante o exposto, submete-se à consideração superior a presente análise do pedido de reexame interposto por Telemática Engenharia e Sistema Ltda. - T&S, contra o Acórdão 1379/2018-TCU-Plenário, propondo-se, com fundamento no art. 48 c/c os arts. 32 e 33 da Lei 8.443/1992:
	a) conhecer do recurso e, no mérito, negar-lhe provimento;
	b) dar ciência da deliberação ao Dnit, à recorrente, bem como aos demais interessados atentando para o pedido formulado, pelo advogado, à peça 76, p. 23-24, quanto às novas comunicações."
2.	O titular da Serur assim se manifestou (peça 102) :
	"Manifesto-me em desacordo com a proposta formulada na instrução precedente pelos motivos de fato e de direito a seguir delineados, os quais estão delimitados pelo que foi objeto de contraditório nos autos, o que não poderia ser diferente.
2.		Inicialmente, transcrevemos o Acórdão 1904/2007-TCU-Plenário [Relator Ministro Augusto Nardes] e o Acórdão 3092/2010-TCU-Plenário [Relator Ministro José Jorge], que versaram sobre o mesmo tema no âmbito do próprio DNIT. Acórdãos esses que me impressionaram, porquanto se pode verificar que as matérias (nos aspectos mais sensíveis e fundamentais) já foram julgadas e declaradas lícitas por esta Corte de Contas.
2.1.		Acórdão 1904/2007-TCU-Plenário, Relator o Exmo. Sr. Ministro Augusto Nardes, aprovado à unanimidade pelo Plenário:
Sumário
REPRESENTAÇÃO. CONCORRÊNCIA PÚBLICA. NÃO-PARCELAMENTO DO OBJETO DA LICITAÇÃO. FALTA DE CLAREZA E COERÊNCIA NA DESCRIÇÃO DO OBJETO. POSSÍVEL DIRECIONAMENTO DA LICITAÇÃO. ACOLHIMENTO DAS RAZÕES DE JUSTIFICATIVA. SUPOSTO SOBREPREÇO. NOVA IRREGULARIDADE ADUZIDA NO CURSO DO PROCESSO SEM MANIFESTAÇÃO DOS RESPONSÁVEIS. IRRAZOABILIDADE DE MANUTENÇÃO DE MEDIDA CAUTELAR SUSPENSIVA DE PROCEDIMENTO ADMINISTRATIVO. REVOGAÇÃO DE MEDIDA CAUTELAR. DETERMINAÇÃO. PROSSEGUIMENTO. 1. Não constitui necessariamente falha no dever de parcelar o objeto da licitação a reunião em um mesmo procedimento licitatório de serviços de manutenção das redes vinculadas a mídias eletrônicas diversas, e dos respectivos equipamentos, que, no entanto, apresentam aspectos comuns que justifiquem o tratamento conjunto, tais como a proximidade física e tecnológica, as dimensões, etc., não havendo, ademais, comprovação robusta de que o parcelamento levará a uma maior economicidade na prestação dos serviços. 2. O caráter de atividades de manutenção não resulta desnaturado quando, a par dos serviços com essas características, são previstas em muito menor número tarefas de planejamento e execução destinadas à expansão natural dos sistemas, de acordo com as necessidades da entidade contratante e de incorporação de inovações tecnológicas e que não impliquem a completa reestruturação física dos sistemas. 3. Em contratos que, por sua natureza, não for possível a quantificação e orçamentação completa dos serviços a serem realizados, tais como os de duração contínua, destinados as atividades administrativas dos órgãos ou entidades públicas, cujo orçamento sejam baseados no tamanho ou dimensionamento do pessoal a ser disponibilizado pela contratada, impende que o administrador, sem prejuízo das comprovações cabíveis aplicáveis aos diversos itens contratuais, condicione os pagamentos ao efetivo comparecimento do pessoal previsto. 4. Foge à razoabilidade, inclusive por ferir direitos do licitante, estender o período de medida cautelar suspensiva de licitação ou contrato, adotada em razão de fatos que, posteriormente, foram devidamente esclarecidos pelos responsáveis, em razão de possível irregularidade tardia ou incidentalmente detectada no curso do processo e que não foi dada a conhecer previamente aos mesmos responsáveis para apresentação das justificativas cabíveis, cabendo, no entanto, o processamento regular do novo fato mediante reabertura do contraditório.
Relatório
Trata-se de Representação formulada pela empresa Betta Instalação e Manutenção Ltda. contra o procedimento licitatório Concorrência Pública 80/2006, promovido pelo Departamento Nacional de Infra-Estrutura de Transportes - Dnit, objetivando a contratação de empresa especializada na execução de serviços de engenharia nas atividades de assessoria e suporte técnico, operação, implantação e manutenção dos sistemas e equipamentos de telecomunicação, sistema de som e imagem e sistema de captação e de distribuição de som e imagem de TV. 
[...]
7. Mas, quanto ao parcelamento e à descrição falha do objeto da licitação, a 1ª Secex mantém seu entendimento de que ambas as irregularidades procedem e ensejam inclusive a anulação do certame. Tratando primeiramente do parcelamento, a 1ª Secex cita jurisprudência desta Corte tendente a considerar obrigatório o parcelamento do objeto sempre que este for divisível e for viável técnica e economicamente, Em seguida analisa os aspectos incidentes no caso concreto, fazendo menção a cada uma das justificativas apresentadas pelos gestores e pela empresa interessada. Assim, por ensejar a compreensão completa do questionamento, transcrevo a seguir a análise efetuada pela Unidade Técnica:
"Para que se entenda a viabilidade de parcelar o objeto nos termos propostos na instrução de fls. 178/186, cabe primeiro ilustrar a composição da rede de comunicação do Dnit e dos diversos equipamentos a ela ligados, conforme descrito a seguir: 
- rede de comunicação atual (após a modernização, só existirá uma única rede passiva estruturada de voz e dados.) : 
- rede passiva (Rede passiva é a parte física, composta basicamente por cabos e calhas) de telefonia: fios e infra-estrutura; 
- rede passiva de dados: fios e infra-estrutura (cabos, bornes, conectores, calhas, dutos, caixas de passagem de cabos, etc) ; 
- rede ativa de dados: switches, hubs, roteadores, etc. (rede passiva é a parte física, composta basicamente por cabos e calhas) ; 
- equipamentos ligados à rede de comunicação: 
- central PABX e aparelhos telefônicos; 
- aparelhos eletrônicos de vídeo e áudio; 
- antenas de captação e receptores de TV;
- equipamentos de videoconferência; 
- impressoras de rede; 
- computadores; 
- outros. 
De acordo com a ilustração acima, percebe-se que, quanto à complexidade dos serviços, a manutenção das redes passivas corresponde à execução de um trabalho que requer um nível básico de conhecimentos técnicos e capacidades práticas. Ao passo que a rede ativa de dados e equipamentos demanda qualificação técnica especializada para a manutenção de cada item, especificamente. 
Voto
São dois os motivos pelas quais a 1ª Secex sustenta a nulidade da Concorrência Pública 80/2006, a saber, o não-parcelamento do objeto da licitação em procedimentos separados e a delimitação e descrição desse mesmo objeto, que não estaria clara o suficiente, apresentando ademais inconsistências com o projeto básico do procedimento. 
2. Quanto ao não-parcelamento, a Unidade entende que o objeto da licitação poderia ser subdividido em pelo menos três partes para contratação em separado. Haveria assim um contrato para a parte passiva da rede interna de telefonia, dados, som e imagem, outro para a parte ativa, e ainda um outro para os equipamentos ligados a essa rede, que seriam a central de PABX e os aparelhos telefônicos, os aparelhos eletrônicos de vídeo e áudio, as antenas e receptores de TV e os equipamentos de videoconferência. Reconhece que haveria maiores dificuldades de gerenciamento, mas que poderia haver ganhos pelo aumento da competição induzido pela separação. 
[...]
4. Abordando a viabilidade econômica do parcelamento, que é outro aspecto a ser legalmente considerado para uma possível segregação do objeto, a Unidade Técnica entende que a demonstração de uma possível antieconomicidade desse parcelamento deveria caber à própria entidade contratante, embora volte a admitir que, gerencialmente, a contratação conjunta seja mais racional e facilitadora do controle dos serviços. 
5. Entendo, com a devida vênia, que, embora a Unidade seja enfática acerca do cabimento do parcelamento, não há a demonstração robusta de que o aumento do esforço de gerenciar os diversos contratos será mais do que compensado com o ganho decorrente de competitividade. Essa é uma questão importante porque as instalações visadas pela licitação, apesar de terem finalidades distintas, são espécies ou formas de um mesmo sistema de mídia, com tecnologia digital praticamente comum e de desenvolvimento recente. Além disso, as redes são fisicamente muito próximas, podendo ocupar os mesmos dutos ou mesmo se confundirem, como se espera que aconteça com a rede de telefonia e dados em futuro próximo. 
6. A infra-estrutura, assim, se não é uma só, aproxima-se bastante disso, não convindo que sua manutenção seja entregue a múltiplas pessoas com o mesmo nível hierárquico. A responsabilização por danos causados pelas contratadas ficaria visivelmente mais difícil do que no caso de contratação única. Por outro lado, não concordo que haveria ganhos significativos com o parcelamento do objeto. Primeiro, pela proximidade física e tecnológica a que já me referi, não é razoável supor que o mercado esteja tão segmentado assim nos diversos tipos de mídia, principalmente para a simples manutenção das redes e dos equipamentos. Mesmo comercialmente, não se nota uma segmentação tão acentuada em cada mídia. 
[...]
8. Outro fator que se deve enfatizar é que a separação do objeto em diversos contratados pode não acarretar o aumento da equipe de trabalho no nível mais operacional de auxiliares e técnicos, uma vez que nesse nível, verifica-se, de fato, alguma especialização em cada sistema. Porém, o mesmo não se pode dizer da equipe gerencial e de nível superior a ser contratada. Nesse sentido, é importante notar que o edital em comento prevê um coordenador-geral, um engenheiro de telecomunicações e um consultor em sistemas e redes de telecomunicações. Nada garante que, havendo a segregação, tal equipe não seja replicada em cada contrato, onerando muito mais a manutenção em relação ao sistema unificado. 
9. São essas as razões, em suma, que me levam a discordar da digna Unidade Técnica, entendendo que a licitação questionada não padece, pelas evidências disponíveis no processo, do vício do não-parcelamento. A própria Lei de Licitações prevê que o parcelamento só deve ser adotado, quando técnica e economicamente viável, sem perda da economia de escala, o que não se configura no caso concreto. Isso posto, passo a abordar a deficiência na descrição do objeto da licitação, que, ao ver da 1ª Secex, teria força invalidadora do procedimento em foco. 
10. A Unidade Técnica questiona basicamente a inexistência da descrição completa dos serviços a serem realizados e seus respectivos quantitativos, com o detalhamento do objeto prevendo, ademais, atividades estranhas ao objetivo de simplesmente prover a manutenção do sistema, já que inclui no objeto a elaboração de projetos, acompanhamento de implantação e desenvolvimento de segurança eletrônica de acesso predial. Na opinião da instrução, tal objeto seria demasiado amplo e genérico e não daria condições de as empresas cotarem adequadamente o preço dos serviços.
11. Verifico que a Unidade Técnica está parcialmente correta nas assertivas que faz, mas, renovando as vênias por discordar de seu entendimento final, entendo que a falha está destituída de robustez ou gravidade suficiente para provocar a nulidade do certame licitatório. De fato, o Anexo referente ao projeto básico e especificações técnicas do edital contém atividades que não se podem enquadrar estritamente como tarefas de manutenção, entre elas a elaboração de projetos e a implantação de sistemas ou de parte deles, mas é de se reconhecer que o escopo básico trata da administração geral desses mesmos sistemas, em que a predominância quase absoluta das tarefas de manutenção não exclui a possibilidade de planejar e executar a expansão natural da infra-estrutura. Uma breve leitura do referido anexo (fls. 107/146, Anexo 2) é suficiente para pacificar de imediato tal questionamento.
12. A referência a uma infra-estrutura futura, em contraposição ao cenário atualmente ostentado, não quer dizer que toda a infra-estrutura atual será substituída ou mesmo radicalmente modificada. Parece-me claro, pela leitura do edital e dos esclarecimentos prestados pelo Dnit, que as redes evoluirão de acordo com a modernização tecnológica a que os tipos de sistemas estão sujeitos às necessidades da autarquia. Nesse sentido, parece-me razoável que a manutenção da operacionalidade de um sistema não significa simplesmente mantê-lo sempre com a mesma capacidade operacional e configuração física. Ajustes no interior das redes e acréscimos externos que aprimorem o funcionamento dos sistemas, mas que não impliquem na sua completa reestruturação física, podem perfeitamente, a meu ver, ser encarados como atividades normais de manutenção em sentido mais amplo.
13. A 1ª Secex está correta ainda ao apontar que os serviços previstos não estão precisamente quantificados. Com efeito, o orçamento da licitação está fundamentado no dimensionamento da equipe a ser contratada, a ser composta de vinte profissionais. Entendo, porém, que a prática é comum nas contratações cujo objeto é de natureza contínua, vinculado às atividades-meio dos órgãos e entidades contratantes, em que predominam a simplicidade, dispersão e variação das tarefas, que são repetidas constantemente. Competirá aos termos de referência da licitação descreverem com a maior meticulosidade as tarefas e rotinas a serem desenvolvidas pela contratada. É o que se observa neste e em outros casos análogos. Talvez por isso mesmo, a Unidade não tenha apontado licitações de outros órgãos fugindo desse padrão.  (grifos nossos) 
2.1.1.		Assim sendo, o argumento de que "houve acréscimos significativos ao objeto", pronunciado pela Unidade Técnica de origem não altera a avaliação de mérito feita por este nosso Tribunal. Frise-se, os "acréscimos" foram quantitativos, no sentido de padronizar e estender a rede para todas as regionais e polos do Dnit. Por conseguinte, permanecem como coisa julgada administrativa, sem alteração da moldura normativa, a avaliação de que o fracionamento não é viável, está comprovado tecnicamente (sendo o quantitativo indiferente) e a unidade técnica não comprovou concretamente a economicidade de outra solução, encargo de quem promove a acusação, agora fortalecido. Embora não transcritos novamente aqui, as partes por nós grifadas do Acórdão ora em comento são bastantes para comprovar tal conclusão.
2.1.2.		Para além da coisa julgada administrativa, surge agora o dever de coerência e de integridade jurisprudencial (na dicção doutrinária de Lenio Luiz Streck. In Jurisdição, fundamentação e dever de coerência e integridade no novo CPC) , posto na LINDB, com sua redação dada pela Lei 13.655/2018, bem como no Código de Processo Civil (arts. 489 e 926) .
2.2.		Acórdão 3092/2010-TCU-Plenário, Relator o Exmo. Sr. Ministro José Jorge, aprovado à unanimidade pelo Pleno:
Sumário
REPRESENTAÇÃO. CONCORRÊNCIA. CONTRATAÇÃO DE SERVIÇOS TERCEIRIZADOS. DESDOBRAMENTOS JÁ APRECIADOS EM SUA QUASE TOTALIDADE EM ASSENTADA ANTERIOR. AUDIÊNCIAS. PRESENÇA DE POSSÍVEL SUPERFATURAMENTO. IMPROCEDÊNCIA. ACOLHIMENTO DAS JUSTIFICATIVAS. OUTROS ACHADOS. DETERMINAÇÕES. ARQUIVAMENTO. - É possível a admissão de parcela a título de reserva técnica nas planilhas de composição de custos de serviços terceirizados, desde que observado o percentual máximo de 2,5% (dois vírgula cinco por cento) , incidente sobre o somatório da remuneração, dos encargos sociais e trabalhistas e dos insumos de mão-de-obra, destinados à cobertura de custos decorrentes de substituição de pessoal que possa comprometer a execução do contrato a contento.
Voto
4. Apresentadas as razões de justificativa por parte dos responsáveis, produzidas com base em informações prestadas pela empresa contratada, a 1ª Secex empreendeu o exame da matéria na forma transcrita no relatório precedente, onde noticia que a possível ocorrência de superfaturamento no contrato em foco seria decorrente dos seguintes achados:
a) presença de item de custo denominado "reserva técnica" na planilha de composição de preços;
b) superestimativa do percentual de custo relativo a aviso prévio indenizado;
c) estimativa de custo de um dia a mais que a média de dias úteis mensais para o pagamento de auxílio alimentação e vale transporte;
d) elevado valor do item "custo e remuneração da empresa"; e
e) discrepâncias verificadas entre as medições dos salários contratualmente estabelecidos e os efetivamente pagos pela contratada aos seus funcionários.
5. Tenho por apropriado o exame realizado pela unidade técnica em relação aos itens "b", "c" e "d" supra. Entendo oportuno, contudo, tecer as considerações seguintes em relação aos outros dois pontos.
Relatório  (transcrito após o Voto para melhor entendimento do item 5 do Voto, acima transcrito) 
9. Estimativa de dias para pagamentos de vales transporte e alimentação superior em um dia, da média de dias úteis mensais
Razões de Justificativa
9.1 Afirma, a contratada - T&S Telemática Engenharia e Sistemas Ltda., que o quantitativo de dias úteis estimados no edital, não decorre de regra a ser cumprida pelos licitantes, cabendo aos concorrentes formular o critério mais pertinente e compatível de acordo com seus custos efetivos.
9.2 Afirma que, apesar de ter apresentado em sua proposta valores correspondentes a 22 dias úteis e R$9,50, para vale alimentação, a empresa pratica valores muito superiores para esse benefício, correspondente a R$19,47. Informa que o valor vale transporte varia de R$3,00 a R$4,05, dependendo do local onde reside o empregado.
Análise
9.3 Existem meses que possuem 22 dias úteis e outros que possuem menos. A estimativa aproximada em 22 dias em vez de 21 não precisa, necessariamente, ser vista como irregular e pode ter sido a alternativa encontrada pelo Dnit para compensar fatores imprevisíveis. Desse modo, as justificativas podem ser aceitas para esse item, não existindo necessidade de outra atuação do TCU.
 
2.2.1.		Nota-se que a questão da divisão em dias úteis foi objeto de avaliação e restou considerada regular por ser dentro do razoável ("compensar fatores imprevisíveis") . Mas voltaremos a essa questão mais adiante, embora o Acórdão 3.092/2010 seja suficiente para afastar a irregularidade.
3.		Não são apenas esses dois precedentes a dar sustentação ao provimento do recurso, mais ainda por terem apreciado idêntico caso (sob o aspecto técnico-jurídico) do mesmo Dnit. Para além deles, transcreveremos parte significativa do Acórdão 1823/2017-TCU-Plenário (Relator o Exmo. Sr. Ministro Walton Alencar Rodrigues) , o qual será colocado aqui como paradigma, cumprindo assim, repita-se, o dever de coerência e de integridade jurisprudencial (na dicção doutrinária de Lenio Luiz Streck. In Jurisdição, fundamentação e dever de coerência e integridade no novo CPC) , posto na LINDB, com sua redação dada pela Lei 13.655/2018, bem como no Código de Processo Civil (arts. 489 e 926) . Eis as partes essenciais do Acórdão 1823/2017-TCU-Plenário, no que interessa ao deslinde do presente:
Relatório
1.	Cuidam os autos de documentação, protocolada na Secex/RJ em 9/12/2016 (peça 1, p. 120) , autuada como representação, com pedido implícito de medida cautelar, de Wend Tecnologia e Treinamento Ltda.-ME (CNPJ 15.216.759/0001-83) , tratando de possíveis irregularidades relativamente ao pregão eletrônico 17/2016 (peças 2 a 8) , promovido pela Companhia Docas do Rio de Janeiro (CDRJ) , Uasg (Unidade Administrativa de Serviços Gerais) 399008, para registro de preços objetivando eventual contratação de sociedade empresarial especializada para a "prestação de serviços de modernização administrativa portuária", pelo período de doze meses, estimada em R$ 20.549.650,00  (peça 4, p. 30) .
[...]
10.	o Ministro-Relator, em despacho de 5/4/2017, alinhou-se ao encaminhamento proposto por esta Secretaria, determinando:
10.1	à Companhia Docas do Rio de Janeiro (CDRJ) , que suspenda a emissão de novos atos decorrentes do pregão eletrônico 17/2016 e do contrato 63/2016, até que este Tribunal aprecie o mérito destes autos;
10.2	à Secex/RJ, que realize as audiências da Sra. Debora Torres Isola, gerente de compras e licitações, e do Sr. Felipe Villarta Moreira, superintendente de tecnologia da informação, para que apresentem razões de justificativa quanto às seguintes impropriedades, identificadas no pregão eletrônico 17/2016, realizado pela CDRJ, nos termos do art. 43, inciso II, da Lei 8.443/1992 c/c o art. 250, inciso IV, do Regimento Interno do Tribunal: 
10.2.1 especificação imprecisa do objeto do pregão eletrônico 17/2016, constante no edital, no termo de referência e no portal de compras, bem como no subsequente contrato 63/2016, com prejuízo aos princípios da publicidade, da competitividade e da busca da melhor proposta pela Administração, e descumprindo o art. 6º, inciso IX, da Lei 8.666/1993; os arts. 5º, inciso I, e 11 da IN-SLTI 4/2010; os itens 3.1.1.2, alínea "b", e 4.3, alínea "a", da Norma de Licitações e Contratos da CDRJ; e os itens 6.1.6 e 6.3 do Guia de Boas Práticas em Contratação de Soluções de Tecnologia da Informação, publicado em 2012 por este Tribunal;
10.2.2 especificação imprecisa do objeto do pregão eletrônico 17/2016, constante no edital, no termo de referência e no portal de compras, bem como no subsequente contrato 63/2016, consubstanciada na:
10.2.2.1 descrição genérica do objeto do pregão eletrônico 17/2016 no sistema Comprasnet (prestação de serviços de modernização administrativa portuária) , comprometendo o entendimento, pelos eventuais interessados no certame, do objeto que estaria sendo efetivamente licitado (serviços de tecnologia da informação) ;
10.2.2.2 ausência, no edital, no termo de referência e no portal de compras, bem como no subsequente contrato 63/2016, da descrição dos sistemas a serem desenvolvidos (sistema de gerenciamento eletrônico de documentos; sistema de controle de acesso e sistema de consulta legado) ;
10.2.2.3 incongruências entre o objeto especificado no edital (desenvolvimento de sistemas) e o objeto efetivamente contratado, por meio do contrato 63/2016 (solução de mercado) , resultando na contratação de sistema já existente, apesar de o contrato 63/2016 prever a contratação de desenvolvimento de sistemas;
10.2.3 realização da licitação em lote único, quando o objeto seria passível de fracionamento, afrontando o art. 15, inciso IV, da Lei 8.666/1993, a Súmula 247 do TCU, o art. 17, §§ 2º e 3º da INSLTI 4/2010, bem como o item 6.1.9 do Guia de Boas Práticas em Contratação de Soluções de Tecnologia da Informação, publicado em 2012 por este Tribunal;
10.2.4 adjudicação do objeto licitado por valor global, contrariando o entendimento deste Tribunal, expresso nos Acórdãos 509/2015, 757/2015 e 588/2016, todos do Plenário, de que, em licitações para registro de preços, a adjudicação por item é a regra geral, sendo a adjudicação por preço global medida excepcional que precisa ser devidamente justificada, conforme arts. 3º, § 1º, inciso I, 15, inciso IV, e 23, §§ 1º e 2º, da Lei 8.666/1993;
10.2.5  justificativa genérica e insuficiente para a inclusão, no edital, de previsão de adesão à ata de registro de preços por outros órgãos ou entidades da Administração Pública, em afronta ao art. 3º da Lei 8.666/1993 e ao princípio da motivação dos atos administrativos, bem como ao art. 22 do Decreto 7.892/2013;
[...]
17.1	Razões apresentadas pela Sra. Debora Torres Isola (peça 77, p. 2) :
17.1.1 A responsável afirmou que:
17.1.1.1 Conforme já exposto, a descrição do objeto do pregão eletrônico 17/2016 no sistema Comprasnet seguiu a descrição do objeto que se encontrava no termo de referência elaborado pela área requisitante, neste caso a superintendência de tecnologia da informação.
17.1.1.2 Adicionalmente, os demais campos do sistema Comprasnet foram preenchidos com o Decreto 7174/2010 e com a unidade de medida "UST".
17.2	Razões apresentadas pelo Sr. Felipe Villarta Moreira (peça 79, p. 1) :
17.2.1 O responsável afirmou que:
17.2.1.1 Na figura de superintendente de TI, ele não era responsável pelo manuseio das descrições e dos resumos das informações inseridas no sistema Comprasnet, ficando esta atribuição a cargo da pregoeira Débora Isola.
[OS ITENS 17.1 E 17.2, E SEUS SUBITENS, TRANSCRITOS ACIMA, DEMONSTRAM A REGRA DO OCORRIDO NOS AUTOS: NÃO HÁ JUSTIFICATIVAS DO ÓRGÃO, MAS APENAS A IMPUTAÇÃO DE RESPONSABILIDADES DE UM RESPONSÁVEL A OUTRO]
[...]
18.2.1.2 Suas respostas quanto às estimativas foram aceitas pelo jurídico, mas em tempo nenhum foi solicitado que essa tabela com os valores estimados de consumo de cada item estivesse presente no termo de referência, no edital e no Comprasnet. O edital e o termo de referência foram chancelados pelo jurídico sem o pedido de inclusão dessas informações nessas peças.
[...]
19.2.1.2 O que ficou determinado foi o desenvolvimento de soluções conforme os requisitos funcionais e técnicos obtidos através de reuniões entre as áreas técnicas da CDRJ e a contratada LinkCom, na qual foram gerados alguns documentos que constam nos autos do processo 13.979 entre as fls. 365 e 410 (cópias não presentes na defesa apresentada pelo responsável) . A ordem de serviço encaminhada à LinkCom faz referência aos requisitos funcionais e não-funcionais levantados, reforçando então que foi demandado o desenvolvimento e não a compra de uma solução de mercado.
[O SUBITEM IMEDIATAMENTE ACIMA TRATA DA DESCRIÇÃO IMPRECISA DO OBJETO, FICANDO EXPLÍCITO QUE A PRECISÃO SERIA DIFERIDA PARA O MOMENTO DA EXECUÇÃO DO CONTRATO]
20.1.1.2 De acordo com o superintendente de TI (item 16.2.1 da peça 62) :
todos os componentes de serviços pretendidos deverão ser fornecidos em um GRUPO ÚNICO, pelo mesmo licitante ou fornecedor, pois somente assim haverá garantia de interoperabilidade e integração entre todos os componentes da solução pretendida deste projeto. Nesse sentido, a opção da CDRJ, em respeito à legislação vigente e na busca pela economicidade, optou por garantir a integração total dos componentes da solução a partir da aquisição conjunta de todos os itens do projeto.
[A SEGUIR, OS TRECHOS TRANSCRITOS REFEREM-SE A ANÁLISE DA UNIDADE TÉCNICA DESTE TCU]
24.3 Entretanto, configura-se impropriedade grave a especificação imprecisa do objeto (itens 16, 17 e 18 desta instrução) , no que diz respeito à falta da descrição adequada dos sistemas a serem desenvolvidos (sistema de gerenciamento eletrônico de documentos; sistema de controle de acesso e sistema de consulta legado) , e à falta de clareza e precisão no que diz respeito ao tipo de solução a ser contratada (desenvolvimento de sistemas x solução de mercado) . Conforme assinalado no item 21.8 da instrução anterior (peça 62, p. 9) , essa incongruência está presente termo de referência do certame, que, em seu item 3.2.10 (peça 4, p. 21-22) , especifica extensivamente os serviços que contemplam o objeto de desenvolvimento de softwares e aplicações específicas (peça 4, p. 18-17) , e, no seu item 9 (peça 4, p. 9) , estabelece a realização da prova de conceito, que se trata de testar uma solução integrada pré-existente, em sua versão padrão, nas instalações disponibilizadas pela CDRJ (item 21.6 desta instrução) . 	
25. Quanto às impropriedades relacionadas nos itens 20 e 21, verificamos que a decisão por adjudicar por lote único já estava presente no termo de referência, nos seus itens 4.1 a 4.5 (peça 4, p. 24-25) . 
25.1 Segue trecho da citada justificativa constante do Termo de Referência (peça 4, p. 24) :
4.2. Todos os componentes de Serviços pretendidos deverão ser fornecidos em um GRUPO ÚNICO, pelo mesmo licitante ou fornecedor, pois somente assim haverá garantia de interoperabilidade e integração entre todos os componentes da solução pretendida deste projeto. Nesse sentido, a opção da CDRJ, em respeito à legislação vigente e na busca pela economicidade, optou por garantir a integração total dos componentes da solução a partir da aquisição conjunta de todos os itens do projeto. Dessa forma, há garantia de que todos os serviços prestados terão compatibilidade nas devidas execuções.
25.2 Entendemos que a análise da razoabilidade da justificativa fornecida de licitar por lote único fica prejudicada pela imprecisão da especificação do objeto a ser contratado (item 24 desta instrução) .
26. Por fim, no tocante à impropriedade relacionada no item 22 desta instrução, o superintendente de TI, mesmo alertado de tal questão pela superintendência jurídica da CDRJ (peça 36, p. 34-35, itens 21 e 22) , decidiu manter a previsão de adesão à ata por órgãos ou entidades não participantes  (peça 36, p. 25, item 22) , apresentando uma justificativa genérica e insuficiente  ("ser de grande valia para outras entidades públicas") .
[A UNIDADE TÉCNICA PROPÔS A DETERMINAÇÃO DE NULIDADE DO PREGÃO E SANÇÃO DE MULTA]
Em 16/8/2017, a Empresa Linkcon Ltda. - EPP apresentou os documentos de peças 90 a 107, contendo cópias do processo administrativo de sua contratação, especificamente a ordem de serviço 001/2016, referente ao Contrato CDRJ 63/2016, abarcando três anexos, um para cada um dos sistemas que já teriam sido desenvolvidos pela contratada (GED/WORKFLOW, SISTEMA DE CONSULTA LEGADO E SISTEMA DE CONTROLE DE ACESSO) ; cópia dos resultados da prova de conceito exigida no edital; e comparativos de preços da ata registrada com outras contratações realizadas pela administração pública. 
[...]
A empresa argumenta que os comparativos dos preços da ata com aqueles concernentes a outras contratações públicas de serviços semelhantes demonstrariam que os preços registrados pela CDRJ seriam mais vantajosos para a Administração, por estarem abaixo da média de mercado, evidenciando que as contratações já realizada com base na referida ata teriam sido satisfatórias. 
[COMPULSANDO AS PEÇAS QUE COMPÕEM O REFERIDO PROCESSO, EM ESPECIAL AS DE NRS. 94, 96 E 99, VERIFICA-SE QUE A PROVA DO PREÇO DE MERCADO SE DEU PELA JUNÇÃO DE VÁRIOS ITENS DE VÁRIOS CONTRATOS - COMO SE FEZ NESTE PROCESSO -, PELA COMPARAÇÃO DE ITENS NÃO IDÊNTICOS E SEM DETALHAMENTO, BEM COMO PELA COMPARAÇÃO COM ITENS DE SERVIÇOS ENGLOBADOS, DO TIPO 'VERBA', COMO NA PEÇA 99, ONDE SE NOTA QUE O "SERVIÇOS DE APOIO TÉCNICO ESPECIALIZADO" VEM EM UST, ENQUANTO O SERVIÇO DE IMPLANTAÇÃO TECNOLÓGICA NÃO TEM DETALHAMENTO, VINDO POR QUANTIDADE "3"]
Voto
[...]
	De fato, a descrição "prestação de serviços de modernização administrativa portuária" deixa dúvidas a respeito do objeto da licitação.
	Assiste razão ao representante no sentido de que há grande probabilidade de que o edital publicado não tenha sido percebido pelos principais fornecedores do mercado, uma vez que, embora seja vultoso o volume licitado, somente compareceram quatro empresas interessadas, nenhuma delas sediada no Rio de Janeiro, sendo que somente duas ofertaram lances no certame. 
	Entretanto, os preços unitários das "UST" e do "ponto de função", unidades de medida dos serviços registrados, são inferiores à média do mercado, conforme documentos, peças 102 a 104, 106 e 107, demonstrando que, no tocante aos valores registrados, a ata é vantajosa para a administração. 
	Foram questionadas, ainda, a licitação dos serviços em um único lote e a adjudicação por preço global.
	A licitação em lote único, estabelecida nos itens 4.1 a 4.5 do termo de referência (peça 4, p. 24 e 25) , está assim justificada:
"4.2. Todos os componentes de Serviços pretendidos deverão ser fornecidos em um GRUPO ÚNICO, pelo mesmo licitante ou fornecedor, pois somente assim haverá garantia de interoperabilidade e integração entre todos os componentes da solução pretendida deste projeto. Nesse sentido, a opção da CDRJ, em respeito à legislação vigente e na busca pela economicidade, optou por garantir a integração total dos componentes da solução a partir da aquisição conjunta de todos os itens do projeto. Dessa forma, há garantia de que todos os serviços prestados terão compatibilidade nas devidas execuções."
	De fato, a necessidade de garantir a integração entre as aplicações a serem desenvolvidas justifica a licitação em lote único.
	Quanto à adjudicação por preço global, não é indicada em razão do risco de ocorrer o denominado "jogo de planilha", em que um serviço que sabidamente será menos requisitado é cotado a valor menor; e outro, que será mais demandado, é cotado a valor maior, de forma que não se altera o preço global. Portanto, no caso da ata de registro de preços, em que, em geral, os contratos são avençados para a execução de parcela dos itens registrados, é imprescindível a avaliação dos preços unitários, quanto a eventual sobrepreço ou inexequibilidade, o que é inerente à adjudicação por preço unitário.
	No caso, porém, não há espaço para o jogo de planilha, pois dentre os preços unitários da proposta vencedora não há preço com valor acima do orçamento estimativo da administração, o que impede a existência de ganhos significativos em caso de alteração de quantitativos. Além disso, conforme já mencionei, os preços unitários são inferiores aos praticados pelo mercado. Dessa forma, a irregular adjudicação por preço global não compromete a execução contratual.
	No que concerne à impropriedade na especificação do objeto licitado, que poderia ter impactos negativos na execução do contrato, foi amenizada pela descrição dos serviços a serem desenvolvidos, no item 3 do termo de referência (peça 4, p.19 a 24) .
	O termo de referência utiliza a unidade de medida "Unidade de Serviço Técnico" (UST) e "ponto de função" para fins de pagamento e de descrição dos serviços contratados e os associa aos serviços a serem desenvolvidos.
	No "Parecer SEPJUR/GERINC/LMV/CDRJ" (peça 36, p.37) , que avaliou o edital sob o aspecto jurídico, há questionamento acerca da unidade de medida utilizada - UST -  e solicitação à área técnica demandante que elabore um catálogo de serviços a serem prestados, contendo descrição e quantidade de UST necessária à execução de cada serviço, de acordo com sua natureza, complexidade e criticidade, nos termos do Acórdão 916/2015-TCU-Plenário.
	Em resposta (peça 36, p.  27, item 26) , Felipe Villarta Moreira declara que foi elaborado catálogo de serviços a serem prestados, contendo descrição e respectiva quantidade média de UST esperada de cada serviço, ressaltando que não haveria subsídios para avaliar com precisão a quantidade demandada, o que seria feito no início de cada projeto a ser realizado. Descreve um quadro resumo do catálogo de serviços elaborado.
	Ao avaliar o início da execução do Contrato CDRJ 63/2016, verifico que, na ordem de serviço 001/2016, emitida à Empresa Linkcon (peça 100) , há descrição pormenorizada das aplicações a serem desenvolvidas (Sistema Gerenciamento Eletrônico de Documentos; Sistema de Controle de Acesso e Sistema de Consulta Legado) , justificando o valor atribuído ao Contrato CDRJ 63/2016 e deixando transparentes as unidades de medida dos serviços a serem executados. 
[...]
	Por conseguinte, não obstante a descrição genérica do objeto da licitação tenha sido determinante para a pouca competitividade do certame, não se vislumbra prejuízo para a administração com a contratação em análise.
	Tento em vista que há descrição dos serviços a serem realizados no corpo do termo de referência, o qual faz parte do edital, e que os preços registrados na Ata 1/2016 são justos e até inferiores à média do mercado, discordo da proposta da unidade técnica de anular o Pregão Eletrônico 17/2016 e os atos administrativos dele decorrentes.
	Acrescento que foram levantados outros três contratos firmados por outros órgãos da Administração Pública que aderiram à Ata 1/2016, além do Contrato CDRJ 63/2016:
	Contrato
	Contratante
	Valor 
	Data de Assinatura
	Data final de vigência

	10/2017
	Instituto Nacional de Meteorologia e Qualidade Industrial
	R$ 5.478.836,00
	6/6/2017
	5/6/2018

	29/2016
	Ministério da Integração Nacional
	R$ 4.706.250,00
	20/1/2017
	19/1/2018

	915/2016
	Departamento Nacional de Infraestrutura de Transportes
	R$ 5.716.350,00
	3/1/2017
	2/1/2018

	Não há, portanto, razão para anular os referidos contratos, uma vez que foram avençados a preços vantajosos para a administração e não se vislumbra risco de dano ao erário na sua execução.
	Em casos como o ora analisado, em que se verifica a ocorrência de falhas em relação ao procedimento licitatório, notadamente em relação à publicidade e competitividade, há que se sopesar outros princípios que regem o agir administrativo sob pena de a atuação do poder público ocasionar um dano maior que aquele que visava a combater. Muitas vezes, embora contendo vícios, a opção da convalidação do ato irregular é a que melhor atende à administração e ao interesse público.
[...]
	Ressalto que, para justificar a adesão, cabe ao órgão contratante detalhar as necessidades que pretende suprir por meio do contrato e demonstrar sua compatibilidade com o objeto discriminado na ata de registro de preço, não lhe socorrendo a mera reprodução, parcial ou integral, do plano de trabalho do órgão que realizou a licitação. Para evidenciar a vantagem da adesão, é mister que o contratante demonstre a metodologia utilizada, confrontando os preços unitários dos bens e serviços constantes na ata de registro de preço com referenciais válidos de mercado.
[...]
	Acórdão 
[...]
	9.5. determinar, à CDRJ, que, nos termos do art. 250, inciso II, do Regimento Interno do TCU, dê conhecimento deste processo e das irregularidades apuradas à entidades que já aderiram à ata de registro de preços 1/2016 e aos interessados em a ela aderir, alertando-os quanto a obrigatoriedade de demonstrar a vantagem prevista no art. 22 do Decreto 7.892/2013, bem assim quanto à possibilidade de serem responsabilizados por eventuais prejuízos aos cofres públicos, em razão de aquisições comprovadamente antieconômicas;
	9.6. autorizar à CDRJ a devolução do  interregno de quatro meses e treze dias à vigência da Ata de Registro de Preços 1/2016 bem como ao Contrato CDRJ 63/2016, dela decorrente, tendo em vista que a aludida Ata expira em 8/9/2017 e que esteve suspensa em razão de medida cautelar ratificada por este Plenário, de 6/4/1017 até a presente data; 
	9.7. dar ciência à Companhia Docas do Rio de Janeiro (CDRJ) :
	9.7.1. de que são irregularidades que podem ensejar a anulação do certame as seguintes:
	9.7.2. especificação de forma imprecisa do objeto da licitação, a ponto de comprometer a respectiva identificação pelos potenciais interessados, o que ocorreu no âmbito do edital do Pregão Eletrônico 17/2016 e na correspondente publicação no portal de compras Comprasnet ("prestação de serviços de modernização administrativa portuária") , em prejuízo aos princípios da publicidade e da competitividade, com descumprimento do art. 6º, inciso IX, da Lei 8.666/1993;
	9.7.3. adjudicação do objeto licitado por valor global, contrariando o entendimento desta Corte de Contas, expresso nos Acórdãos 509/2015, 757/2015 e 588/2016, todos do Plenário, de que, em licitações para registro de preços, a adjudicação por preço unitário é a regra geral, sendo a adjudicação por preço global medida excepcional que precisa ser devidamente justificada;
	9.7.4. exigência de "atestado de visita técnica", sob pena de desclassificação da proposta, sem a devida motivação e sem franquear às licitantes a alternativa de apresentação de declaração de opção de não realizar a vistoria, sem prejuízo da consecução do objeto, em desacordo com a Constituição Federal, art. 37, inciso XXI; com a Lei 8.666/1993, art. 3º, §1º; e com a Jurisprudência do TCU (Acórdãos 655/2016, 656/2016, 234/2015, 1.955/2014, 1.604/2014, 714/2014, 1.731/2008, todos do Plenário do TCU) ; (grifos nossos) 
3.		Como se observa do Acórdão 1379/2018-TCU-Plenário, ora recorrido, as irregularidades imputadas ao certame podem ser assim sintetizadas:
		a) ausência de justificativas detalhadas para o não parcelamento do objeto;
		b) ausência de justificativas para o agrupamento do objeto;
		c) não há nos autos estudos sobre o dimensionamento da equipe de profissionais que ficará responsável para os serviços rotineiros, havendo tal memória de cálculo para os serviços sob demanda, existindo, ainda, possível falha no dimensionamento (carga horária) dos profissionais;
		d) não há garantia de que os valores se encontram dentro do preço de mercado;
		e) não teria ocorrido efetiva competição entre os licitantes, e uma das razões seria o excessivo agrupamento do objeto;
		f) previsão de constituição de ata de registro de preços, com possibilidade de adesão por itens, enquanto a vencedora da licitação se deu por único lote.
4.		Antes de prosseguir, as irregularidades versadas no Acórdão 1823/2017-TCU-Plenário são similares às tratadas nos presentes autos, sendo que as partes grifadas demonstram também que muitas vezes as ultrapassam tanto no conteúdo como nos efeitos, o que levaria a tratar o aquele caso de forma mais gravosa que este, e não o contrário.
5.		Feito isso, passemos ao teste de coerência e integridade, o que nos permitiu concluir que algumas falhas elencadas no Acórdão 1379/2018-TCU-Plenário não mais subsistem (até pela inserção de novos elementos ou argumentos em sede recursal) , bem como outras são de menor gravidade que as evidenciadas no Acórdão 1823/2017-TCU-Plenário, paradigma, não justificando a medida radical da determinação de nulificação do certame.
6. 		No Acórdão 1823/2017-TCU-Plenário, paradigma, foi constatada a imprecisão e inadequação da descrição do objeto, levando a problemas à competitividade e à transparência, onde apenas 4 empresas retiraram o edital e tão somente 2 empresas participaram do pregão. No presente caso não se verificaram tais mazelas e suas consequências, pois houve a participação efetiva de 10 empresas na etapa de lances do pregão, não se podendo potencializar o fato de que uma empresa permaneceu em primeiro lugar (no preço global) , quando todas as 10 licitantes cotaram intensivamente pelos 78 itens, não obtendo redução bastante para ultrapassar a primeira colocada. O que é fácil de explicar: nos itens de maiores quantidades cotaram UST com valores maiores, descendo os valores da UST nos itens de menores quantidades. Assim, a estratégia de USTs diferenciadas para cada item não foi capaz de gerar compensação para o preço global. Verifique-se a Ata de Realização do Pregão Eletrônico (peça 31) para comprovar o afirmado. 
7.		Um exemplo:
Item 1
10.625.917/0001-35 STEMME TELECOMUNICACOES DO BRASIL LTDA. Não Não 2.509 R$ 209,0000 R$ 524.381,0000 11/01/2018 11:24:51 Descrição Detalhada do Objeto Ofertado: Serviço de natureza continuada de gerência do projeto, planejamento, supervisão e gerência das atividades relativos à rede WAN e LAN/WLAN, sistemas de telefonia e videoconferência, sistemas de segurança eletrônica e controle de acesso, sistemas de áudio e vídeo e sistemas de energia elétrica e suprimento de carga, envolvendo o controle das atividades e qualidade dos serviços em âmbito nacional.
00.712.411/0001-00 T & S TELEMATICA ENGENHARIA E SISTEMAS LTDA Não Não 2.509 R$ 255,0000 R$ 639.795,0000 08/01/2018 14:43:28 Descrição Detalhada do Objeto Ofertado: Serviço de natureza continuada de gerência do projeto, planejamento, supervisão e gerência das atividades relativos à rede WAN e LAN/WLAN, sistemas de telefonia e videoconferência, sistemas de segurança eletrônica e controle de acesso, sistemas de áudio e vídeo e sistemas de energia elétrica e suprimento de carga, envolvendo o controle das atividades e qualidade dos serviços em âmbito nacional.
Item 2
10.625.917/0001-35 STEMME TELECOMUNICACOES DO BRASIL LTDA. Não Não 1.365 R$ 113,0000 R$ 154.245,0000 11/01/2018 11:24:51 Descrição Detalhada do Objeto Ofertado: Serviço de natureza continuada de coordenação de equipe de instalação e montagem de equipamentos de rede WAN/LAN/WLAN, telefonia, videoconferência, sistemas de CFTV, controle de acesso, sistemas de áudio e vídeo, suprimento de carga e energia elétrica estabilizada, envolvendo o controle das atividades das equipes de campo e qualidade dos serviços em âmbito nacional.
00.712.411/0001-00 T & S TELEMATICA ENGENHARIA E SISTEMAS LTDA Não Não 1.365 R$ 255,0000 R$ 348.075,0000 08/01/2018 14:43:28 Descrição Detalhada do Objeto Ofertado: Serviço de natureza continuada de coordenação de equipe de instalação e montagem de equipamentos de rede WAN/LAN/WLAN, telefonia, videoconferência, sistemas de CFTV, controle de acesso, sistemas de áudio e vídeo, suprimento de carga e energia elétrica estabilizada, envolvendo o controle das atividades das equipes de campo e qualidade dos serviços em âmbito nacional.
Item 3
00.712.411/0001-00 T & S TELEMATICA ENGENHARIA E SISTEMAS LTDA Não Não 15.321 R$ 255,0000 R$ 3.906.855,0000 08/01/2018 14:43:28 Descrição Detalhada do Objeto Ofertado: Serviço de suporte técnico de 2º e 3º nível e operação das infraestruturas de comunicação de voz, dados, som e imagem do DNITServiço de natureza continuada de suporte técnico especializado de 2º nível e suporte de 3º nível com intervenção e apoio do fabricante de equipamentos e operação da rede de longa distância WAN, da rede local LAN/WLAN, do sistema de telefonia e videoconferência, dos Sistemas de Segurança Eletrônica-CFTV e Controle de Acesso e Sistemas de Áudio e Vídeo, Mídia Indoor, Serviços de Rádio e TV Corporativo, Multimídia Digital para Salas de Conferências, Auditórios, Studio e Ambientes Comum, desenvolvendo as atividades de comando e controles operacionais de configuração e ajustes de funcionamento e estabilidade destas infraestruturas para a Sede do DNIT.
10.625.917/0001-35 STEMME TELECOMUNICACOES DO BRASIL LTDA. Não Não 15.321 R$ 1.276,0000 R$ 19.549.596,0000 11/01/2018 11:24:51 Descrição Detalhada do Objeto Ofertado: Serviço de natureza continuada de suporte técnico especializado de 2º nível e suporte de 3º nível com intervenção e apoio do fabricante de equipamentos e operação da rede de longa distância WAN, da rede local LAN/WLAN, do sistema de telefonia e videoconferência, do sistema Sistemas de Segurança Eletrônica-CFTV e Controle de Acesso e Sistemas de Áudio e Vídeo, Mídia Indoor, Serviços de Rádio e TV Corporativo, Multimídia Digital para Salas de Conferências, Auditórios, Studio e Ambientes Comum, desenvolvendo as atividades de comando e controles operacionais de configuração e ajustes de funcionamento e estabilidade destas infraestruturas para a Sede do DNIT.
Chegou no final cotando R$ 600 por UST, o que significa o total de R$ 9.192.600,00
Item 4
10.625.917/0001-35 STEMME TELECOMUNICACOES DO BRASIL LTDA. Não Não 2.387 R$ 198,0000 R$ 472.626,0000 11/01/2018 11:24:51 Descrição Detalhada do Objeto Ofertado: Serviço de natureza continuada de monitoramento de desempenho e disponibilidade da rede WAN/LAN/WLAN e sistemas de Telefonia, videoconferência, CFTV, Controle de Acesso, sistemas de Áudio e Vídeo e suprimento de carga e energia elétrica estabilizada, com uso de ferramentas de análise de desempenho e disponibilidade dos sistemas, com elaboração de diagnóstico e emissão de relatórios de desempenho da rede e acionamento, quando necessário, do suporte de 2º e 3º nível para correção de gargalos em rede em âmbito nacional. Serviços de Centro de Gerência da Rede - NOC com funcionamento 24x7 
00.712.411/0001-00 T & S TELEMATICA ENGENHARIA E SISTEMAS LTDA Não Não 2.387 R$ 255,0000 R$ 608.685,0000 08/01/2018 14:43:28 Descrição Detalhada do Objeto Ofertado: Serviço de natureza continuada de monitoramento de desempenho e disponibilidade da rede WAN/LAN/WLAN e sistemas de Telefonia, videoconferência, CFTV, Controle de Acesso, sistemas de Áudio e Vídeo e suprimento de carga e energia elétrica estabilizada, com uso de ferramentas de análise de desempenho e disponibilidade dos sistemas, com elaboração de diagnóstico e emissão de relatórios de desempenho da rede e acionamento, quando necessário, do suporte de 2º e 3º nível para correção de gargalos em rede em âmbito nacional. Serviços de Centro de Gerência da Rede - NOC com funcionamento 24x7
Item 5
10.625.917/0001-35 STEMME TELECOMUNICACOES DO BRASIL LTDA. Não Não 1.930 R$ 160,0000 R$ 308.800,0000 11/01/2018 11:24:51 Descrição Detalhada do Objeto Ofertado: Serviço de natureza continuada de apoio à gerência e administração da segurança de rede WAN/LAN/WLAN, envolvendo a supervisão e elaboração de relatórios de acompanhamento de tentativas de ataques externos à rede DNIT. Atualização/manutenção e suporte às ferramentas de segurança de rede em âmbito nacional.
00.712.411/0001-00 T & S TELEMATICA ENGENHARIA E SISTEMAS LTDA Não Não 1.930 R$ 255,0000 R$ 492.150,0000 08/01/2018 14:43:28 Descrição Detalhada do Objeto Ofertado: Serviço de natureza continuada de apoio à gerência e administração da segurança de rede WAN/LAN/WLAN, envolvendo a supervisão e elaboração de relatórios de acompanhamento de tentativas de ataques externos à rede DNIT. Atualização/manutenção e suporte às ferramentas de segurança de rede em âmbito nacional.
8.		Isso justifica não apenas as razões pelas quais a vencedora permaneceu em primeiro lugar durante o pregão (sob a perspectiva do preço global) , sendo que a disputa se deu por itens, sendo que as outras 9 empresas usaram como estratégia a disputa pela compensação de preços entre os itens. Justifica também julgamento em Grupo Único. Por exemplo, no mesmo Grupo 1, em itens para o mesmo subgrupo "Informática - Suporte Técnico (Software/Equipamentos) ", ou seja, itens 3, 4 e 5, a STEMME majorou o preço para o mais representativo (item 3) e mergulhou o preço nos menos relevantes (itens 4 e 5) . Assim sendo, com todas as vênias, a análise da Secretaria de origem (item 16 da instrução transcrita no Relatório do Acórdão recorrido) de que o julgamento por itens geraria determinada economia não se sustenta: a) primeiro porque, caso o julgamento fosse por itens, não há garantia de que a STEMME manteria sua estratégia de majorar preços em itens mais relevantes, compensando esse ganho nos itens menos impactantes sob o ponto de vista econômico; b) segundo porque o julgamento por itens implicaria em separar todos os itens para cada uma das 10 empresas, inviabilizando o próprio contrato, no caso, a T&S executaria o item 3 do suporte técnico em informática, enquanto a STEMME executaria os itens 4 e 5.
9.		Aliás, o julgamento em grupo único, tal como consta no Acórdão 1823/2017-TCU-Plenário, paradigma, explicou-se pela sintética e forte razão da "necessidade de garantir integração entre as aplicações a serem desenvolvidas". Parece de todo coerente a alegação de que o serviço de Call Center não é uma mera central de atendimento, mas um serviço de suporte de primeiro e segundo nível, a requerer conhecimento técnico dos sistemas objeto do contrato, inclusive quanto a eventuais atualizações dos mesmos, o que se confirma na própria descrição dos itens 7 e 8 do Grupo 1 - Teleatendimento. Para além desse serviço pouco representar no total (cerca de 6%) , verifica-se que o teleatendimento como suporte de 1º nível aciona o suporte de 2º e 3º nível, sendo lógico supor que quanto mais o Teleatendimento se aproximar de um Call Center de mero registro de problemas, mais os suportes de 2º e 3º nível serão acionados, pelo que inexoravelmente teremos  duas demandas como regra (call center + suporte de 2º e 3º nível, e não apenas uma, como função da não resolutividade do teleatendimento. Aqui, o próprio TCU já reconheceu no Acórdão 1904/2007-TCU-Plenário acerca do acerto do julgamento em grupo único e da inviabilidade de fracionamento do objeto, não sendo excessivo rememorar o que consta do Voto condutor, seguido a unanimidade pelos demais Ministros:
a Unidade Técnica entende que a demonstração de uma possível antieconomicidade desse parcelamento deveria caber à própria entidade contratante, embora volte a admitir que, gerencialmente, a contratação conjunta seja mais racional e facilitadora do controle dos serviços. 
5. Entendo, com a devida vênia, que, embora a Unidade seja enfática acerca do cabimento do parcelamento, não há a demonstração robusta de que o aumento do esforço de gerenciar os diversos contratos será mais do que compensado com o ganho decorrente de competitividade. Essa é uma questão importante porque as instalações visadas pela licitação, apesar de terem finalidades distintas, são espécies ou formas de um mesmo sistema de mídia, com tecnologia digital praticamente comum e de desenvolvimento recente. Além disso, as redes são fisicamente muito próximas, podendo ocupar os mesmos dutos ou mesmo se confundirem, como se espera que aconteça com a rede de telefonia e dados em futuro próximo. 
6. A infra-estrutura, assim, se não é uma só, aproxima-se bastante disso, não convindo que sua manutenção seja entregue a múltiplas pessoas com o mesmo nível hierárquico. A responsabilização por danos causados pelas contratadas ficaria visivelmente mais difícil do que no caso de contratação única. Por outro lado, não concordo que haveria ganhos significativos com o parcelamento do objeto. Primeiro, pela proximidade física e tecnológica a que já me referi, não é razoável supor que o mercado esteja tão segmentado assim nos diversos tipos de mídia, principalmente para a simples manutenção das redes e dos equipamentos. Mesmo comercialmente, não se nota uma segmentação tão acentuada em cada mídia. 
[...]
8. Outro fator que se deve enfatizar é que a separação do objeto em diversos contratados pode não acarretar o aumento da equipe de trabalho no nível mais operacional de auxiliares e técnicos, uma vez que nesse nível, verifica-se, de fato, alguma especialização em cada sistema. Porém, o mesmo não se pode dizer da equipe gerencial e de nível superior a ser contratada. Nesse sentido, é importante notar que o edital em comento prevê um coordenador-geral, um engenheiro de telecomunicações e um consultor em sistemas e redes de telecomunicações. Nada garante que, havendo a segregação, tal equipe não seja replicada em cada contrato, onerando muito mais a manutenção em relação ao sistema unificado. 
10.		Nesse sentido, também tal como consta no Acórdão 1823/2017-TCU-Plenário, paradigma, "a adjudicação por preço global não é indicada em razão do risco de ocorrer o denominado 'jogo de planilha", "no caso, porém, não há espaço para jogo de planilha, pois dentre os preços unitários da proposta vencedora não há preço com valor acima do orçamento estimativo da administração". No presente caso, o risco do jogo de planilha estaria, por exemplo, caso a vencedora fosse a STEMME. Ao contrário, no caso da T&S todos os seus preços estão abaixo do orçamento estimativo da administração (R$ 255,00, com estimativa de R$ 256,64, gerando um valor global de R$ 41.843.580,57, contra a estimativa global de R$ 44.741.621,98) , o que, tal como está no Acórdão paradigma, "não há espaço para jogo de planilha".
11.		De outra, a vantajosidade para a Administração foi comprovada de modo contundente, até mesmo com plus de segurança pois agrega elementos adicionais ao verificado Acordão paradigma. 
		a) O preço cotado foi interior ao estimado, bem como o preço cotado (R$ 255,00 da UST) , em que pese incluir outros custos como os inerentes a passagens e diárias, é inferior ao do contrato atual (R$ 265,07) .
		b) A diferença entre o valor cotado pela T&S quando da mera pesquisa de preços (R$ 251,20 a UST) e o valor licitado pela mesma (R$ 255,00 em 12/01/2018) está justificado pela incidência, após, da Convenção Coletiva do SINTTEL/DF (com data de protocolo de 05/12/2017 e registro no MTE em 08/12/2017) , que majorou as remunerações (o maior peso na fixação da UST) em 3,99% (o que elevaria a estimativa de preços para R$ 261,22) . 
		c) De outra, tal como acertadamente feito no Acórdão paradigma (porque formula análise dentro da lógica do possível e do contexto de obstáculos e dificuldades reais de um mercado eminentemente intelectual como o de serviços de TI, seguindo assim o art. 22 da LINDB) , mostra-se válida, pois agrega convicção, a demonstração de vantajosidade somando serviços de vários contratos para chegar ao escopo do contrato atual (que o Tribunal já declarou poder ser reunido em grupo único) . Mais: no Acórdão paradigma, nota-se que o objeto envolvia o sistema de gerenciamento eletrônico de documentos, o sistema de controle de acesso e o sistema de consulta legado da Cia. Docas do Rio de Janeiro. Neles os serviços estavam descritos em USTs, sendo 13.500 para o Serviços de Gestão Documental (UST1) , 9.750 para Serviços de Adequações Corretivas e Manutenções Evolutivas (UST2) , 9.800 para Serviços de Consultoria de Gestão Processual (UST3) , 6.000 para Serviços de Administração de Banco de Dados (UST4) , 8.500 para Serviços de Gerência de Projetos (UST5) , 10.000 Serviços de Suporte Técnico (UST6) , 10.000 para Serviços de Suporte Operacional (UST7) , 10.000 para Serviços de Mapeamento de Processos (UST8) e 16.000 Pontos de Função/Desenvolvimento. Todos ligados a sistemas de gestão e segurança portuárias. Apesar dessa divisão, foi julgado em preço global (peça 5 do TC Processo 034.914/2016-1) , sem sequer haver o detalhamento em itens, como realizado na licitação objeto destes autos. Note-se, segundo o Voto condutor do Acórdão paradigma, a comprovação de que os preços "são inferiores à média do mercado, conforme documentos, peças 102 a 104, 106 e 107, demonstrando que, no tocante aos valores registrados, a ata é vantajosa para a administração", foi realizada pela própria empresa licitante (portanto, não é correto falar-se que caberia ao Dnit, com exclusividade, a comprovação) . Ademais, sempre fazendo referência a peças do TC Processo 034.914/2016-1, observa-se que o ponto de função no valor de R$ 778,00 (item mais relevante da contratação, pois representa cerca 60% do valor total) foi comparado a partir de uma única fonte de preços (R$ 897,00 por ponto de função) , sendo que este teve sua economicidade comprovada a partir da comparação com o valor unitário médio dentre os pesquisados junto a 13 empresas, sendo que entre elas o preço menor foi de R$ 592,32 e o maior foi de R$ 1.476,00, apresentando variabilidade quanto ao conteúdo (o da licitação cingido a desenvolvimento e a fonte de comparação relativo a desenvolvimento, manutenção e customização) (vide peça 103) . De outra, como se vê da peça 103 a comparação foi realizada por uma descrição sumária dos serviços ("serviços de desenvolvimento, manutenção e customização de sistemas de informação do tipo software em regime de fábrica de software") no valor mínimo de R$ 592,32 a para cada uma das 17.056 UST, não havendo necessidade de valoração sintética, em que pese não ser licitação portuária (era Ministério das Cidades) . A comprovação dos preços através de licitação com a N20 Tecnologia da Informação (peça 104) , foi da Secretaria de Portos, mas para itens (módulos) contratados completamente distintos, incluindo Treinamentos, Serviços de Apoio Estratégico (este o único medido por UST) , etc. A comprovação por licitação da ANTT (peça 106) , contrato com a empresa XYS, também foi da mesma forma, envolvendo o licenciamento de módulos (sem definição das UST necessárias ao seu desenvolvimento, portanto do tipo "verba") e 31.428 UST de "serviços de apoio especializado", no valor unitário de R$ 292,00, sendo esse o valor utilizado para demonstrar a vantajosidade, embora os serviços especializados não estejam descritos e nem sejam aderentes, no sentido de equivalentes, ao preço que se quis demonstrar.
		d) Assim sendo, a comprovação juntada pelo recorrente à peça 99 é mais um elemento a demonstrar a vantagem para a Administração dos preços objeto do Pregão Eletrônico Dnit 516/2017. Assim, utilizando do mesmo modelo de comparação e dos preços aqui mencionados, é possível, como acertadamente fez o Acórdão paradigma, concluir que "os preços unitários das 'UST' são inferiores à média do mercado" e do próprio contrato em execução no Dnit.
		e) Quanto a suposta falha no detalhamento de horas, utilizando padrão de 22 dias úteis, a questão já havia sido declarada legal pelo Acórdão 3092/2010-TCU-Plenário, quando se considerou que "Existem meses que possuem 22 dias úteis e outros que possuem menos. A estimativa aproximada em 22 dias em vez de 21 não precisa, necessariamente, ser vista como irregular e pode ter sido a alternativa encontrada pelo Dnit para compensar fatores imprevisíveis. Desse modo, as justificativas podem ser aceitas para esse item, não existindo necessidade de outra atuação do TCU". Quanto a fixação do regime de sobreaviso, tal como o Acórdão 1823/2017-TCU-Plenário, paradigma, trata-se da aceita técnica de estimativa, sendo que na ordem de serviço e nas medições os ajustes serão efetivados, não sendo pago pelo estimado, mas pelo efetivamente utilizado. Da mesma forma, o Acórdão paradigma coloca como legal licitação onde o grupo único contava com serviço consultoria, porquanto o controle de eventuais distorções cabe à fiscalização do contrato. Quanto a materiais, são essencialmente de reposição, dos quais dependem os serviços, portanto, são dependentes de demandas diárias e apenas estimadas, sendo que o atraso de compras do setor público na sua disponibilização afetará a própria qualidade dos serviços, na medida em que os critérios de resolutividade e seus prazos ficarão na dependência das aquisições públicas. Em verdade, a parte mais relevante do fornecimento, não é outra coisa que prestação de serviços com fornecimento de materiais, nos termos da Lei Complementar 166/2003, sendo que os mesmos são destacados para não onerar a UST, caso contrário, diluído na referida unidade de serviço, pagar-se-ia por materiais independentemente de sua efetiva utilização. Licença perpétua consta de licitação utilizada como fonte de prova de adequação de preços no processo do Acórdão paradigma (peça 106) .  Ademais, como dito, foi prática apreciada e considerada legal pelo TCU no Acórdão de 2007.
12.		O fato é que a acertada solução do Acórdão paradigma demonstra apenas que em serviços tais se trabalha com semelhanças tênues e não com identidades de serviços, caso contrário estar-se-ia a exigir a chamada prova impossível. Daí ganhar força o argumento do Dnit de que seus cálculos de composição de custos levaram em consideração a experiência do órgão na execução de contrato (medições) da sede por longos 5 anos. De outra, também utilizando do Acórdão paradigma, a licitação ora exame não padeceu de descrição genérica e nem afetou a própria compreensão do objeto da licitação, com limitação da competitividade (como ali se deu) e ofensa ao princípio da transparência. Ao contrário, verifica-se um detalhado termo de referência com longa descrição da complexidade dos serviços, definição da ponderação do valor da mão de obra (tanto maior quanto hierarquicamente maior o cargo e/ou maior sua complexidade técnica, cujo valor foi o salário médio de referência do SINE) , quantitativo da UST, mensurado a partir da experiência do contrato anterior (peça 2, fls. 71/97) .  Verificamos, ainda, constar do processo detalhados estudos como Equivalência em UST de acordo com a Complexidade dos Serviços (peça 2, fls. 71/97) e Planilha de Formação de Preços (peça 2, fls. 167/183) . 
13. 		Também no paradigma, aceitou-se que as UST são estimadas, não havendo como avaliar "com precisão a quantidade demandada, o que seria feito no início de cada projeto a ser realizado". Daí o Voto condutor falar que a descrição pormenorizada e a transparência das unidades de serviços a serem executadas, ficarem para o detalhamento da ordem de serviço (momento da efetiva demanda) . Verifica-se, no presente processo, que a especificação posta no termo de referência é muito mais analítica que a aceita no Acórdão paradigma (vide peça 4, p. 19 a 24 do TC Processo 034.914/2016-1) , cabendo apenas exemplificar uma delas:
12. MODELO DE EXECUÇÃO DOS SERVIÇOS E FORNECIMENTO DE BENS:
12.1 A contratação dos serviços e o fornecimento de bens são caracterizados em:
12.1.1 Serviços rotineiros: são aquelas atividades de gerência, coordenação, operação e manutenções preventivas da rede WAN, LAN e WLAN, e dos sistemas de telefonia, videoconferência, CFTV, controle de acesso, sistemas de áudio e vídeo e energia elétrica estabilizada, com periodicidade previamente definidas e controladas por meio de emissão de Ordem de Serviço mensal, abrangendo um conjunto de tarefas que são realizadas de forma contínua, enquanto durar o contrato de prestação de serviços;
12.1.2 Serviços de Suporte Técnico: neste processo de contratação, para efeito de alocação de recursos permanentes, estes serviços estão classificados também como serviços rotineiros. Os serviços de suporte técnico são aqueles que consistem nas intervenções de suporte permanente à infraestrutura de rede e demais sistemas pertencentes ao objeto da contratação, que asseguram a sustentação e o funcionamento da plataforma tecnológica de redes e sistemas. Estes serviços fazem parte do conjunto de serviços continuados para o DNIT para o atendimento de chamados para execução dos serviços de suporte de nível 1, 2 e 3, incluindo a execução de atividades de consertos e reparos técnicos, necessários para o restabelecimento dos serviços;
12.1.3 Execução por Demanda de Serviços e de Fornecimento de bens: serão realizadas as atividades de Demanda, a elaboração de projetos, a execução de instalações, desinstalações e remanejamentos de equipamentos dos sistemas objeto da contratação. As atividades de demanda, devem ser previamente estimadas, o seu custo, o prazo de execução e a sua prioridade. Uma vez que, representam os custos variáveis do projeto. E, portanto, devem ser dimensionadas de acordo DIVISÃO DE TELECOMUNICAÇÕES com as necessidades do Órgão. As atividades de manutenções corretivas fazem parte das tarefas de demanda, porquanto são consideradas atividades eventuais. O fornecimento de bens, previsto na presente contratação, fazem parte das atividades de demanda, uma vez que a sua aplicação está diretamente relacionada com estas atividades. E o custo de aplicação de materiais, peças e componentes, devem ser previamente autorizados pelo Fiscal Demandante do Contrato, por meio de abertura de Ordem de Serviço específica, contendo os requisitos de produtos e prazos de fornecimento condicionado a entrega prevista para a conclusão das atividades relacionadas ao fornecimento.
[...]
ENCARTE A - ESPECIFICAÇÕES TÉCNICAS DOS SERVIÇOS A SEREM DIVISÃO DE TELECOMUNICAÇÕES EXECUTADOS
33. ESPECIFICAÇÕES TÉCNICAS DOS SERVIÇOS A SEREM EXECUTADOS
33.1 DESCRIÇÃO DOS SERVIÇOS ROTINEIROS:
33.1.1 O serviço de coordenação geral do projeto, planejamento, gerencia e supervisão das infraestruturas de comunicação de voz, dados, som e imagem do DNIT, compreende as atividades de natureza continuada relativos à rede WAN e LAN/WLAN, sistemas de telefonia e videoconferência, sistemas de segurança eletrônica e controle de acesso, sistemas de áudio e vídeo e sistemas de energia elétrica e suprimento de carga, envolvendo o controle das atividades e qualidade dos serviços em âmbito nacional.
33.1.1.1 O serviço de coordenação geral do projeto, deverá ser realizado por Engenheiro de Telecomunicações, com disponibilidade integral ao Contrato, devendo ser o Responsável Técnico - RT pelos serviços de engenharia, com as seguintes qualificações e atribuições:
33.1.1.1.1 Execução de planejamento de atividades em conjunto com o gestor/fiscal do contrato.
33.1.1.1.2 Coordenação e supervisão das atividades contratuais, com aplicação de métodos de gerenciamento de infraestruturas de TI e Comunicação em produção ITIL/COBIT.
[...]
33.1.2 Serviço de coordenação de equipe de instalação e montagem de equipamentos de rede WAN/LAN/WLAN, telefonia, videoconferência, sistemas de CFTV, controle de acesso, sistemas de áudio e vídeo, suprimento de carga e energia elétrica estabilizada, compreende as atividades de natureza continuada de coordenação de equipe de instalação e montagem de equipamentos, envolvendo o controle das atividades das equipes de campo e qualidade dos serviços em âmbito nacional, com as seguintes qualificações e atribuições:
33.1.2.1 Supervisão das atividades realizadas por todas as equipes de campo, tanto local na Sede do DNIT, como nas Unidades Regionais. Deverá realizar o controle dos recursos materiais aplicados, as tarefas executadas, verificação do cumprimento dos prazos de atendimento das Ordens de Serviços, acompanhamento das demandas apresentadas pelo Fiscal Demandante do Contrato, realização de visitas técnicas - survey, inspeção, acompanhamento e análise da produção e controle de relatórios de atividades.
[...]
33.2 DESCRIÇÃO DOS SERVIÇOS DE DEMANDA:
33.2.1 Serviço de Consultoria Especializada de Rede WAN/LAN/WLAN.
33.2.1.1 Serviço de demanda especializada de apoio a elaboração, desenvolvimento e implantação de projetos de ampliação, modernização e integração e elaboração de laudos da Rede de Longa Distância - WAN em Fibras Ópticas, Enlaces de TELECOMUNICAÇÕES Rádio Microondas, Satélite e Serviços de Radiodifusão, TV Corporativa e de Radiocomunicação, visando atender as demandas de comunicação fixa e móvel e integração de sistemas de voz, dados e imagem; da Rede Local de Dados - LAN/WLAN; dos Sistemas de Telefonia, Videoconferência e Comunicação Colaborativa de voz e imagem; dos Sistemas de Segurança Eletrônica-CFTV e Controle de Acesso e Sistemas de Áudio e Vídeo, Mídia Indoor, Serviços Corporativos de Multimídia Digital para Salas de Conferências, Auditórios e Ambientes Comuns e dos sistemas de suprimento de carga, aterramento, pararaios, refrigeração e energia elétrica estabilizada, com elaboração de plantas prediais de cabeamento lógico de rede - CAD, visando atender as necessidades de comunicação integrada de voz, dados e imagem das Unidades do DNIT (Sede, Superintendências Regionais - SR´s, Administrações Hidroviárias - AH´s e Unidades locais - UL´s) , em âmbito nacional.
33.2.1.1.1 A Contratada deverá disponibilizar consultores especializados para realização dos projetos de ampliação e modernização dos serviços de rede de voz, dados e imagem, execução de laudos técnicos e pareceres técnicos. A Contratada deverá disponibilizar, de acordo com cada projeto a ser elaborado, as qualificações mínimas descritas no QUADRO RESUMO DE BENS E SERVIÇOS A SEREM FORNECIDOS. Para tanto, as demandas desses serviços serão dimensionadas pelo Fiscal Demandante do Contrato, juntamente que o Coordenador Geral do Projeto, os efetivos de mão-de-obra necessária para realização de cada projeto, laudo ou parecer técnico. De acordo com as definições das qualificações técnicas necessárias em cada atividade de projeto, o Fiscal Demandante do Contrato abrirá uma Ordem de Serviço de Demanda, com as estimativas de horas necessárias para a realização do projeto e os produtos esperados de cada atividade. Desta forma, cada atividade de elaboração de projeto, laudo ou parecer técnico será previamente dimensionada, de comum acordo com o Coordenador do Projeto da Contratada, tendo-se os custos em UST - Unidade de Serviço Técnico e a duração prevista para a realização da atividade.
14.		Da mesma forma que no Acórdão paradigma, é irrelevante se cálculos ("tabela com os valores estimados de consumo de cada item") estavam ou não juntados ao termo de referência. Ademais, conforme demonstrado na peça 98, no anexo 1 da petição, todos os estudos são anteriores à licitação. Estudos como o Técnico Preliminar (com a metodologia de dimensionamento das equipes por serviço, com base nas medições mensais dos 5 anos) , Planilha de Serviços Telecom, Planilha de Custos dos Serviços, Planilha Serviços Detalhamento, Serviços Estudo, Termo de Referência. Realce-se, elementos melhorados em relação ao considerado legal por esta Tribunal quando do Acórdão 1904/2007-TCU-Plenário, como se cotejadas com aquelas que foram apreciadas pelo Acórdão 1823/2017-TCU-Plenário.
14.		Com todas as vênias, não vemos como considerar ilegal procedimento executado da forma como o Tribunal já se pronunciou pela legalidade (Acórdão 1904/2007-TCU-Plenário) e levado a termo de forma escorreita, quando submetido ao crivo do acórdão paradigma.
15.		À derradeira, resta tratar da questão da adesão à Ata de Registro de Preços pelos chamados 'caronas'. A Unidade Técnica de origem alegou que a adesão seria permitida por itens, mesmo com adjudicação prevista por único grupo, gerando risco de jogo de planilha, aduzindo, ainda, que o objeto licitado foi projetado para as necessidades específicas do Dnit. 
16.		Cumpre ressaltar tão somente o Acórdão 1823/2017-TCU-Plenário, paradigma:
Acrescento que foram levantados outros três contratos firmados por outros órgãos da Administração Pública que aderiram à Ata 1/2016, além do Contrato CDRJ 63/2016:
	Contrato
	Contratante
	Valor 
	Data de Assinatura
	Data final de vigência

	10/2017
	Instituto Nacional de Meteorologia e Qualidade Industrial
	R$ 5.478.836,00
	6/6/2017
	5/6/2018

	29/2016
	Ministério da Integração Nacional
	R$ 4.706.250,00
	20/1/2017
	19/1/2018

	915/2016
	Departamento Nacional de Infraestrutura de Transportes
	R$ 5.716.350,00
	3/1/2017
	2/1/2018

Não há, portanto, razão para anular os referidos contratos, uma vez que foram avençados a preços vantajosos para a administração e não se vislumbra risco de dano ao erário na sua execução.
Em casos como o ora analisado, em que se verifica a ocorrência de falhas em relação ao procedimento licitatório, notadamente em relação à publicidade e competitividade, há que se sopesar outros princípios que regem o agir administrativo sob pena de a atuação do poder público ocasionar um dano maior que aquele que visava a combater. Muitas vezes, embora contendo vícios, a opção da convalidação do ato irregular é a que melhor atende à administração e ao interesse público.
[...]
Ressalto que, para justificar a adesão, cabe ao órgão contratante detalhar as necessidades que pretende suprir por meio do contrato e demonstrar sua compatibilidade com o objeto discriminado na ata de registro de preço, não lhe socorrendo a mera reprodução, parcial ou integral, do plano de trabalho do órgão que realizou a licitação. Para evidenciar a vantagem da adesão, é mister que o contratante demonstre a metodologia utilizada, confrontando os preços unitários dos bens e serviços constantes na ata de registro de preço com referenciais válidos de mercado.
17.		Conforme demonstrado acima (item 10) , não há espaço para jogo de planilha pela forma como a T&S cotou seus preços. Também como demonstrado acima (item 11) , há elementos fortes, nos moldes do Acórdão 1823/2017-TCU-Plenário, paradigma, para dizer que os preços foram vantajosos para a Administração. Quanto a adesão por órgãos com necessidades distintas em relação ao Dnit, nota-se no Acórdão paradigma que a licitação promovida pela Cia. Docas do Rio de Janeiro foi para execução do sistema de gerenciamento eletrônico de documentos, do sistema de controle de acesso e do sistema de consulta legado da Cia. Docas do Rio de Janeiro. Neles os serviços estavam descritos em USTs, sendo 13.500 para o Serviços de Gestão Documental (UST1) , 9.750 para Serviços de Adequações Corretivas e Manutenções Evolutivas (UST2) , 9.800 para Serviços de Consultoria de Gestão Processual (UST3) , 6.000 para Serviços de Administração de Banco de Dados (UST4) , 8.500 para Serviços de Gerência de Projetos (UST5) , 10.000 Serviços de Suporte Técnico (UST6) , 10.000 para Serviços de Suporte Operacional (UST7) , 10.000 para Serviços de Mapeamento de Processos (UST8) e 16.000 Pontos de Função/Desenvolvimento. Todos ligados a sistemas de gestão e segurança portuárias, contratado por único grupo (preço global) , admitindo-se a adesão à Ata por órgãos como o Instituto Nacional de Meteorologia, o Ministério da Integração Nacional e o próprio Dnit, indubitavelmente com especificidades distintas da Docas do Rio de Janeiro. Ocorre que, tanto lá como aqui, os serviços são voltados para uma especificidade, embora sejam descritos de maneira a desprender-se da especificidade do órgão licitante, tal como o seguinte: "Serviço de natureza continuada de monitoramento de desempenho e disponibilidade da rede WAN/LAN/WLAN e sistemas de Telefonia, videoconferência, CFTV, Controle de Acesso, sistemas de Áudio e Vídeo e suprimento de carga e energia elétrica estabilizada, com uso de ferramentas de análise de desempenho e disponibilidade dos sistemas, com elaboração de diagnóstico e emissão de relatórios de desempenho da rede e acionamento, quando necessário, do suporte de 2º e 3º nível para correção de gargalos em rede em âmbito nacional. Serviços de Centro de Gerência da Rede - NOC com funcionamento 24x7". Assim sendo, smj, a preocupação posta no Voto condutor do acórdão paradigma, transformada em determinação, basta para contornar a legítima preocupação da Unidade Técnica de origem.
		Pelo exposto, propomos:
		a) com fundamento no art. 48 c/c os arts. 32 e 33 da Lei 8.443/1992, conhecer do pedido de reexame interposto por Telemática Engenharia e Sistema Ltda. - T&S, contra o Acórdão 1379/2018-TCU-Plenário, para, no mérito, dar-lhe provimento, tornando insubsistentes seus itens 9.1 a 9.3 e, por conseguinte, conhecer e considerar improcedente a representação, revogando a medida cautelar referendada pelo Acórdão 312/2018-TCU-Plenário;
		b) determinar ao Departamento Nacional de Infraestrutura de Transportes (Dnit) que dê conhecimento aos interessados em aderir à Ata de Registro de Preços da obrigatoriedade de demonstrar a vantagem prevista no art. 22 do Decreto 7.892/2013, bem como de que, para justificar a adesão, cabe ao órgão contratante detalhar as necessidades que pretende suprir por meio do contrato e demonstrar sua compatibilidade com o objeto discriminado na ata de registro de preço;
		c) dar ciência do que vier a ser decidido ao Dnit e a T&S Telemática Engenharia e Sistemas Ltda."
3.	O Ministro José Múcio Monteiro, que me antecedeu na relatoria do presente pedido de reexame, solicitou o pronunciamento do Ministério Público (peça 103) .
4.	Em atendimento, o Procurador Rodrigo Medeiros de Lima elaborou o parecer que transcrevo a seguir (peça 112) :
	"Cuidam os autos de pedido de reexame interposto pela sociedade T&S Telemática Engenharia e Sistemas Ltda. contra o Acórdão 1379/2018-TCU-Plenário (relator: Ministro Bruno Dantas) , prolatado na sessão ordinária de 20/6/2018.
Por meio da referida deliberação, o Tribunal considerou procedente representação proposta pela Secretaria de Fiscalização de Tecnologia da Informação (Sefti) a respeito de irregularidades ocorridas no Pregão Eletrônico para Registro de Preços (PE-SRP) 516/2017, gerenciado pelo Departamento Nacional de Infraestrutura de Transportes (Dnit) , com vistas à:
 (...) contratação de empresa especializada para prestação de serviços de manutenção, operação e suporte das infraestruturas de comunicação de voz, dados, som e imagem, por meio de unidade de serviços técnicos, incluindo a ampliação da solução de análise de desempenho, segurança e monitoração digital da comunicação unificada da rede corporativa e o fornecimento de materiais e sobressalentes necessários à sustentação dos sistemas de comunicação do DNIT, conforme condições, quantidades e exigências estabelecidas neste Edital e seus anexos.
 (excerto do subitem 1.1 do edital da licitação - peça 2, p. 4) 
O mencionado pregão eletrônico, cujo critério de julgamento foi o de menor valor global (peça 2, p. 1 e 38) , teve sua sessão de lances realizada em 12/1/2018, tendo sido o objeto da licitação adjudicado à T&S Telemática Engenharia e Sistemas Ltda. em 26/1/2018, com lance vencedor no montante de R$ 41.843.580,57 (peça 31, p. 12 e 122) . Ressalte-se que estava prevista a prestação dos serviços, pela futura contratada, na sede do DNIT, em 26 Superintendências Regionais (SR) , em seis Administrações Hidroviárias (AH) e em 130 Unidades Locais (UL) (peça 2, p. 61-69) .
Ainda por meio da deliberação recorrida, o Tribunal confirmou medida cautelar que havia sido referendada pelo Acórdão 312/2018-TCU-Plenário[footnoteRef:2] (relator: Ministro Bruno Dantas) , prolatado na sessão ordinária de 21/2/2018, e, com fundamento no inciso IX do art. 71 da Constituição Federal c/c art. 45 da Lei 8.443/1992, assinou prazo para que o DNIT promovesse a anulação do PE-SRP 516/2017 e adotasse as medidas necessárias para deflagrar, com urgência, nova licitação com vistas à contratação do objeto previsto nesse certame. A urgência foi justificada pelo fato de que o Contrato 1.131/2012 - cuja executora era a sociedade recorrente, com objeto similar, mas com escopo reduzido em relação àquele previsto na licitação avaliada neste processo - estava, à época, com sua vigência prevista até 23/12/2018. [2:  " (...) adotar medida cautelar a fim de determinar ao Departamento Nacional de Infraestrutura de Transportes (Dnit) a imediata suspensão do Pregão Eletrônico 516/2017 e de todos os atos dele decorrentes, abstendo-se de assinar contrato ou de autorizar qualquer adesão à ata de registro de preços porventura firmada até que o Tribunal decida no mérito sobre a matéria;" (despacho de 9/2/2018 do Ministro Bruno Dantas - peça 39, p. 4) .] 
O TCU decidiu pela necessidade de anulação do PE-SRP 516/2017 tendo em vista terem sido adotadas pelo Ministro Bruno Dantas, no voto condutor do Acórdão 1379/2018-TCU-Plenário, e endossadas pelo Plenário da Corte de Contas, as seguintes conclusões da Sefti, que resumem as principais irregularidades verificadas na licitação:
142.1 ausência de justificativas econômicas para o não parcelamento do objeto, nem justificativas técnicas para seu excessivo agrupamento; 
142.2 a análise de não parcelamento feita pelo Dnit ignorou pelo menos duas divisões que seriam, em tese, técnica e economicamente viáveis; 
142.3 ausência de competição no pregão em foco;
142.4 falhas graves no método utilizado para definir a quantidade de UST [unidade de serviço técnico] por serviço; 
142.5 valores estimados por item de serviço acima do esperado.
 (subitens do parágrafo 142 da instrução à peça 55, p. 18) 
Além dessas ocorrências, no voto condutor da deliberação recorrida foi destacada mais uma irregularidade que fundamentou a determinação para que o DNIT anulasse o PE-SRP 516/2017, assim resumida pelo Ministro Bruno Dantas:
 (...) gostaria de destacar apenas mais uma grave irregularidade verificada no Pregão Eletrônico 516/2017, qual seja: a previsão de constituição de ata de registro de preços. Trata-se da possibilidade de adesão de outros órgãos não participantes do certame por itens, ao passo que a adjudicação à licitante vencedora se deu em um único lote. (excerto do parágrafo 22 do voto condutor do Acórdão 1379/2018-TCU-Plenário - grifo nosso) 
Ao analisar o recurso apresentado pela sociedade T&S, a Auditora Federal de Controle Externo (AUFC) da Secretaria de Recursos do Tribunal (Serur) , por meio da instrução à peça 100, entendeu que a recorrente não apresentou elementos capazes de infirmar as conclusões que serviram de fundamento para a anulação do PE-SRP 516/2017. Assim, propôs o conhecimento e a negativa de provimento do recurso.
Na instrução à peça 100, a AUFC destacou as irregularidades verificadas na licitação, em especial o não parcelamento do objeto do PE-SRP 516/2017, as quais teriam motivado o TCU, nos termos da deliberação recorrida, a determinar a anulação do pregão eletrônico e a realização de novo certame. Entre outras consequências das irregularidades, foram destacados pela AUFC os "indícios de restrição de competitividade e superfaturamento" (parágrafo 6.7) e a "ausência de comprovação da economicidade do processo licitatório" (parágrafo 8) como fatores que impossibilitariam o provimento do recurso e, em decorrência, a continuidade dos procedimentos que poderiam resultar em nova contratação da recorrente pelo DNIT.
O diretor da 3ª Diretoria Técnica da Serur concordou com o encaminhamento sugerido pela AUFC (peça 101) .
O titular da unidade técnica, por sua vez, discordou da proposta sugerida pela AUFC, pelos motivos a seguir expostos (manifestação à peça 102) .
Na percepção do secretário da Serur, as questões debatidas nesta representação já teriam sido "julgadas e declaradas lícitas por esta Corte de Contas" (parágrafo 2 da manifestação à peça 102, p. 1 - grifos do original) , considerando a avaliação feita nos Acórdãos 1.904/2007 (relator: Ministro Augusto Nardes) e 3.092/2010 (relator: Ministro José Jorge) , ambos do Plenário do TCU.
Por meio dos citados acórdãos, o Tribunal considerou parcialmente procedente a representação autuada no TC Processo 026.790/2006-0 e regular a licitação avaliada nesses naqueles autos, qual seja, a Concorrência Pública 80/2006, promovida pelo Dnit. O objetivo do certame era a contratação de empresa especializada na execução de serviços de engenharia nas atividades de assessoria e suporte técnico, operação, implantação e manutenção dos sistemas e equipamentos de telecomunicação, sistema de som e imagem e sistema de captação e de distribuição de som e imagem de TV.
Por entender que a licitação sob exame neste processo seria, "sob o aspecto técnico-jurídico" (parágrafo 3 da manifestação à peça 102, p. 7) , idêntica à Concorrência Pública 80/2006, o titular da Serur consignou em sua manifestação as seguintes considerações:
2.1.1. Assim sendo, o argumento de que "houve acréscimos significativos ao objeto", pronunciado pela Unidade Técnica de origem não altera a avaliação de mérito feita por este nosso Tribunal. Frise-se, os "acréscimos" foram quantitativos, no sentido de padronizar e estender a rede para todas as regionais e polos do Dnit. Por conseguinte, permanecem como coisa julgada administrativa, sem alteração da moldura normativa, a avaliação de que o fracionamento não é viável, está comprovado tecnicamente (sendo o quantitativo indiferente) e a unidade técnica não comprovou concretamente a economicidade de outra solução, encargo de quem promove a acusação, agora fortalecido. Embora não transcritos novamente aqui, as partes por nós grifadas do Acórdão ora em comento [Acórdão 1904/2007-TCU-Plenário] são bastantes para comprovar tal conclusão. (grifos nossos) 
O secretário da Serur ressaltou que haveria "coisa julgada administrativa" sobre as questões tratadas neste processo (parágrafo 2.1.2 da manifestação à peça 102, p. 6) e que deveria ser observado:
 (...) o dever de coerência e de integridade jurisprudencial (na dicção doutrinária de Lenio Luiz Streck. In Jurisdição, fundamentação e dever de coerência e integridade no novo CPC [Código de Processo Civil]) , posto na LINDB [Lei de Introdução às normas do Direito Brasileiro], com sua redação dada pela Lei 13.655/2018, bem como no Código de Processo Civil (arts. 489 e 926) .
 (parágrafo 2.1.2 da manifestação à peça 102, p. 6 - grifo nosso) 
Como "paradigma" de sua argumentação (parágrafo 3[footnoteRef:3] da manifestação à peça 102, p. 7) e para sustentar a observância do mencionado "dever de coerência e de integridade jurisprudencial", o titular da unidade instrutiva citou o Acórdão 1823/2017-TCU-Plenário (relator: Ministro Walton Alencar Rodrigues) . [3:  À p. 15 da manifestação à peça 102, o titular da Serur utilizou, novamente, a numeração "3" em parágrafo que deveria ser o de número 4.] 
Por meio da referida deliberação, o Tribunal considerou parcialmente procedente representação autuada no TC Processo 034.914/2016-1, na qual foram noticiadas irregularidades no edital do Pregão Eletrônico (PE) 17/2016, promovido pela Companhia Docas do Rio de Janeiro (CDRJ) , cujo objeto foi o registro de preços para contratação de sociedade empresarial especializada na "prestação de serviços de modernização administrativa portuária", que se tratavam, de fato, de serviços de tecnologia da informação (TI) . Entre os questionamentos que motivaram a audiência de gestores da CDRJ na representação estavam os fatos de a licitação dos serviços ter sido promovida em um único lote e de a adjudicação ter sido efetivada por preço global - irregularidades que também afetaram o PE-SRP 516/2017.
Após transcrever diversos trechos do relatório, do voto e da parte dispositiva do Acórdão 1823/2017-TCU-Plenário, o titular da Serur apresentou as seguintes conclusões, a fim de caracterizar o que foi por ele intitulado de "teste de coerência e integridade" (parágrafo 5 da manifestação à peça 102, p. 16) :
	a) algumas falhas avaliadas no acórdão recorrido não mais subsistiriam - "até pela inserção de novos elementos ou argumentos em sede recursal" (parágrafo 5 da manifestação à peça 102, p. 16 - grifo do original) - ou seriam de menor gravidade do que aquelas evidenciadas na deliberação "paradigma" (parágrafo 5 da manifestação à peça 102, p. 16) , o Acórdão 1823/2017-TCU-Plenário, o que não justificaria a determinação ao DNIT para que anulasse o PE-SRP 516/2017;
	b) na licitação analisada por meio do Acórdão 1823/2017-TCU-Plenário, verificou-se que quatro empresas haviam retirado o edital do PE-SRP 17/2016 e que apenas duas participaram da licitação, enquanto no PE-SRP 516/2017 houve a participação efetiva de dez empresas na etapa de lances;
	c) a situação de competição observada pelo titular da Serur no PE-SRP 516/2017 não foi capaz de retirar a sociedade T&S da primeira colocação durante a fase de lances do pregão pela seguinte razão:
 (...) todas as 10 licitantes cotaram intensivamente pelos 78 itens, não obtendo redução bastante para ultrapassar a primeira colocada. O que é fácil de explicar: nos itens de maiores quantidades cotaram UST com valores maiores, descendo os valores da UST nos itens de menores quantidades. Assim, a estratégia de USTs diferenciadas para cada item[footnoteRef:4] não foi capaz de gerar compensação para o preço global. (...) (parágrafo 6 da manifestação à peça 102, p. 16 - grifos do original) [4:  O titular da Serur apresentou, a título de exemplo, o resultado dos itens 1, 2, 3, 4 e 5 no PE-SRP 516/2017, para os quais a recorrente apresentou, para esses cinco itens, o valor de R$ 255,00 para a UST, enquanto a licitante Stemme Telecomunicações do Brasil ofertou, respectivamente, os valores de R$ 209,00; R$ 113,00; R$ 1.276,00; R$ 198,00 e R$ 160,00 (parágrafo 7 da manifestação à peça 102, p. 16-19) .] 
	d) restaria justificado o julgamento em grupo único de itens no PE-SRP 516/2017 pelos seguintes motivos:
8. (...) com todas as vênias, a análise da Secretaria de origem (item 16 da instrução transcrita no Relatório do Acórdão recorrido) de que o julgamento por itens geraria determinada economia não se sustenta: a) primeiro porque, caso o julgamento fosse por itens, não há garantia de que a [licitante] STEMME manteria sua estratégia de majorar preços em itens mais relevantes, compensando esse ganho nos itens menos impactantes sob o ponto de vista econômico; b) segundo porque o julgamento por itens implicaria em separar todos os itens para cada uma das 10 empresas, inviabilizando o próprio contrato, no caso, a T&S executaria o item 3 do suporte técnico em informática, enquanto a STEMME executaria os itens 4 e 5. 
9.	Aliás, o julgamento em grupo único, tal como consta no Acórdão 1823/2017-TCU-Plenário, paradigma, explicou-se pela sintética e forte razão da "necessidade de garantir integração entre as aplicações a serem desenvolvidas". (...) o próprio TCU já reconheceu no Acórdão 1904/2007-TCU-Plenário acerca do acerto do julgamento em grupo único e da inviabilidade de fracionamento do objeto, não sendo excessivo rememorar o que consta do Voto condutor, seguido a unanimidade pelos demais Ministros: (...) .
 (manifestação à peça 102, p. 19 - grifos do original) 
	e) a adjudicação por preço global não daria margem à ocorrência do "jogo de planilha", pois, " (...) no caso da T&S todos os seus preços estão abaixo do orçamento estimativo da administração (R$ 255,00, com estimativa de R$ 256,64, gerando um valor global de R$ 41.843.580,57, contra a estimativa global de R$ 44.741.621,98) , o que, tal como está no Acórdão paradigma, 'não há espaço para jogo de planilha'." (parágrafo 10 da manifestação à peça 102, p. 20 - grifos do original) .
A "vantajosidade para a Administração" (parágrafo 11 da manifestação à peça 102, p. 21-22) , em relação à vitória da recorrente no PE-SRP 516/2017, foi reconhecida pelo secretário da Serur com base, em especial, nas seguintes conclusões:
	a) o preço ofertado pela T&S no pregão eletrônico, de R$ 255,00 para a UST, foi inferior ao orçado pela Administração (R$ 256,64) e àquele praticado no Contrato 1.131/2012 (R$ 265,07) ;
	b) a diferença entre o valor cotado pela T&S quando da pesquisa de preços prévia ao pregão eletrônico (R$ 251,20 a UST) e o valor ofertado pela empresa (R$ 255,00) restou justificado pela majoração de salários decorrente da aprovação da Convenção Coletiva de Trabalho do Sindicato dos Trabalhadores em Telecomunicações do Distrito Federal (Sinttel/DF) , em 5/12/2017;
	c) a licitação sob exame apresentaria "elementos melhorados em relação ao considerado legal por este Tribunal quando do Acórdão 1904/2007-TCU-Plenário, como se cotejadas com aquelas que foram apreciadas pelo Acórdão 1823/2017-TCU-Plenário" (parágrafo 14[footnoteRef:5] da manifestação à peça 102, p. 25) , referindo-se, em especial, a elementos como os estudos técnicos preliminares e o detalhamento dos serviços apresentados no edital do PE-SRP 516/2017. [5:  Primeira menção ao parágrafo de número "14". O titular da Serur, à página 25 de sua manifestação à peça 102, utilizou a numeração "14" em dois parágrafos seguidos e distintos.] 
Como encaminhamento para a oportuna apreciação do recurso, o titular da unidade técnica propôs o conhecimento do pedido de reexame e, no mérito, seu provimento, de forma a tornar insubsistentes os itens 9.1 a 9.3 do Acórdão 1379/2018-TCU-Plenário e, "por conseguinte, conhecer e considerar improcedente a representação, revogando a medida cautelar referendada pelo Acórdão 312/2018-TCU-Plenário" (letra "a" da proposta de encaminhamento apresentada ao final da manifestação à peça 102, p. 27 - grifo do original) . Além disso, propôs a seguinte determinação:
b) determinar ao Departamento Nacional de Infraestrutura de Transportes (Dnit) que dê conhecimento aos interessados em aderir à Ata de Registro de Preços da obrigatoriedade de demonstrar a vantagem prevista no art. 22 do Decreto 7.892/2013, bem como de que, para justificar a adesão, cabe ao órgão contratante detalhar as necessidades que pretende suprir por meio do contrato e demonstrar sua compatibilidade com o objeto discriminado na ata de registro de preço; (proposta de encaminhamento apresentada ao final da manifestação à peça 102, p. 27) 
Por meio do despacho à peça 103, o Ministro José Múcio Monteiro, então relator do recurso, ora sob responsabilidade do Ministro Raimundo Carreiro, em vista da assunção daquele ao cargo de Presidente do Tribunal (art. 152 do Regimento Interno/TCU) , encaminhou o processo para manifestação do Ministério Público de Contas da União.
I
O Parquet de Contas alinha-se ao posicionamento da AUFC, que contou com o apoio do diretor da 3ª DT da Serur.
A fim de contratar serviços para que sua rede integrada de comunicação de voz, dados, som e imagem não sofresse descontinuidade, visto que o ajuste então vigente com a T&S Telemática Engenharia e Sistemas Ltda. (Contrato 1.131/2012) contava com término previsto para o mês de dezembro de 2018[footnoteRef:6], o DNIT decidiu pela elaboração de edital com previsão de objeto extremamente amplo, sem as devidas justificativas técnicas e econômicas para o agrupamento dos 78 itens que conformaram o lote único do certame (peça 31, p. 12-13) . [6:  De acordo com informações prestadas pelo sócio-administrador da sociedade T&S em reunião realizada no gabinete deste membro do Ministério Público, o DNIT teria realizado contratação emergencial da referida sociedade, com vigência até maio de 2019.] 
Sendo executora de contratos para a prestação de serviços de comunicação e de TI para o DNIT desde o ano 2007 (vide comentários da Sefti nos parágrafos 19 e 20 da instrução à peça 36, p. 4) , a T&S encontrava-se, quando da realização do PE-SRP 516/2017, em posição vantajosa frente a potenciais adversários. O mencionado agrupamento excessivo, além de ter o potencial de diminuir a competição, pode ter-lhe propiciado não apenas ganhos em termos de conhecimento mais aprofundado do contratante e do objeto da licitação - em vista da assimetria de informações frente a outros possíveis interessados em participar do pregão -, mas, também, melhores condições de apresentar uma proposta de preços que fosse capaz de lhe proporcionar a vitória no certame, o que, ao final, ocorreu.
Em concordância com a análise promovida pela AUFC da Serur, a compreensão do Ministério Público é a de que não foram apresentadas pelo DNIT justificativas técnicas e econômicas para a opção pelo não parcelamento do objeto do PE-SRP 516/2017, visto que, no citado pregão, foi prevista adjudicação em grupo único, formado por itens interdependentes que poderiam ter sido agrupados de forma técnica e economicamente justificáveis e, assim, licitados de modo independente, em grupos formados por itens com menor agregação. Continua válido, portanto, o seguinte raciocínio exposto pelo Ministro Bruno Dantas no voto condutor da deliberação recorrida:
20. A T&S também apresentou argumentos de ordem técnica e logística para defender a interdependência dos serviços, citando alguns exemplos práticos. Em sua análise, a Sefti reconheceu que, para os casos citados, justifica-se que não sejam os itens separados. Todavia, tal raciocínio não vale indiscriminadamente para todos os itens agrupados nesse pregão, sem uma análise mais criteriosa.
21. Com efeito, constatou-se que a empresa ofertou o menor valor em apenas seis dos 78 itens componentes do lote e que, se fossem considerados os menores valores ofertados para cada item, o valor global seria de R$ 34.416.298,61. Embora se reconheça que parte desses itens apresenta certa interdependência, justificando sua prestação por uma única empresa, tal regra não vale para todos, mostrando-se necessário que se faça uma análise mais cuidadosa sobre a pertinência e economicidade do agrupamento.
 (grifos nossos) 
Caso o parcelamento tivesse sido realizado pelo DNIT na forma de grupos compostos por itens interdependentes e que, cumulativamente, se mostrassem, de fato, técnica e economicamente justificáveis, teria sido privilegiado o "melhor aproveitamento dos recursos disponíveis no mercado" e a "ampliação da competitividade", consoante previstos no § 1º do art. 23 da Lei 8.666/1993, e, por conseguinte, observado o princípio da seleção da proposta mais vantajosa para a Administração (caput do art. 3º da mencionada lei) .
Além disso, seguindo-se o raciocínio do Ministro-Substituto Augusto Sherman Cavalcanti[footnoteRef:7], o adequado parcelamento do objeto, sempre que houver condições técnicas e econômicas, prestigia os princípios constitucionais destacados na transcrição a seguir apresentada: [7:  O novo modelo de contratação de soluções de TI pela Administração Pública. Belo Horizonte: Fórum, 2013. (p. 145) ] 
Note que a obrigação jurídica de parcelar o objeto não advém originalmente da IN SLTI/MP nº 4/2010 mas, antes, da Constituição Federal e da Lei nº 8.666/93, de maneira que alcança indiscriminadamente toda a Administração Pública, nas três esferas de governo.
Em consonância com o Princípio da Isonomia, o parcelamento do objeto implica no parcelamento dos requisitos de habilitação e de avaliação de proposta técnica, que conduz à ampliação do número de potenciais licitantes habilitados a participar das contratações públicas, o que implica em uma maior eficácia na aplicação do princípio da isonomia.
Atendendo ao Princípio da Eficiência, o parcelamento permite o melhor aproveitamento dos recursos do mercado. Por exemplo, a possibilidade de participação de empresas especialistas implica maior eficiência nas contratações públicas, vez que tais empresas são capazes (...) de oferecer melhores serviços ou produtos a melhores preços.
Em conformidade com o Princípio da Economicidade, conduz ao aumento da competição e ao incentivo à criação de empresas especialistas em determinados serviços de TI, situação que implica, em princípio, redução dos custos contratuais.
 (grifos nossos) 
Em nova licitação que vier a ser promovida pelo Departamento, caso o Tribunal decida pelo não provimento do recurso sob exame, haverá oportunidade para que os gestores responsáveis pelo futuro certame reavaliem o anterior agrupamento dos itens licitados, de forma a corrigir a equivocada opção pela aglutinação total dos itens de serviços e de provimento de materiais e equipamentos que constaram do PE-SRP 516/2017.
Como consequência positiva do mencionado reagrupamento e caso a nova licitação a ser promovida pelo DNIT tenha êxito no alcance do objetivo previsto na Lei de Licitações, de "melhor aproveitamento dos recursos disponíveis no mercado" (§ 1º do art. 23) , pode-se vislumbrar menor dependência tecnológica da autarquia em relação a uma única contratada, cenário de risco que poder-se-ia vivenciar em caso de eventual contratação apenas da T&S para prover o extenso rol de serviços e fornecer os materiais e equipamentos indicados no edital do PE-SRP 516/2017.
Cabe destacar, ainda, que a opção do DNIT pela adjudicação por "menor valor global" (peça 2, p. 1 e 38) está em desacordo com a Súmula TCU 247[footnoteRef:8] e com o entendimento manifestado pelo Tribunal no Acórdão 1823/2017-TCU-Plenário, por meio do qual foi dada ciência à CDRJ: [8:  É obrigatória a admissão da adjudicação por item e não por preço global, nos editais das licitações para a contratação de obras, serviços, compras e alienações, cujo objeto seja divisível, desde que não haja prejuízo para o conjunto ou complexo ou perda de economia de escala, tendo em vista o objetivo de propiciar a ampla participação de licitantes que, embora não dispondo de capacidade para a execução, fornecimento ou aquisição da totalidade do objeto, possam fazê-lo com relação a itens ou unidades autônomas, devendo as exigências de habilitação adequar-se a essa divisibilidade.] 
9.7.1. de que são irregularidades que podem ensejar a anulação do certame as seguintes:
 (...) 
9.7.3. adjudicação do objeto licitado por valor global, contrariando o entendimento desta Corte de Contas, expresso nos Acórdãos 509/2015, 757/2015 e 588/2016, todos do Plenário, de que, em licitações para registro de preços, a adjudicação por preço unitário é a regra geral, sendo a adjudicação por preço global medida excepcional que precisa ser devidamente justificada;
 (grifos nossos) 
Permanecem imutáveis, portanto, as conclusões às quais chegou o Ministro Bruno Dantas no voto que fundamentou o acórdão recorrido:
18. Como se vê, a argumentação apresentada pelo Dnit para justificar o não parcelamento do objeto não se sustenta, consoante bem demonstrado pela Sefti. Além disso, outras fragilidades também foram apontadas pela unidade especializada, a saber: não foi considerada a possibilidade de terceirização de serviços do tipo call center, service-desk ou disk ouvidoria, em cujo fornecimento há várias empresas brasileiras especializadas; não se justifica o agrupamento de fornecimento de materiais e serviços de suporte do fabricante, os quais devem ser ofertados diretamente pelos fornecedores e fabricantes; outros serviços independentes não deveriam estar agrupados, como consultoria especializada, devido ao paradoxo do lucro-incompetência (se o consultor pertence à mesma empresa que realiza os serviços, ele procurará maximizar o lucro da empresa, muitas vezes em prejuízo da eficiência do serviço prestado) . Portanto, verifico que a decisão quanto ao agrupamento do objeto contratual não foi devidamente avaliada e motivada pelo órgão jurisdicionado.
 (grifos nossos e do original) 
Registradas as impressões gerais sobre a ilegalidade do pregão eletrônico que, de modo acertado, teve sua anulação determinada pelo TCU, por meio da deliberação recorrida, cabe adentrar na discussão sobre o modelo escolhido pelo DNIT para a elaboração do correspondente edital. Em consequência, passa-se a contraditar a manifestação do titular da Serur em apoio aos argumentos do recorrente, bem como a demonstrar a "existência de distinção no caso em julgamento" em relação às deliberações indicadas na referida manifestação, nos termos do inciso VI do § 1º do art. 489 do CPC (técnica de distinguishing) .
II
O titular da unidade técnica iniciou sua mais recente manifestação nos autos afirmando que o Tribunal já deliberara sobre a matéria em apreço, "nos aspectos mais sensíveis e fundamentais" (peça 102, p. 1) , por meio dos Acórdãos 1.904/2007 e 3.092/2010, ambos do Plenário. Esses julgados, considerados, pelo secretário da Serur, precedentes[footnoteRef:9] para nortear a apreciação deste pedido de reexame, trataram da Concorrência Pública 80/2006, então conduzida pelo DNIT. [9:  "O precedente pode ser compreendido como uma decisão judicial proferida em determinado caso concreto, cujo núcleo essencial pode servir como parâmetro para o julgamento posterior de casos análogos (DIDIER JÚNIOR; BRAGA; OLIVEIRA, 2015 [DIDIER JÚNIOR, Fredie; BRAGA, Paula Sarno; OLIVEIRA, Rafael Alexandria de. Curso de direito processual civil. 10. ed. Salvador: JusPodivm, 2015. v. 2.]) . A diretriz estabelecida com base em determinado caso concreto, tendo sido enfrentadas as questões jurídicas envolvidas, servirá de "modelo" para o julgamento de futuras demandas que passem pelo crivo do Judiciário, garantindo a isonomia, a segurança jurídica, a previsibilidade e a uniformização da jurisprudência." (SERRA JÚNIOR, Marcus Vinícius Barreto. A vinculação do precedente judicial e a segurança jurídica. Revista de Informação Legislativa, v. 54, n. 214, p. 131-152, abr./jun. 2017. [p. 3] - grifo nosso) .] 
Todavia, o modelo de contratação de serviços de TI empregado pelo Departamento na Concorrência Pública 80/2006 - essencialmente, remuneração pela mão de obra alocada na realização dos serviços, bem como pelos materiais utilizados pela contratada - era distinto daquele utilizado no PE-SRP 516/2017, visto que, à época de realização daquela concorrência, ainda não havia sido introduzida, no âmbito da Administração Pública federal, como critério e mecanismo para remuneração dos serviços, a Unidade de Serviço Técnico (UST) .
Para fins de clareza, apresenta-se trecho do relatório que precedeu o Acórdão 509/2015-TCU-Plenário (relator: Ministro-Substituto Marcos Bemquerer Costa) , prolatado no âmbito do TC Processo 028.577/2011-6[footnoteRef:10], no qual foi explorado o conceito de UST: [10:  Denúncia sobre possíveis irregularidades no Contrato 23/2011, celebrado entre a União, por intermédio da extinta Subsecretaria de Planejamento, Orçamento e Administração do Ministério do Esporte, sucedida pelo Departamento de Planejamento e Gestão Estratégica e atual Departamento de Gestão Estratégica, e a empresa Gestão e Inteligência em Informática Ltda., com vistas à prestação de serviços de manutenção e desenvolvimento de sistemas.] 
9.	Vieram aos autos documentos fornecidos pela Secretaria Executiva do ME (peça 19) , os quais, após a autorização concedida pela Secretaria Adjunta de Planejamento e Procedimentos - Adplan (peça 22) , foram examinados pela Sefti na instrução que ora reproduzo (peça 25) :
"EXAME TÉCNICO
10. Antes de proceder à análise dos questionamentos levantados pela 6ª Secex, entende-se oportuna breve descrição do conceito Unidade de Serviço Técnico, tendo em vista a relevância de seu entendimento para o exame a ser feito da matéria.
11. Ademais, é importante ressaltar que a métrica UST, por ser de recente utilização na Administração Pública Federal (APF) , ainda não foi objeto de análise específica por parte desta unidade técnica. Destarte, a menção de seu conceito, nesta instrução, tem o propósito de possibilitar a comparação entre os certames que a utilizaram para contratação de serviços especializados de TI e o Contrato 23/2011 do ME. 
Unidade de Serviço Técnico ou Unidade de Suporte Técnico (UST) 
12. A métrica UST começou a ser utilizada recentemente por órgãos e entidades da Administração Pública Federal (APF) com o intuito de contratar serviços de TI e remunerá-los por resultado, em consonância com o entendimento exarado pelo Tribunal de Contas da União (TCU) em diversos acórdãos e consolidado na Súmula - TCU 269/2012:
Nas contratações para a prestação de serviços de tecnologia da informação, a remuneração deve estar vinculada a resultados ou ao atendimento de níveis de serviço, admitindo-se o pagamento por hora trabalhada ou por posto de serviço somente quando as características do objeto não o permitirem, hipótese em que a excepcionalidade deve estar prévia e adequadamente justificada nos respectivos processos. 
13. O Superior Tribunal de Justiça (STJ) foi um dos primeiros órgãos no âmbito da APF a adotar a unidade de referência UST para mensurar os serviços de TI a serem contratados e possibilitar o pagamento vinculado a resultados. Os conceitos inaugurados pelo STJ no Pregão Eletrônico 104/2010 (peça 23, p. 1-132) tornaram-se parâmetro para contratações similares em outros órgãos da APF, podendo-se citar os certames promovidos pela CGU-PR (peça 23, p. 133-188) e pelo INEP (peça 23, p. 189-339) , além da ARP 1/GAP-BR/2011 do Ministério da Defesa que deu origem ao Contrato 23/2011 do ME. Para o STJ, a sigla UST significa Unidade de Suporte Técnico, ao passo que, para a CGU e o INEP, a sigla UST é traduzida como Unidade de Serviço Técnico. Apesar da diferença na terminologia, os conceitos identificados nos três certames são semelhantes. 
14. O modelo desenvolvido pelo STJ, descrito no termo de referência (peça 23, p. 16-60) do PE 104/2010, consiste na definição prévia de todas as tarefas a serem executadas, dos resultados esperados, dos padrões de qualidade exigidos e dos procedimentos e qualificações necessários para execução dos serviços em conformidade com os adotados pela organização de maneira a permitir o cotejamento posterior entre o planejado e o executado. A complexidade definida para as tarefas considera diversas variáveis, tais como a prioridade do serviço e as características dos profissionais do mercado e sua capacidade em cumprir as atividades.
15. Para possibilitar a quantificação da unidade de referência Unidade de Suporte Técnico, o STJ considerou os procedimentos previamente medidos no setor de TI daquele órgão e as estimativas de esforço basearam-se em série histórica da organização e na necessidade de implementar novos serviços. 
16. A partir desses insumos, estabelece-se, então, a correlação entre a complexidade de cada atividade e a quantidade de UST equivalentes, sendo que a menor UST possível foi definida pelo órgão como sendo aquela equivalente a uma hora de trabalho na atividade de menor complexidade. No caso do Pregão Eletrônico 104/2010, uma UST equivale a uma hora de trabalho de monitoração de ambiente, por ser considerada como atividade de complexidade mínima em serviços técnicos em infraestrutura. O quadro abaixo exemplifica a quantificação de UST conforme a complexidade da atividade:
	Complexidade da Atividade
	Equivalência UST

	Baixa
	1 UST

	Intermediária
	1,5 UST

	Mediana
	3,5 UST

	Alta
	6 UST

	Especialista
	10 UST

17. Para que os licitantes pudessem estimar o custo dos serviços, o STJ criou uma tabela de tarefas com as demandas detalhadas em procedimentos a serem executados conforme processos internos de execução e distribuídos por complexidade e tempo necessário para execução, definindo o custo final em UST.
18. Os termos de referência elaborados pela CGU e pelo INEP também mencionam a necessidade de detalhamento das tarefas e atividades, classificando-as conforme a complexidade e permitindo a quantificação dos serviços em UST.
19. Conclui-se que a unidade de referência UST exige a elaboração de diversos artefatos a fim de viabilizar a mensuração dos serviços, tais como: relação contendo a descrição detalhada de todas as tarefas a serem realizadas, os níveis de complexidade das atividades, a quantificação de UST e a correlação entre atividades e quantidade de UST, os níveis de serviços.
 (grifos nossos e do original) 
Em julgado sob relatoria do Ministro-Substituto Augusto Sherman Cavalcanti, o Acórdão 916/2015-TCU-Plenário, foram apresentados mais esclarecimentos sobre o que seria a métrica UST:
IV - Mensuração de Serviços em Contratos de Suporte ou Sustentação à Infraestrutura de Tecnologia da Informação e Comunicações (TIC) 
46. De acordo com o novo modelo de contratação de TI, a remuneração deve estar vinculada aos resultados obtidos, admitindo-se apenas de forma excepcional o pagamento por hora trabalhada ou por posto de serviço. Para isso, nos contratos de suporte à infraestrutura de rede, estão sendo desenvolvidos novos critérios e mecanismos para remuneração dos serviços, como a Unidade de Serviço Técnico (UST) ou Unidade de Medida de Serviços (UMS) , conforme exposto pela Sefti:
"219. Com esse critério de remuneração, o ente público promotor da licitação elabora, como anexo ao edital, um catálogo de serviços a serem prestados, contendo a descrição e a respectiva quantidade de UST de cada serviço, de acordo com a natureza, a complexidade e criticidade do serviço. Dessa forma, o critério de seleção do fornecedor, no caso do pregão, consiste no valor da UST.
220. Assim sendo, para o cálculo da contraprestação devida à empresa contratada, cada prestação de serviço deve ser classificada de acordo com um item do catálogo de serviços, para se obter, ao final de cada mês, a quantidade de ocorrências de cada item de serviço, até mesmo para as tarefas rotineiras, nas quais se sabe com maior precisão a quantidade demandada."
 (excerto do voto - grifos nossos) 
No termo de referência do caso concreto sob exame - Anexo I ao edital do PE-SRP 516/2017 -, a UST foi definida do seguinte modo:
12. MODELO DE EXECUÇÃO DOS SERVIÇOS E FORNECIMENTO DE BENS:
 (...) 
12.2.3 Os serviços representam a parcela de maior relevância na presente contratação e terão os maiores impactos de custos mensais e anuais, ao longo da sua execução e do volume dos serviços Rotineiros, Demanda e de Suporte e serão medidos por Unidade de Serviço Técnico - UST.
 (...) 
14. DEFINIÇÃO DA APURAÇÃO DO QUANTITATIVO DE UNIDADE DE SERVIÇO TÉCNICO - UST PARA OS SERVIÇOS ROTINEIROS E DE DEMANDA ASSOCIADOS À SOLUÇÃO:
14.1 Os serviços associados à Solução, em UST, sob Demanda e Rotineiros, relacionados neste projeto são dimensionados da seguinte forma: 
14.1.1 DEFINIÇÃO DA COMPLEXIDADE DOS SERVIÇOS: 
14.1.1.1 Inicialmente o DNIT estabeleceu a Complexidade dos Serviços em termos de Equivalência em UST, tomando como base o nível de especialização exigido de uma força de trabalho aplicada, decorrente do esforço intelectual e do grau de dificuldade, decorrente do volume de trabalho e da duração da atividade para a produção dos entregáveis por cada um destes serviços. Sendo assim, é apresentado o QUADRO DE COMPLEXIDADE DOS SERVIÇOS, conforme segue[footnoteRef:11]: [11:  O "Quadro de Complexidade dos Serviços" apresenta cinco categorias de "complexidade da atividade", todas com o esforço relativo a uma hora de "esforço em horas", variando do seguinte modo: a) "baixa" = 0,25 "equivalência UST"; b) "intermediária" = 0,26 "equivalência UST"; c) "média" = 0,27 "equivalência UST"; d) "alta" = 0,28 "equivalência UST"; e e) "especializada" = 0,30 "equivalência UST" (peça 2, p. 71-72) .] 
 (...) 
14.1.2 DEFINIÇÃO DO FATOR DE PONDERAÇÃO DA MÃO DE OBRA: 
14.1.2.1 O Fator de Ponderação da Mão-de-obra foi obtido a partir da relação entre salários dos perfis profissionais esperados para execução deste projeto. Para tanto os salários médios de referência foi tomado em pesquisa salarial do sitio do SINE-2017 - https://www.sine.com.br/media-salarial, ficando, portanto, da seguinte forma[footnoteRef:12]: [12:  O "Fator de Ponderação da Mão de Obra" varia de "5,00" para o cargo com maior "salário de referência 2017", o "Especialista em Telecomunicações" (R$ 18.370,01) , a "0,50", para o "Auxiliar de Serviços Gerais" (R$ 1.847,84) (peça 2, p. 72-73) . O "Técnico de Rede de Telecomunicações", conforme argumentação a ser apresentada adiante, era a categoria profissional de referência no PE-SRP 516/2017, por apresentar o "Fator de Ponderação da Mão de Obra" igual a "1,00" (peça 2, p. 73) .] 
 (...) 
14.1.3 APURAÇÃO DA UNIDADE DE SERVIÇO TÉCNICO (UST) PARA CADA SERVIÇO:
14.1.3.1 Com base nas especificações técnicas dos serviços e a definição da relação entre esforço, complexidade e UST, os serviços foram apurados em UST, da seguinte forma:
UST = (Complexidade) x (Fator) x (Qtd horas) ,
Onde: UST = Unidade de Serviço Técnico;
Complexidade = Complexidade da Atividade;
Fator = Fator de Ponderação da Categoria Profissional;
QTD Horas = Quantidade de horas empregada por aquela categoria profissional para realização da atividade.
14.1.3.2 Com base na definição da forma de obtenção da apuração da quantidade de (UST) para cada Serviços sob Demanda e Rotineiros, tem-se o dimensionamento do volume unitário e total de UST´s a serem contratados, conforme descrito nos quadros a seguir.
 (...) 
 (peça 2, p. 69 a 74 - grifos nossos e do original) 
Apresentados o histórico sobre a introdução do modelo de contratação de serviços de TI baseado em UST na Administração Pública federal e a descrição resumida de como esse modelo serve como critério para a licitação, a contratação, a medição da execução e o cálculo para o pagamento dos mencionados serviços, nota-se que não há como acolher o argumento sobre a suposta existência de "coisa julgada administrativa" ou de possível inobservância do dever de coerência e de integridade jurisprudencial, nos termos defendidos pelo titular da Serur, pois a Concorrência Pública 80/2006, avaliada pelo Plenário da Corte de Contas nos termos dos Acórdãos 1.904/2007 e 3.092/2010, seguiu uma lógica de precificação e medição de serviços de TI completamente distinta daquela verificada no PE-SRP 516/2017.
Não obstante ser comum ao exame da Concorrência Pública 80/2006 e do PE-SRP 516/2017 a questão que envolveu a viabilidade do parcelamento, ou não, de seus respectivos objetos, não há que se falar na impossibilidade de o Tribunal examinar, neste processo, questões afetas ao referido pregão, conforme argumentou o secretário da Serur, apenas por ter sido examinada licitação anterior na área de TI do DNIT. Esta foi formulada, licitada, contratada e teve seus serviços medidos e pagos a partir de parâmetros que não a UST, métrica inexistente à época da citada licitação de 2006.
No sentido apontado no parágrafo precedente, cabe reproduzir o seguinte excerto da instrução da Sefti à peça 36 (p. 4) :
19. Quanto à menção ao Acórdão 1904/2007-TCU-Plenário, cabe lembrar que o fato de o TCU ter se pronunciado sobre licitação anterior de serviços que compõem o objeto do PE 516/2017 não representa, por si só, garantia para a continuidade do não parcelamento de objeto em licitações seguintes. Afinal, a análise da qual se originou o referido acórdão ocorreu há dez anos e, desde então, os serviços em questão foram objeto de outra licitação e sofreram acréscimos significativos, conforme consta no estudo técnico preliminar do PE 516/2017 (peça 14, p. 13, quadro s/n) . 
20. O acórdão citado pelo Dnit refere-se à análise da Concorrência Pública 80/2006 que deu origem ao Contrato 267/2007. Após o término da vigência do referido contrato, o órgão realizou o PE 783/2012 e firmou o Contrato 1.131/2012, cuja vigência foi prorrogada excepcionalmente até dezembro de 2018 de modo a permitir que o Dnit finalizasse a contratação prevista no PE 516/2017, sendo que a empresa T&S Telemática Engenharia e Sistemas Ltda. venceu as duas licitações anteriores, além do PE 516/2017. 
21. Os serviços licitados no PE 516/2017 são significativamente mais abrangentes do que os serviços licitados no pregão anterior, bastando comparar os quantitativos de UST estimados para os dois pregões: o edital do PE 783/2012 estimou o quantitativo anual em 25.320 UST (peça 33, p. 30, item 1.2.7.1) , ao passo que o PE 516/2017 prevê quantidade anual de 135.903 UST (peça 2, p. 96) .
 (grifos nossos) 
III
Também não pode ser acolhida a argumentação do secretário da Serur no sentido de elevar o Acórdão 1823/2017-TCU-Plenário à condição de "paradigma", a fim de sustentar, em conjunto com a menção aos Acórdãos 1.904/2007 e 3.092/2010, ambos do Plenário do TCU, a tese de que o Tribunal já teria dado seu aval a toda e qualquer contratação de TI do DNIT que fosse, ao menos, similar ao objeto do PE-SRP 516/2017.
O Acórdão 1823/2017-TCU-Plenário não pode ser considerado precedente para solução do caso em apreciação, apesar de o PE-SRP 17/2016 - promovido pela CDRJ e objeto da análise da referida deliberação - ter apresentado dois problemas comuns ao PE-SRP 516/2017: licitação dos serviços em um único lote e a adjudicação por preço global, sem as devidas justificativas técnicas e econômicas.
O principal motivo que conduz a essa conclusão é que os editais apresentavam objetos distintos, ou seja, o PE-SRP 17/2016 não se baseou nas mesmas circunstâncias de fato que giram em torno da controvérsia tratada neste processo. O termo de referência do pregão eletrônico lançado em 2016 pela CDRJ apresentava serviços que visavam dotar a Companhia de uma ferramenta para gerir digitalmente seus processos, por meio da gestão eletrônica de documentos, e aquele relativo ao PE-SRP 516/2017 tinha como foco a gestão da infraestrutura de comunicação de voz, dados, som e imagem do DNIT. 
O seguinte trecho do termo de referência do pregão eletrônico sob responsabilidade da CDRJ evidencia o distanciamento entre seu objeto, focado em desenvolvimento de sistemas, em relação aos serviços cuja contratação era almejada pelo DNIT, por meio do PE-SRP 516/2017:
2.1.2. Situação Atual da CDRJ
2.1.2.1. A CDRJ não possui Fábrica de Software contratada, além disso, não possui desenvolvedores compondo o quadro dos funcionários da Superintendência de TI, sendo assim a contratação se faz necessária para atender as demandas de adequação tecnológicas do "Projeto de Modernização Administrativa Portuária" que somente podem ser alcançadas com serviços técnicos especializados em Desenvolvimento.
 (...) 
2.1.3. Descrição do problema a ser resolvido
2.1.3.1. Eliminar o trâmite de papel na organização, utilizando-se de workflow sistêmico a ser desenvolvido para a tender as regras de negócio da CDRJ e dar celeridade ao processo de aprovação de documentos. Esta solução pode ser denominada de Virtualização de Processos.
2.1.3.2. Solucionar a ausência de uma ferramenta para Gestão Eletrônica de Documentos, que eliminará a quantidade excessiva de papel que a CDRJ mantém hoje em nossas unidades e trará mais celeridade nas tomadas de decisão
 (excerto do Anexo I - Termo de Referência ao edital do Pregão Eletrônico 17/2016 - peça 4 do TC Processo 034.914/2016-1, p. 18-19 - grifos nossos) 
Ressalte-se, ainda, que a licitação promovida pela CDRJ apresentava, além de serviços medidos por UST, a aferição por meio de pontos de função (PF) , métrica utilizada para projetos de desenvolvimento de sistemas - inexistente no edital do PE-SRP 516/2017 - e que estava atrelada, no PE-SRP 17/2016, ao "Serviço de desenvolvimento de softwares e aplicações específicas, voltados para a necessidade do cliente, com foco no desenho de soluções customizadas, de acordo com os requisitos do sistema e com as demandas existentes." (peça 4 do TC Processo 034.914/2016-1, p. 21 e 24 - grifo nosso) .
Apesar de a distinção entre os objetos do PE-SRP 17/2016 e do PE-SRP 516/2017 se mostrar suficiente para afastar a qualificação de "paradigma" aposta ao Acórdão 1823/2017-TCU-Plenário, a fim de qualificá-lo como precedente para balizar a apreciação do recurso sob análise, há que se adentrar na avaliação feita pelo Tribunal quanto a irregularidades que se mostraram análogas nesses pregões, especialmente a licitação dos serviços em lote único e a adjudicação por preço global, quando deveria ter sido efetuada por itens ou grupos de itens.
Após avaliar o PE-SRP 17/2016, o Tribunal, seguindo o entendimento do relator do Acórdão 1823/2017-TCU-Plenário, Ministro Walton Alencar Rodrigues, reconheceu que a licitação poderia ter sido realizada em lote único, pois, naquele caso, concluiu-se pela "necessidade de garantir a integração entre as aplicações a serem desenvolvidas" (excerto do voto condutor da referida deliberação) . Como o sistema a ser desenvolvido era formado por diferentes serviços que deveriam conduzir à implementação de uma única solução eletrônica de gestão de documentos para a CDRJ, a Corte de Contas avaliou que não seria possível a ruptura dos itens, sob risco de prejuízo ao alcance do objeto pretendido.
No que se refere à adjudicação por preço global, o juízo efetuado pelo relator do Acórdão 1823/2017-TCU-Plenário foi o de que houve irregularidade no procedimento, mas que, naquele caso, não haveria posterior prejuízo para a fase de execução contratual:
Quanto à adjudicação por preço global, não é indicada em razão do risco de ocorrer o denominado "jogo de planilha", em que um serviço que sabidamente será menos requisitado é cotado a valor menor; e outro, que será mais demandado, é cotado a valor maior, de forma que não se altera o preço global. Portanto, no caso da ata de registro de preços, em que, em geral, os contratos são avençados para a execução de parcela dos itens registrados, é imprescindível a avaliação dos preços unitários, quanto a eventual sobrepreço ou inexequibilidade, o que é inerente à adjudicação por preço unitário.
No caso, porém, não há espaço para o jogo de planilha, pois dentre os preços unitários da proposta vencedora não há preço com valor acima do orçamento estimativo da administração, o que impede a existência de ganhos significativos em caso de alteração de quantitativos. Além disso, conforme já mencionei, os preços unitários são inferiores aos praticados pelo mercado. Dessa forma, a irregular adjudicação por preço global não compromete a execução contratual.
 (voto condutor do Acórdão 1823/2017-TCU-Plenário - grifos nossos) 
Conforme será demonstrado adiante neste parecer, o edital sob exame neste processo traz risco de ocorrência de contratação antieconômica, mesmo que se leve em conta que o valor da UST a R$ 255,00, conforme ofertado pela T&S no PE-SRP 516/2017, se encontrava abaixo da estimativa do DNIT. Ainda nos termos da argumentação a ser apresentada mais à frente na presente manifestação do Ministério Público, não se pode aceitar o valor destacado para a UST como sendo representativo daqueles praticados no mercado.
Assim, tendo em vista os questionamentos a serem adiante explicitados em detrimento da estimativa de preço efetuada pelo DNIT no PE-SRP 516/2017 e do valor da UST ofertado pela recorrente na licitação examinada neste processo, não há como serem utilizadas as conclusões constantes do Acórdão 1823/2017-TCU-Plenário para as finalidades de se arguir a impossibilidade de existência de "jogo de planilha" na execução do contrato que pudesse vir a decorrer do citado pregão e de se concluir pela "vantajosidade para a Administração" (parágrafo 11 da manifestação à peça 102, p. 21-22) , conforme pretensão do titular da Serur, em vista da eventual nova contratação da recorrente pelo DNIT.
Ressalte-se que, ao final de sua avaliação sobre os procedimentos levados a efeito pela CDRJ, o Tribunal reconheceu a "procedência de irregularidades na condução do Pregão Eletrônico 17/2016" (grifo nosso) , nas palavras do Ministro Walton Alencar Rodrigues, proferidas no voto condutor do Acórdão 1823/2017-TCU-Plenário, a exemplo da "pouca competitividade do certame" (trecho do voto) , que poderiam, inclusive, ter acarretado sua nulidade - tendo sido essa a conclusão da unidade técnica que atuou no TC Processo 034.914/2016-1, cuja proposta não foi acolhida pelo ministro-relator da mencionada deliberação.
Promovido o distinguishing previsto no inciso VI do § 1º do art. 489 do CPC, entre as circunstâncias de fato das deliberações mencionadas na manifestação do titular da Serur e aquelas que cercaram o caso concreto sob análise neste pedido de reexame, o Ministério Público conclui que não configuram precedentes para o exame do PE-SRP 516/2017 e para o recurso interposto contra o Acórdão 1379/2018-TCU-Plenário os Acórdãos 1.904/2007, 3.092/2010 e 1.823/2017, todos do Plenário do TCU, indicados na referida manifestação. Logo, não podem ser utilizados como modelo/fundamento para infirmar as conclusões assentadas no decisum recorrido.
IV
A fim de demonstrar o elevado risco de contratação antieconômica da T&S pelo DNIT, caso seja dado provimento ao presente pedido de reexame, passa-se a esmiuçar o modelo de contratação adotado pelo Departamento no edital do PE-SRP 516/2017.
A análise que se passa a descortinar tem o intuito de evidenciar, entre outros, dois problemas que macularam o modo como foi construído, pelo DNIT, o modelo de contratação por UST empregado no PE-SRP 516/2017: (a) possibilidade de aceitação de lances com valores distintos para a UST por parte de um mesmo licitante e (b) orçamentação deficiente do valor da UST pelo DNIT, previamente à licitação.
Considerando a forma como foi construído o modelo de contratação no PE-SRP 516/2017, com a fórmula de apuração levando em conta a "complexidade da atividade", o "fator de ponderação da categoria profissional" e a "quantidade de horas empregada por aquela categoria profissional para realização da atividade" (peça 2, p. 74) , a UST deveria ter um valor único (em R$) e não valores diversos para os diferentes serviços que contaram, no termo de referência do pregão, com a mesma lógica de construção do modelo de contratação. Chega-se a essa conclusão, pois a referida fórmula é capaz de "precificar" a complexidade de cada serviço e sua execução por equipes com maior ou menor quantidade de funcionários, os quais podem ter maior ou menor qualificação, além dos respectivos prazos de execução.
Nesse sentido, assim esclarece a Nota Técnica 602/2018/TELECOM/COINF/ CGTI/DAF/DNIT SEDE, de 28/2/2018 (peça 51, p. 19) :
5.6. Portanto, a metodologia empregada para o dimensionamento do quantitativo de UST por serviço, independentemente de ser rotineiro ou demanda, normaliza o cálculo tendo por base os profissionais alocados e a complexidade da atividade, que é o que define o valor de cada tarefa. E, considerando que os perfis de profissionais para execução das atividades rotineiras e de demanda são semelhantes, era previsível que as empresas licitantes cotassem os valores de UST iguais para os dois tipos de serviço, embora a planilha de formação de preços permitisse que fossem cotados valores diferenciados de UST para cada um dos 63 (sessenta e três) serviços constantes da contratação. 
5.7. O valor de referência utilizado foi obtido por meio de pesquisa de preços no mercado. Foram consultadas 5 (cinco) empresas que indicaram preços de referência. Na pesquisa de preços as empresas podiam indicar valores diferentes para as UST's de serviços rotineiros e de serviços de demanda, entretanto, todas as empresas consultadas apresentaram valores iguais. O valor de R$ 256,64 corresponde ao valor médio das propostas apresentadas pelas empresas consultadas. Essa pesquisa de preços consta do Estudo Técnico Preliminar, parte integrante do processo de contratação, e a planilha resumo está reproduzida no ANEXO V.
 (grifos nossos) 
A primeira dúvida que pode comprometer a economicidade do modelo adotado pelo DNIT no PE-SRP 516/2017 e que precisa ser esclarecida está centrada no seguinte questionamento: a UST deve ser proposta pelo licitante como um valor único para quaisquer tipos de serviços ou pode variar dependendo da complexidade/especificidade de cada serviço (com distintos tempos de execução; nível de qualificação, remuneração e quantidade de membros da equipe alocada ao serviço, por exemplo) ?
Pelas explicações fornecidas pelo DNIT na Nota Técnica 602/2018/TELECOM/COINF/ CGTI/DAF/DNIT SEDE, a autarquia abriu a possibilidade de as licitantes cotarem valor único para a UST para quaisquer tipos de serviços previstos no edital ou de cotarem diferentes valores para a UST. A primeira opção foi adotada pelas licitantes T&S e DSS Serviços de Tecnologia da Informação Ltda. As sociedades Stemme Telecomunicações do Brasil Ltda. e BSB TIC Soluções Eireli - EPP, licitantes que, assim como a T&S e a DSS, também ofereceram menores preços para alguns itens de serviços do pregão eletrônico, preferiram, porém, ofertar valores distintos de UST, a depender da complexidade de cada serviço (peças 31 e 34) .
Considerando que a lógica do modelo de contratação por UST, utilizado pelo DNIT no PE-SRP 516/2017, se propõe a "precificar", intrinsecamente, o tempo e a complexidade de execução de cada serviço, bem como a qualificação e a quantidade de funcionários em cada atividade, e que o cálculo decorrente, para fins de licitação, medição da execução e pagamento dos serviços, deve utilizar um único valor de UST para quaisquer serviços licitados, independentemente de sua complexidade e especificidade, conclui-se que o próprio órgão licitante parece não ter bem compreendido o modelo por ele escolhido. Em consequência, o Departamento permitiu que as sociedades Stemme e BSB TIC Soluções cotassem, de modo incorreto, valores distintos para a UST na fase de lances do pregão eletrônico, sem que tenham sido desclassificadas por esse motivo.
Além da irregularidade caracterizada pela má aplicação do modelo escolhido para o PE-SRP 516/2017 (possivelmente em decorrência de incompreensão por parte do DNIT) , cabe avaliar se estava correto, ou não, o valor estimado de R$ 256,64 para a UST (peça 51, p. 19 e 55) , aplicável a todos os serviços previstos no edital, embora, conforme explorado anteriormente, a planilha de formação de preços do edital permitisse, de modo indevido, que as empresas cotassem valores de UST diferentes para serviços diversos, o que, de fato, ocorreu na fase de lances do pregão.
Verifica-se que o valor estimado da UST para o PE-SRP 516/2017 foi alcançado pelo DNIT, conforme mencionado anteriormente na Nota Técnica 602/2018/TELECOM/COINF/ CGTI/DAF/DNIT SEDE, a partir da média aritmética de cinco cotações de UST, obtidas junto a empresas do mercado de TI - apenas quatro cotações são conhecidas, visto que houve reprodução incompleta do orçamento estimativo de uma das empresas que enviaram cotações ao Departamento (peça 51, p. 55) . Cabe lembrar que críticas a essa orçamentação foram apresentadas pela Sefti nos parágrafos 60 a 69 da instrução à peça 55 (p. 8-10) , cujas conclusões foram acolhidas pelo Ministro Bruno Dantas quando da prolação da deliberação recorrida.
Como não está clara, nestes autos, a forma de cálculo da UST que resultou nos cinco preços ofertados pelas empresas que se dispuseram a colaborar com o DNIT no envio de cotações prévias à licitação, à vista da falta de detalhamento da "pesquisa de preços" constante à peça 51 (p. 55) , seria necessário verificar a economicidade dos valores dos "serviços rotineiros" e dos "serviços de demanda"[footnoteRef:13] indicados na referida pesquisa. [13:  Vide coluna "serviços" da "pesquisa de preços" à peça 51 (p. 55) .] 
Ocorre que, a partir da avaliação de diversos editais de pregões, na forma eletrônica, sob responsabilidade de órgãos e entidades da Administração Pública federal que vêm empregando, desde 2010, a UST como modelo de contratação de serviços de TI, verificou-se que não há uniformidade na forma de se calcular um valor estimado dessa unidade de medição, o que dificulta comparações entre editais distintos. O quadro abaixo resume essa percepção:
	1
	Edital
	Órgão/entidade responsável
	Valor da UST (R$) 

		104/2010
	Superior Tribunal de Justiça (STJ) 
	35,00
 (peça 105, p. 90) 

		Objeto
	Forma de cálculo da UST

		"1.1 (...) contratação de empresa para a prestação de serviços de suporte tecnológico a ambiente computacional de infraestrutura de redes, seus meios de comunicação, sistemas funcionais e processos de execução do STJ (...) " (peça 105, p. 2) 
	"A utilização de procedimentos previamente medidos na STI permitiu a criação de uma unidade de referência denominada de "Unidade de Suporte Técnico" - UST. A unidade de referência adotada para sua validação é inicialmente equivalente a uma hora de trabalho de monitoração de ambiente, por ser considerada como atividade de complexidade mínima em serviços técnicos de infraestrutura. Dada a variação na complexidade das atividades existentes nas tarefas previstas neste Termo de Referência e também na criticidade de uso do serviço em relação ao funcionamento da mesma com a finalidade principal da organização, fez-se necessário criar outros níveis de complexidade para tais atividades. Assim, foram definidos cinco níveis de complexidade: Baixa, Intermediária, Mediana, Alta e Especialista.
Diretamente proporcional à elevação do nível de complexidade da atividade especificada ou de sua criticidade, eleva-se a especialização do profissional que dará cumprimento a cada rotina da demanda, e, por consequência a quantidade de USTs deverá ser ajustada para que a contratada seja adequadamente remunerada pelo uso do profissional alocado.
 (...) 
13. ESTIMATIVAS DE PREÇO 
A previsão de custo baseia-se em experiências de mercado focadas em contratações atuais, tanto em nível de salários pagos quanto de contratação por horas x homens, considerando o valor unitário da UST equivalente ao custo mais encargos de 1 hora de trabalho de um operador de CPD júnior." (peça 105, p. 21-22; e 60 - grifos nosso) 

	2
	Edital
	Órgão/entidade responsável
	Valor da UST (R$) 

		6/2011
	Controladoria-Geral da União (CGU) 
	63,11
 (peça 106, p. 37-38) 

		Objeto
	Forma de cálculo da UST

		"1.1. A presente licitação tem por objeto a contratação de serviços técnicos especializados de TI, de modo a atender às necessidades da Controladoria-Geral da União (CGU) e de suas Regionais nos Estados, nos termos e condições constantes no presente Edital e seus anexos.
1.2. Os serviços técnicos especializados a serem contratados mediante a realização deste Pregão Eletrônico compreendem o planejamento, a implantação, a operação e a gestão de Central de Atendimento aos Usuários, envolvendo serviços de telessuporte e atendimento técnico local aos usuários da CGU em Brasília e em suas regionais (item 01) , e o suporte tecnológico a ambiente de infraestrutura de redes, abrangendo tarefas operacionais executadas pela área de Tecnologia da Informação da CGU em Brasília (item 02) ." (peça 106, p. 2) 
	"13.1. A unidade de referência adotada é a UST (Unidade de Serviço Técnico)  e equivale à 1 (uma) hora de trabalho de monitoração de ambiente, por ser considerada uma atividade básica em serviços técnicos de infraestrutura (Tarefa R-001) ;
13.2. As atividades são valoradas em função do seu nível de complexidade. Dada a variação da complexidade das atividades existentes, criou-se níveis para enquadramento. Proporcional ao nível de complexidade da atividade está a especialização dos profissionais que as executarão, de forma que a quantidade de unidades de suporte técnico garantam a justa remuneração da atividade;
13.2.1. A complexidade das atividades considera a relevância dos serviços, sua precedência sobre as demais, sua dificuldade operacional, o grau de documentação existente, as características dos profissionais de mercado e sua capacidade em cumprir as atividades. No quadro 5, estão descritos e exemplificados os graus de complexidade adotados com a respectiva valoração em UST."
 (peça 106, p. 33-34 - grifos nossos e do original) 

	3
	Edital
	Órgão/entidade responsável
	Valor da UST (R$) 

		10/2011
	Instituto Nacional de Estudos e Pesquisas Educacionais Anísio Teixeira (Inep) 
	35,74
 (peça 107, p. 69) 

		Objeto
	Forma de cálculo da UST

		"1.1. Contratação de empresa para prestação de serviços de suporte de atendimento ao usuário, suporte tecnológico a ambiente computacional de infraestrutura de redes, seus meios de comunicação, sistemas funcionais e processos de execução, para execução das tarefas operacionais demandadas pelo Inep através de Ordens de Serviço, mediante menor valor global anual para 237.761 (duzentas e trinta e sete mil setecentos e sessenta e uma) UST (Unidade de Serviço Técnico) ." (peça 107, p. 2 - grifo do original) 
	"A utilização de procedimentos empregados na DTDIE permitiu a adequação do modelo criado no Superior Tribunal de Justiça para a utilização no Inep da unidade de referência denominada de "Unidade de Serviço Técnico" - UST. A unidade de referência adotada para sua validação é inicialmente equivalente a uma hora de trabalho de suporte ao usuário de primeiro nível, por ser considerada como atividade de complexidade mínima em serviços técnicos de infraestrutura. Dada a variação na complexidade das atividades existentes nas tarefas previstas neste Termo de Referência e também na criticidade de uso do serviço em relação ao funcionamento da mesma com a finalidade principal da organização, fez-se necessário criar outros níveis de complexidade para tais atividades. Assim, foram definidos cinco níveis de complexidade: Baixa, Intermediária, Mediana, Alta e Altíssima, adaptados do modelo utilizado pelo Superior Tribunal de Justiça.
Diretamente proporcional à elevação do nível de complexidade da atividade especificada ou de sua criticidade, eleva-se a especialização do profissional que dará cumprimento a cada rotina da demanda, e, por consequência a quantidade de USTs deverá ser ajustada para que a contratada seja adequadamente remunerada pelo uso do profissional alocado." (peça 107, p. 40 - grifos nossos) 

	4
	Edital
	Órgão/entidade responsável
	Valor da UST (R$) 

		77/2013
	Ministério da Saúde (MS) 
	27,66
 (peça 70 do TC Processo 014.825/2014-7, p. 16) 

		Objeto
	Forma de cálculo da UST

		"2.1 O objeto da presente licitação é a escolha da proposta mais vantajosa para a contratação de empresa para prestação de serviços técnicos de sustentação da infraestrutura de TIC (...) " (peça 27 do TC Processo 014.825/2014-7, p. 293) .
	"4.2.3 FORMA DE MENSURAÇÃO
4.2.3.1. Para definição da métrica mais apropriada para a presente Contratação, observou-se processos similares na Administração Pública, em especial o Edital nº 06/2011 da Controladoria Geral da União (CGU) , que adotou como padrão para suas contratações de serviços a Unidade de Serviço Técnico (UST) , considerando, para efeitos de referência, que 01 (uma) UST é representar uma atividade básica em serviços técnicos de infraestrutura." (peça 27 do TC Processo 014.825/2014-7, p. 335 - grifos nossos e do original) .
"Contrato 19/2014 [decorrente do Pregão Eletrônico 77/2013]
O modelo consiste na criação de uma unidade de medida única, maleável de acordo com a organização, baseada em tempo e complexidade de execução. No caso em questão o DATASUS utilizou como UST básica a medição de 1 (uma) hora do serviço de monitoramento, por ser o tipo de serviço de menor dificuldade técnica na execução." (peça 9 do TC Processo 014.825/2014-7, p. 9 - grifo nosso) 

	5
	Edital
	Órgão/entidade responsável
	Valor da UST (R$) 

		9/2015
	Ministério do Turismo (MTur) 
	42,34
 (peça 108, p. 101) 

		Objeto
	Forma de cálculo da UST

		"Contratação de prestação de serviços de sustentação da infraestrutura de TI do Ministério do Turismo englobando: manter a disponibilidade do ambiente de infraestrutura tecnológico do Ministério do Turismo por meio das seguintes atividades: otimizar e garantir alto desempenho do ambiente de rede, criar e manter o ambiente de virtualização, montar e configurar clusters, garantir a segurança da informação, realizar instalação de servidor Linux/Windows, criar imagens de sistemas operacionais para desktops, instalar/atualizar/remover softwares corporativos, apoiar na criação de normas e padrões relacionados a redes, realizar backups e restores, manter a disponibilidade, segurança e integridade e funcionamento do banco de dados, gerenciar, instalar e remover fisicamente ativos dentro do datacenter do Ministério do Turismo e desempenhar outras atividades, conforme o quadro de tarefas contido no anexo I do Termo de Referência e condições expressas neste Edital e em seus anexos, visando atender as demandas do MTur." (peça 108, p. 4) 
	"Atualmente, diversos órgãos da Administração Pública Federal têm contratado serviços terceirizados de TI pela métrica UST. A grande utilização dessa metodologia justifica-se devido à utilização de critérios objetivos e mensuráveis para o pagamento da empresa prestadora de serviço. Por meio da UST, a Administração paga apenas pelas atividades efetivamente prestadas, ou seja, há pagamentos por resultados obtidos e não meramente pelo esforço empregado. Em linhas gerais, pode-se dizer que o modelo de execução de um contrato por UST funciona da seguinte maneira: primeiramente, a contratante disponibiliza um catálogo contendo todos os serviços de TI que a Administração poderá solicitar. No catálogo há uma descrição detalhada das atividades que deverão ser prestadas, assim como a complexidade e o tempo necessário para execução de cada uma delas. Sendo assim, as atividades mais complexas e que demandem mais tempo serão mais bem remuneradas, pois gerarão um número maior de UST. Além disso, no catálogo também são definidos entregáveis para cada uma das tarefas, níveis de qualidade exigidos, assim como os resultados esperados. Por meio do catálogo, tanto a Administração quanto o contratado têm ciência do custo total em UST de cada atividade desenvolvida. Deste modo, mensalmente são feitos pagamentos, mediante a emissão de ordens de serviço, com base no total de UST consumidas. Por exemplo: caso esteja previsto no catálogo de serviços que a instalação física de um servidor custe 5 UST, a Administração deverá pagar à empresa o valor financeiro correspondente a 5 UST toda vez que essa atividade for executada. Tendo em vista que a empresa só irá receber sua remuneração após a conclusão da atividade, ela será encorajada a terminar a atividade o quanto antes, rompendo com o paradoxo lucro incompetência. Dessa forma, obtêm-se uma métrica mensurável, pois todas as atividades do catálogo já possuem o seu valor em UST; além de objetiva, já que a empresa só irá ser remunerada ao completar as atividades solicitadas e obter os resultados esperados." (peça 108, p. 33) 

	6
	Edital
	Órgão/entidade responsável
	Valor da UST (R$) 

		11/2017
	Instituto de Pesquisa Econômica Aplicada (IPEA) 
	150,71
 (valor médio unitário da UST - peça 109, p. 125) 
180,85
 (valor máximo unitário da UST - peça 109, p. 125) 

		Objeto
	Forma de cálculo da UST

		"1.1. Contratação de serviços técnicos de Tecnologia da Informação compreendendo serviços de desenvolvimento e sustentação de sítios, portais e hotsites com medição em Unidade de Serviço Técnico - UST, sem garantia de consumo mínimo, conforme condições, quantidades e exigências estabelecidas neste Edital e em seus anexos." (peça 109, p. 1) 
	"3.2 - A Unidade de Serviço Técnico - UST a ser adotado para estimativas/dimensionamento dos serviços está discriminada no quadro a seguir, onde está apresentada sua correspondência com a hora de esforço de cada Item de Serviço:
 (...) 
UST por Hora-Homem
 (...) 
7.1.1 - Para estimativa do volume anual de Unidades de Serviço Técnico (UST) foram utilizados a estimativa da força de trabalho necessária para os serviços descritos nos itens 1.1 a 1.5 e 2.1 a 2.5 da tabela acima, na elaboração do atual Portfólio de Sítios e Portais do Ipea, bem como levantamentos feitos a partir de demandas anteriores, chegando-se a aproximadamente 8.800 (oito mil e oitocentas) USTs."
 (peça 109, p. 27 e 30) 

	7
	Edital
	Órgão/entidade responsável
	Valor da UST (R$) 

		4/2018
	Ministério da Integração Nacional (MIN) 
	25,35
 (peça 110, p. 45) 

		Objeto
	Forma de cálculo da UST

		"1.1. Contratação de Serviços de Suporte à Infraestrutura de Tecnologia da Informação que compreendem o planejamento, implantação e operação de Central de Serviços para o atendimento às demandas de TI dos usuários do MI, suporte técnico telefônico remoto, presencial e especializado, serviço de Monitoração (NOC) , serviços especializados de 3º Nível de operação e sustentação de infraestrutura, por intermédio de ferramentas de gestão dos serviços de atendimento ao usuário e gestão de monitoração conforme as práticas preconizadas pelo modelo ITIL - Information Technology Infrastructure Library" (peça 110, p. 1) 
	"5.4.5. As estimativas de quantidade de UST utilizadas basearam-se em séria histórica do MI, consequente de demandas para o contrato atual, e na necessidade de novas implementações para atendimento às projeções estratégicas da gestão atual. A complexidade definida considera o impacto de sua paralização, a prioridade do serviço, a disponibilidade, o quantitativo de usuários, o tamanho da infraestrutura para manter a disponibilidade prevista.
5.4.6. A unidade de referência adotada para medir as demandas foi denominada UST - "Unidade de Suporte Técnico". Dada a variação na complexidade dos serviços existentes e também na criticidade de uso do serviço em relação ao funcionamento da mesma com a finalidade principal da organização, fez-se necessário criar outros níveis de complexidade para tais atividades. Por esse motivo, foram adotados cinco níveis de complexidade: Baixa, Intermediária, Mediana, Alta e Especialista.
5.4.7. O nível de complexidade de serviço ou a sua criticidade determina o grau de expectativa e prioridade necessária para cumprimento de cada rotina, e, por consequência, a quantidade de UST's ajustada a tal complexidade."
 (peça 110, p, 34 - grifos nossos) 

	8
	Edital
	Órgão/entidade responsável
	Valor da UST (R$) 

		19/2018
	Senado Federal (SF) 
	valor mínimo: 110,00 (peça 111, p. 73) ;
valores estimados: 165,92; 161,84 e 153,03 (valores estimados da UST para os itens 1, 2 e 3 do certame, respectivamente - peça 111, p. 15) 

		Objeto
	Forma de cálculo da UST

		"1.1. O presente pregão tem por objeto a contratação de empresa para a prestação de serviços técnicos de desenvolvimento e manutenção de sistemas de informação para o Senado Federal, baseado nas práticas e princípios das "metodologias ágeis" e do "software craftsmanship", mediante Ordens de Serviço dimensionadas em Unidade de Serviço Técnico - UST, durante 12 (doze) meses consecutivos, de acordo com os termos e especificações deste edital e seus anexos." (peça 111, p. 1 - grifos do original) 
	"a. O Fator K =2 foi estimado baseado [em] outros contratos de mão de obra do Senado, em que o salário estimado está na faixa de R$ 8.000,00 a 10.000,00.
3. Considerando 21 dias úteis por mês, e 7 horas de efetivo trabalho por dia, tem-se 147 horas de produção de trabalho "remunerável" por mês.
 (...) 
4. Dividindo-se R$ 16.192,20 (custo médio do Analista) por 147 horas "úteis", chegamos ao custo aproximado da hora de trabalho de R$ 110,00.
Diante desses custos de mão de obra que a contratada terá, baseando-se na pesquisa de mercado descrita nesta seção, chega-se à conclusão de que a UST deve ter o patamar mínimo de preços de R$ 110,00. No pregão, caso empresas apresentem propostas abaixo desse valor, haverá presunção de inexequibilidade." (peça 111, p. 71-73 - grifo do original) 

QUADRO-RESUMO COM OS VALORES DA UST VERIFICADOS NO PE-SRP 516/2017 E NOS EDITAIS PESQUISADOS
	Nº
	Edital
	Órgão/entidade responsável
	Valor da UST (R$) 

	1
	104/2010
	STJ
	35,00

	2
	6/2011
	CGU
	63,11

	3
	10/2011
	Inep
	35,74

	4
	77/2013
	MS
	27,66

	5
	9/2015
	MTur
	42,34

	6
	11/2017
	IPEA
	150,71[footnoteRef:14] [14:  Valor médio unitário da UST. O valor máximo unitário da UST foi fixado pelo IPEA em R$ 180,85.] 

		516/2017
	DNIT
	256,64

	7
	4/2018
	MIN
	25,35

	8
	19/2018
	SF
	160,26[footnoteRef:15] [15:  Média aritmética dos valores de UST estimados para os três itens do certame (R$ 165,92; R$ 161,84 e R$ 153,03) .] 

Em regra, ao menos se for seguida a lógica primordial formulada pelo STJ no Pregão Eletrônico 104/2010 e considerando que não há normativo específico do governo federal disciplinando a construção/aplicação do modelo de UST, a compreensão é a de que a UST deveria espelhar o valor monetário para execução da tarefa mais básica prevista no edital da licitação, para remuneração de profissional ou grupo formado por profissionais de categorias distintas que exercessem atividade de complexidade mínima. Ocorre que esse modelo inicial, inovador quando da elaboração do citado edital do STJ, vem sofrendo modificações desde 2010, a fim de se adaptar às inúmeras licitações promovidas pela Administração Pública federal e à realidade de cada órgão ou entidade pública que o utiliza, o que sugere que a percepção destacada, quanto ao que o modelo de contratação por UST deveria espelhar, pode ter variações, dependendo de como é formulado o edital de cada licitação.
No caso do DNIT, é possível afirmar que o valor estimado de R$ 256,64 para o pregão eletrônico sob exame nestes autos (peça 51, p. 19 e 55) , assim como o montante ofertado pela T&S, de R$ 255,00 para a UST, não espelham a remuneração da atividade mais básica prevista no termo de referência do citado pregão eletrônico, a ser executada por profissional (ou profissionais de categorias distintas) que, de igual modo, exerceria (m) função de complexidade mínima.
O orçamento prévio deveria ter sido elaborado pelo próprio DNIT a partir da identificação de qual seria o profissional que exerceria a tarefa de complexidade mínima no contrato decorrente do PE-SRP 516/2017 e, uma vez obtido o valor da correspondente remuneração e encargos, deveria ser apontado o valor estimado da UST que deveria ter constado no edital da licitação.
Considerando as peculiaridades do pregão promovido pelo DNIT, no qual houve a ponderação da mão-de-obra por meio de fator próprio (peça 2, p. 72-73) , verifica-se que o padrão de profissional cuja contratação era pretendida pelo Departamento, para fins de ponderação na fórmula de cálculo da UST, era o "Técnico de Rede de Telecomunicações", por apresentar "fator de ponderação da mão-de-obra" igual a "1,00" (peça 2, p. 72-73) .
Registre-se que havia, no termo de referência do PE-SRP 516/2017, (a) doze categorias com "fator de ponderação da mão-de-obra" superior a um, variando de 1,14 a 5,00, cujos salários de referência acompanhavam, de modo crescente, essa variação; e (b) onze categorias profissionais com "fator de ponderação da mão-de-obra" inferior a um, variando de 0,94 a 0,50, cujos salários de referência acompanhavam, de modo decrescente, essa variação (peça 2, p. 73) .
Essa opção do DNIT destoa do modelo utilizado, por exemplo, pelo STJ no edital do Pregão Eletrônico 104/2010, cujo excerto se apresenta a seguir, no qual foi escolhido um perfil de mão-de-obra de complexidade mínima para servir de referência para o cálculo do valor da UST:
A utilização de procedimentos previamente medidos na STI permitiu a criação de uma unidade de referência denominada de "Unidade de Suporte Técnico" - UST. A unidade de referência adotada para sua validação é inicialmente equivalente à uma hora de trabalho de monitoração de ambiente, por ser considerada como atividade de complexidade mínima em serviços técnicos de infraestrutura.
 (...) 
13.	ESTIMATIVAS DE PREÇO
A previsão de custo baseia-se em experiências de mercado focadas em contratações atuais, tanto em nível de salários pagos quanto de contratação por horas x homens, considerando o valor unitário da UST equivalente ao custo mais encargos de 1 hora de trabalho de um operador de CPD júnior.
 (peça 105, p. 21, 22 e 60 - grifos nossos e do original) 
No entanto, não implica irregularidade, por si só, o fato de o DNIT ter optado por aplicar ponderação da mão-de-obra por meio de fator incidente para cada categoria profissional - de modo distinto, por exemplo, do STJ, que não empregou essa espécie de fator no cálculo do valor da UST no Pregão Eletrônico 104/2010. Isso porque, em contratações baseadas no modelo de UST, não há uniformidade no modo como o órgão ou entidade licitante escolhe a categoria profissional que servirá como o standard para nortear o cálculo do valor da UST - quando se opta por essa forma de cálculo -, conclusão à qual se chegou a partir da verificação dos diversos editais indicados no quadro do parágrafo 62 deste parecer.
Não obstante a conclusão apresentada no parágrafo precedente, há que se reconhecer que o próprio DNIT deveria ter escolhido qual seria a categoria profissional representativa de seu "padrão de referência" para, a partir da respectiva remuneração e encargos, identificar o valor estimado da UST no PE-SRP 516/2017. Mostrou-se equivocada, portanto, a opção do Departamento de acolher o valor estimado da UST no referido pregão como sendo a média aritmética de cotações apresentadas por empresas do mercado de TI, sem que se soubesse a origem desses valores e quais parâmetros nortearam as empresas para calculá-los e apresentá-los à entidade responsável pela então futura licitação.
Seguindo-se a lógica utilizada pelo Senado Federal no Pregão Eletrônico 19/2018 (peça 111) , o DNIT poderia, por exemplo, ter procedido aos seguintes cálculos no pregão eletrônico sob exame nestes autos:
	a) categoria profissional de referência: Técnico de Rede de Telecomunicações, por apresentar fator de ponderação da mão-de-obra igual a um (peça 2, p. 72-73) ;
	b) "salário de referência 2017" do Técnico de Rede de Telecomunicações: R$ 3.657,66 (peça 2, p. 73) ;
	c) multiplicação do salário com os encargos[footnoteRef:16]: R$ 10.972,98; [16:  Considerou-se, para os fins ilustrativos do cálculo ora apresentado, o raciocínio utilizado pela Sefti nos parágrafos 124 a 128 da instrução à peça 55 (p. 16) , ou seja, de que "o custo efetivo de um profissional para a empresa pode chegar a até três vezes o seu salário" (parágrafo 126 da instrução à peça 55, p. 16) .] 
	d) divisão do montante de salários somados aos encargos por 176 horas de trabalho no mês (22 dias por mês e oito horas por dia) , a fim de representar a hora de trabalho do Técnico de Rede de Telecomunicações e, em consequência, o valor da UST: R$ 62,35.
Percebe-se que a UST obtida de R$ 62,35, à qual se chegou utilizando a remuneração do Técnico de Rede de Telecomunicações como referência, é bastante inferior à UST que foi estimada pelo DNIT para o PE-SRP 516/2017, de R$ 256,64, e da UST de R$ 255,00, ofertada pela T&S no pregão eletrônico.
Apesar da falta de uniformidade nos parâmetros de construção dos modelos de contratação de serviços de TI por UST no âmbito da Administração Pública federal, o que pode explicar, ao menos em parte, a amplitude da variação dos valores de UST identificados na pesquisa que resultou no quadro-resumo apresentado ao final do parágrafo 62 deste parecer, nota-se que o valor de R$ 62,35, sugerido neste parecer, apenas para fins ilustrativos, tem origem em lógica de construção devidamente fundamentada, ao contrário do valor de R$ 256,64 orçado pelo DNIT.
Ainda a título ilustrativo, apresenta-se tabela para demonstrar que o valor estimado para o PE-SRP 516/2017, caso o valor da UST tivesse sido calculado na forma sugerida neste parecer, poderia ter sido bem menor do que aquele estimado pelo DNIT com relação aos serviços rotineiros e sob demanda:
	Grupo no edital
	Total estimado de UST no edital do PE-SRP 516/2017
 (A) 
	Valor estimado da UST tendo como referência o Técnico de Rede de Telecomunicações (R$) 
 (B) 
	Valor estimado da licitação, com base na UST de R$ 62,35 (R$) 
 (A x B) 

	Serviços rotineiros
	68.587
 (peça 2, p. 89) 
	62,35
	4.276.399,45

	Serviços sob demanda
	67.316
 (peça 2, p. 96) 
	62,35
	4.197.152,6

	TOTAIS
	135.903
	-
	8.473.552,05

Empregando-se o valor da UST de R$ 62,35, chega-se, a partir dos dados apresentados na tabela supra, à diferença de R$ 26.181.712,95 entre o montante de R$ 34.655.265,00, resultante da utilização da UST com valor de R$ 255,00 (ofertado pela T&S) multiplicado pelo total de 135.903 UST estimadas pelo DNIT na licitação (somatório das UST dos serviços rotineiros [68.587] e dos serviços sob demanda [67.316][footnoteRef:17]) , e de R$ 8.473.552,05, calculado com o método ilustrativo ora apresentado. [17:  Além da medição de serviços pela métrica UST, o DNIT previu a cotação, no edital do PE-SRP 516/2017, de "serviços de suporte dos fabricantes" com a utilização da unidade de medida "serviço" (peça 2, p. 96) .] 
Há, portanto, grande risco de ocorrência de superfaturamento, caso o TCU permita ao DNIT contratar a recorrente com os parâmetros de preço baseados no valor de R$ 255,00 para a UST, ofertado pela T&S no PE-SRP 516/2017, caso o pedido de reexame seja provido. No mesmo sentido já havia concluído a Sefti anteriormente nestes autos:
130. Não há garantia de que se encontram dentro da faixa de mercado os valores estimados por item de serviço, calculados a partir da multiplicação da quantidade de horas trabalhadas, do fator de ponderação da mão de obra, do fator de complexidade do serviço e do valor da UST. Ao contrário, os valores estimados estão acima do esperado (parágrafos 124 a 128) . (instrução à peça 55, p. 16 - grifo nosso) 
V
Além de haver grande risco de contratação da T&S com sobrepreço nos itens de serviços, em caso de provimento do recurso sob exame, há que se ter em conta que tal risco também pode ser verificado nos itens do edital que previram o fornecimento de materiais e equipamentos (peça 2, p. 96-97) , especialmente aqueles relacionados a "licenças adicionais e dispositivos de coleta a ser adquiridos para ampliação da solução de gerência e monitoramento de desempenho da rede (NETSCOUT) " (peça 2, p. 97) .
Verificando-se o resultado da fase de lances do PE-SRP 516/2017 com relação às licenças e equipamentos previstos nos itens 64 a 75 do certame (peças 31, p. 94-115; e 34, p. 2) , nota-se que a T&S ofertou o menor preço apenas para quatro itens, entre os doze considerados. Para esse segmento de itens licitados, a diferença encontrada, considerados os oito itens para os quais a T&S não ofertou o menor lance, foi de R$ 750.916,44, resultado da diferença entre o montante total ofertado pela referida sociedade (R$ 1.810.342,74) e os menores valores dos demais licitantes que apresentaram as ofertas de menor preço (R$ 1.059.426,30) .
Conclui-se, assim, que tanto os desembolsos atinentes aos itens de serviços, medidos por UST, como aqueles relativos às licenças e aos equipamentos previstos de serem adquiridos pelo DNIT junto à T&S, apresentam grande risco de se converter, caso seja permitida a contratação dessa empresa, em pagamentos com preços superfaturados, decorrentes do sobrepreço destacado nos parágrafos precedentes deste parecer.
VI
Por fim, cabe registrar que a análise empreendida neste parecer levou em conta as argumentações apresentadas pela recorrente por meio do "memorial" à peça 104 e nas duas reuniões realizadas no gabinete deste membro do Parquet de Contas, as quais contaram com a presença do sócio-administrador da T&S Telemática Engenharia e Sistemas Ltda. e dos advogados constituídos por essa sociedade.
VII
Diante do exposto, este membro do Ministério Público de Contas da União manifesta sua concordância com a proposta da AUFC e do diretor da 3ª DT da Serur (peças 100 e 101) , pelo conhecimento e, no mérito, pela negativa de provimento ao pedido de reexame interposto pela sociedade T&S Telemática Engenharia e Sistemas Ltda. contra o Acórdão 1379/2018-TCU-Plenário."
5.	Atuando nos presentes autos por força do art. 152 do Regimento Interno do TCU, solicitei o pronunciamento da Secretaria de Fiscalização de Tecnologia da Informação - Sefti (peça 114) , que assim se manifestou, em pareceres uniformes (peças 119 a 121) :
"INTRODUÇÃO
	Cuidam os autos de pedido de reexame (peças 76-79, 85, 93 e 98) interposto por Telemática Engenharia e Sistema Ltda. - T&S, contra o Acórdão 1379/2018-TCU-Plenário (peça 67) , da relatoria do Exmo. Ministro Bruno Dantas.	
HISTÓRICO
2.	Em exame representação formulada pela Secretaria de Fiscalização de Tecnologia da Informação (Sefti) a respeito de possíveis irregularidades ocorridas no Pregão Eletrônico para Registro de Preços (PE-SRP) 516/2017, gerenciado pelo Departamento Nacional de Infraestrutura de Transportes (Dnit) , com vistas à "contratação de empresa especializada para prestação de serviços de manutenção, operação e suporte das infraestruturas de comunicação de voz, dados, som e imagem, por meio de unidade de serviços técnicos, incluindo a ampliação da solução de análise de desempenho, segurança e monitoração digital da comunicação unificada da rede corporativa e o fornecimento de materiais, peças, componentes e sobressalentes necessários à sustentação dos sistemas de comunicação do Dnit" (peça 2, p. 1) . 
3.	O valor da contratação foi estimado em R$ 44.741.621,96 e o critério de julgamento definido foi o de menor valor global. A sessão de lances do pregão ocorreu em 12/1/2018 e o objeto foi adjudicado, em 26/1/2018, à empresa T & S Telemática Engenharia e Sistemas Ltda., que ofertou o lance de R$ 41.843.580,57 (peça 31, p. 12 e 122) .
4.	Registra-se que o resumo dos fatos até 12/2/2019, desde as análises que levaram à suspensão cautelar do certame (peças 36-38) e posterior decisão de mérito de anular o PE SRP 516/2017 (peças 55-57) , assim como o pedido de reexame (peças 76-78) e respectiva análise pela Secretaria de Recursos - Serur (peças 100-102) estão descritos no parecer do Ministério Público de Contas da União (MPCU) , da lavra do Procurador Rodrigo Medeiros de Lima (peça 112, p. 1-5, parágrafos 1-20) .
5.	No referido parecer, o Procurador manifestou-se acerca dos pronunciamentos divergentes da Auditora Federal de Controle Externo (AUFC) , que analisou o pedido de reexame interposto pela empresa T&S, e do titular da Serur. Em síntese, o Procurador manifestou sua concordância com o posicionamento da AUFC, que contou com o apoio do diretor da 3ª DT da Serur, pelo conhecimento e, no mérito, pela negativa de provimento ao pedido de reexame interposto pela empresa T&S contra o Acórdão 1379/2018-TCU-Plenário, de relatoria do Ministro Bruno Dantas, o qual determinou a anulação do PE SRP 516/2017 (peça 112, p. 25) .
6.	Em 8/3/2019, a empresa T&S, por meio de seu sócio administrador, acostou aos autos manifestação contestando as conclusões do MPCU (peça 113) . Em seguida, por intermédio de despacho datado de 26/3/2019, o Ministro Raimundo Carreiro, atual relator do processo, restituiu os autos à Sefti para análise da nova documentação e instrução complementar (peça 114) . 
EXAME TÉCNICO
7.	Apresenta-se, a seguir, a síntese dos pontos levantados na nova manifestação apresentada pela empresa T&S (peça 113) acerca do parecer exarado pelo MPCU (peça 112) e as respectivas análises desta unidade técnica, em atendimento ao que foi determinado no despacho do Ministro-Relator exarado em 26/3/2019 (peça 114) . 
8.	A presente análise considerou, também, o conteúdo de instruções anteriores da Sefti (peças 36 e 55) , as manifestações da recorrente no decorrer do processo (peças 46, 65, 76-78, 93, 98-99 e 104) , as manifestações do Dnit (peças 13 e 51) e os pronunciamentos da Serur (peças 100-102) . 
Argumento I - Inviabilidade do parcelamento do objeto (peça 113, p. 2-12, item 2) 
9.	Em síntese, a empresa alega que todos os 78 itens do pregão são interdependentes e que haveria perda de economia de escala e prejuízo direto à boa prestação de serviços caso houvesse o parcelamento de objeto.  
10.	A recorrente afirma que o MPCU e a Sefti reconheceram a existência de interdependência de alguns itens do edital, mas deixaram de mencionar de forma específica quais itens não deveriam fazer parte do mesmo agrupamento, o que demonstraria a falta de embasamento técnico na conclusão de que o não parcelamento do objeto foi irregular.
Análise do item I
11.	Inicialmente, observa-se que as questões suscitadas na nova manifestação quanto a este tópico repisam argumentos apresentados pelo Dnit em sede de duas oitivas (peça 13, p. 22-27, item "e" e peça 51, p. 6-17, item "a") e pela própria recorrente em seu pedido de reexame (peça 76, p. 7-13, item "a") . Os argumentos do Dnit foram analisados pela Sefti nas instruções acostadas às peças 36 e 55, ao passo que o pedido de reexame da empresa foi analisado pela Serur e pelo MPCU nas peças 100-102 e 112. 
12.	Nota-se que a recorrente tenta inverter os pressupostos legais ao atribuir a responsabilidade ao TCU para justificar o parcelamento do objeto no caso do PE SRP 516/2017, quando o ônus de justificar o agrupamento de itens era do Dnit, por tratar-se de exceção à regra insculpida no art. 23, §1º, da Lei 8.666/1993. 
13.	Sendo assim, é descabida a alegação de que o MPCU e a Sefti "deixaram de mencionar quais itens não apresentariam a mesma interdependência" e que não existiria embasamento técnico na conclusão por inexistir "uma indicação precisa de quais os itens que não deveriam fazer parte do mesmo agrupamento" (peça 113, p.7) . Como observou a AUFC da Serur em sua instrução, não é competência do TCU apontar o exato caminho a ser seguido pelo gestor (peça 100, p. 6, grifou-se) : 
6.9. O papel do TCU de agir previamente à concretização do dano ao Erário é primordial em face do princípio constitucional da supremacia do interesse público, cuja proteção deve ser perseguida pelos agentes públicos. No entanto, não cabe ao TCU dizer o exato caminho a ser seguido, pois não se trata de órgão consultivo nem pretende interferir na discricionariedade do gestor público. Mas deve impedir que atos injustificados se perpetrem em detrimento dos princípios constitucionais da economicidade e da eficiência
14.	Desse modo, considerando que o normativo legal prioriza o parcelamento de objeto, caberia ao Dnit ter elaborado o planejamento da contratação com os fundamentos técnicos e econômicos que justificassem o não parcelamento do objeto ao invés de apresentar argumentos genéricos e sem lastro em critérios objetivos.
15.	A análise da oitiva prévia já havia apontado para a fragilidade da comparação econômica realizada para tentar justificar a economicidade da contratação (peça 36, p. 4) :
22. Era de se esperar que a alta materialidade envolvida no PE SRP 516/2017, superior a R$ 40 milhões, demandasse estudos técnicos e econômicos detalhados e com demonstração inequívoca de que o gerenciamento de um único contrato é mais econômico para o DNIT do que o parcelamento do objeto, porém não foi o que ocorreu. O estudo técnico preliminar do PE SRP 516/2017 apresenta uma tabela denominada "Pesquisa Comparativa de Contratos Similares no Comprasnet" (peça 14, p. 74-75) contendo uma lista de contratos firmados por outros órgãos e entidades da APF, em que cada contrato contemplaria partes dos serviços a serem contratados pelo DNIT e que, no conjunto, englobariam todos os serviços. O valor total corresponderia a R$ 80.853.104,79, porém uma breve análise do quadro em questão demonstra que a comparação foi superficial, pois o órgão limitou-se a informar o valor total de cada contrato sem fazer qualquer juízo de valor quanto aos quantitativos definidos nesses contratos e os quantitativos que seriam licitados pelo DNIT.
16.	Em etapa processual posterior, a instrução de mérito ratificou o entendimento da instrução preliminar de que não existiam justificativas técnicas e econômicas no processo de planejamento para o não parcelamento de objeto, além de constatar que as justificativas apresentadas pelo Dnit na segunda oitiva eram extemporâneas à fase de planejamento da contratação e apresentavam falhas graves que impediam a sua utilização (peça 55, p. 9-10, parágrafos 66-70) .
17.	É improcedente, ainda, a afirmação de que "todos os itens são interdependentes e possuem a mesma agregação". A instrução preliminar da Sefti que analisou a oitiva prévia do Dnit apontou que os itens 64 a 74 do PE SRP 516/2017, relativos à aquisição de hardware e software para solução de gerenciamento e monitoramento Netscout, poderiam ter sido licitados de forma apartada dos itens relativos à prestação de serviços rotineiros e de demandas por serem independentes (peça 36, p. 4, parágrafos 22-23) . Da mesma maneira, a instrução de mérito apontou a independência dos itens 64 a 74 e ressaltou que os itens 75 a 78, relativos a materiais e componentes sobressalentes, também não teriam dependência com os demais itens e poderiam ser ofertados diretamente pelos fornecedores e fabricantes (peça 55, p. 11, parágrafo 87) .
I.1 Quanto à suposta inviabilidade de parcelamento por região geográfica - independência e autonomia das Superintendências Regionais (peça 113, p. 7-8, item 2.1) 
18.	A recorrente contesta o argumento supostamente suscitado pelo MPCU e pela Sefti de que haveria possibilidade de parcelamento de objeto em regiões geográficas. Alega que essa opção não seria viável em razão de o Dnit não possuir estrutura regionalizada e pela suposta impossibilidade de utilização de recursos orçamentários entre diferentes Superintendências Regionais.
I.2 Quanto à suposta impossibilidade do parcelamento por serviços rotineiros e de demanda (peça 113, p. 8, item 2.2) 
19.	Alega que a classificação dos serviços é por aspecto temporal e não em face de características técnicas de serviços interdependentes que pudessem justificar a contratação em lotes separados. Serviços rotineiros seriam tarefas realizadas de forma contínua, enquanto serviços de demanda são tarefas realizadas por demanda do órgão e que necessitam de estimativa prévia de custos, prazo de execução e prioridade. 
20.	Dessa maneira, considera que os serviços rotineiros estabelecidos no edital (ex.: atendimento de suporte de rede 1º nível e manutenção preventiva) e os serviços de demanda (instalação e remanejamento de pontos de rede e manutenção corretiva de rede) seriam serviços que devem ser executados por equipes coordenadas pela mesma contratada, pois atuarão sob a mesma infraestrutura física e lógica da rede (cabeamento, hardwares e softwares, equipamentos de comunicação) .
I.3 Da impossibilidade de parcelamento por serviços isolados (peça 113, p. 9-10, item 2.3) 
21.	Em síntese, contesta a proposta do MPCU e da Sefti de separar os serviços de atendimento dos usuários da rede - service desk porque não se referem a serviços de call center. Segundo a empresa, a atividade de atendimento de 1º nível aos usuários da rede exige o mínimo de conhecimento técnico profissional de rede para efetuar o atendimento, com a abertura de chamados para os serviços de suporte de 2º e de 3º nível, em caso de não resolução de problemas mais complexos. A separação desses serviços também traria supostos riscos de segurança.
22.	Em seguida, afirma ser inviável a separação dos itens 62 e 63 do edital que tratam de serviços de suporte nível 3 com intervenção e apoio do fabricante de equipamentos e softwares. 
Análise itens I.1 a I.3
23.	Reitera-se que a questão principal discutida no decorrer do processo foi a ausência de análise técnica e econômica durante a fase de planejamento da contratação para a decisão de não parcelar o objeto. Além disso, a autarquia apresentou de forma extemporânea as justificativas técnicas e econômicas para o não parcelamento do objeto por provocação do TCU, ou seja, após a realização da licitação em comento e, mesmo assim, tais justificativas foram consideradas inadequadas na instrução de mérito (peça 55, peça 10, parágrafo 70) , a qual foi referendada por meio do Acórdão 1379/2018-TCU-Plenário. 
24.	Ademais, cabe destacar que o critério de parcelamento por região não foi "suscitado pela Sefti" como alega a recorrente, mas sim pela própria área jurídica do Dnit no parecer que fundamentou a contratação (peça 23, p. 34, item 54) . 
25.	A instrução de mérito da Sefti apenas observou a fragilidade do argumento apresentado pela equipe de contratação para deixar de atender a recomendação do parecer jurídico (peça 25, p. 26) : "não se aplica [a regionalização] uma vez que o objeto é a prestação de serviços de operação e manutenção das infraestruturas de comunicação que são integradas em âmbito nacional, exigindo gestão unificada", conforme o seguinte excerto (peça 55, p. 10, grifou-se) :
77. Essa resposta não tem fundamento, mesmo porque, à época da contratação, já existia uma rede de âmbito nacional funcionando em todo o DNIT, com switches, links de comunicação, centrais telefônicas, dentre outros equipamentos típicos desse tipo de ambiente, e a gestão não era única (peça 14, p. 16-25) . Se a gestão unificada da rede é de fato vantajosa para a entidade ou se o modelo existente é melhor, não é possível saber, porque não foram trazidos, aos autos, os contratos atuais de suporte à rede nas unidades, nem os níveis de satisfação com os serviços existentes.
26.	Ou seja, pelo trecho grifado no excerto acima, verifica-se mais uma vez a superficialidade do planejamento, pois o Estudo Técnico Preliminar (ETP) sequer mencionou os valores e os números dos contratos mantidos nas superintendências regionais de modo a permitir uma comparação econômica e verificar a suposta economia de escala que seria obtida com o agrupamento desses serviços. O ETP menciona a intenção de incorporar as demandas das Superintendências Regionais e Administrações Regionais e que levou em consideração contratos semelhantes mantidos pelas SRMG e SRPA, porém não cita quais são os contratos e tampouco os valores (peça 14, p. 42) . O fato de que as superintendências regionais possuíam contratos próprios de suporte à rede demonstra que o agrupamento dos serviços no PE SRP 516/2017 não era imprescindível sob o ponto de vista técnico.
27.	Quanto aos demais critérios (itens I.2 e I.3) , frisa-se que o intuito era demonstrar a omissão da equipe de planejamento da contratação que deixou de avaliar o parcelamento do objeto apesar dos inúmeros cenários que poderiam ter sido objeto de análise. A divisão por serviços rotineiros e de demanda, como apontado na instrução de mérito, foi citada no ETP, pois foi utilizada para a formatação da estimativa de preços: serviços rotineiros, serviços sob demanda, serviços de fabricante e fornecimento de bens (peça 55, p. 10, parágrafo 73) . Nada mais natural, portanto, que se fizesse uma análise de viabilidade de parcelamento do objeto com base na classificação feita pela própria equipe de planejamento da contratação.
28.	Além disso, mantém-se o entendimento de que os serviços de atendimento aos usuários de rede (item I.3) poderiam ser apartados. Mesmo que tais atividades demandem conhecimento específico, o edital poderia ter apartado esses itens, bastando exigir as capacitações técnicas necessárias para que os profissionais pudessem prestar tais serviços.
I.4 Da insubsistência das referências a suposta dependência tecnológica da autarquia em relação a uma única contratada (peça 113, p. 10-11, item 2.4) 
29.	A recorrente contesta a afirmação de que o reagrupamento do objeto em caso de nova licitação traria melhor aproveitamento dos recursos disponíveis do mercado e traria menor dependência tecnológica da autarquia em relação a uma única contratada. 
30.	Ademais, assevera que o melhor aproveitamento dos recursos com o reagrupamento não ficou comprovado nos autos e que não há dependência tecnológica do órgão à empresa tendo em vista que os serviços são de natureza comum, sem fornecimento de produtos exclusivos ou de propriedade intelectual da recorrente.
Análise do item I.4
31.	De plano, observa-se que a recorrente repisa argumentos semelhantes utilizados em seu pedido de reexame (peça 76, p. 18, item "d") quanto à questão de dependência tecnológica do Dnit.
32.	Cabe registrar que a dependência tecnológica no caso concreto decorre da amplitude dos bens e serviços relacionados ao suporte da rede de telecomunicações do Dnit que estariam sob o controle de uma única empresa. Os riscos de manter um único contrato para gerenciar serviço estratégico como a rede de telecomunicações da autarquia em todo o território nacional foram abordados na instrução de mérito da Sefti (peça 55, p. 12) :
89. Realmente é mais cômodo para a entidade o gerenciamento de um único contrato, com a centralização da responsabilidade em uma única empresa. Contudo, essa situação gera dependência tecnológica da prestadora de serviços, que passa a deter o controle sobre um insumo estratégico para qualquer entidade, que é sua rede de telecomunicações. Não à toa a T& S fornece serviços de rede para o Dnit desde 1999. 
90. Além disso, a análise de não parcelamento realizada pela entidade ignorou duas divisões que seriam, em tese, técnica e economicamente viáveis: a regionalização e a divisão em serviços rotineiros, sob demanda, de fabricantes e fornecimentos. A primeira foi sugerida em parecer que fundamentou a contratação, e a segunda, introduzida no próprio estudo técnico preliminar da licitação. 
91. Ambas mitigariam os riscos identificados pelo Dnit, com a vantagem de quebrar o monopólio da empresa T&S sobre esses serviços. Tal monopólio também é um risco para a continuidade dos serviços, pois as empresas estão sujeitas a eventos capazes de prejudicar suas atividades, como processos de falência e greve de funcionários, apenas para citar dois.
33.	Por sua vez, o reagrupamento do objeto questionado pela recorrente visa a permitir a quebra do monopólio sobre esses serviços, além de ampliar a participação de licitantes no certame e, por consequência, estimular a competitividade e possibilitar a obtenção de preços mais favoráveis à Administração Pública. 
34.	As qualificações técnicas e econômicas exigidas no edital costumam ser proporcionais à amplitude do objeto licitado. No caso do PE SRP 516/2017, a grande variedade de bens e serviços que compõem o objeto demandaram a exigência de nove atestados de capacidade técnica (peça 2, p. 104-105, itens 20.2-20.6 e 20.8-20.11) . A instrução preliminar que analisou a oitiva prévia do Dnit ressaltou que o conjunto de atestados exigidos tornava o PE SRP 516/2017 por demais restritivo, notadamente quando se exigia em alguns dos atestados que se comprovasse a prestação de serviços em doze unidades da federação (peça 36, p. 3, parágrafo 13) .
35.	No pedido de reexame, a recorrente foi enfática ao defender a suposta competitividade do PE SRP 516/2017 devido à participação de dez licitantes no certame e ao número de lances ofertados (peça 76, p. 17, parágrafo 61) . Ocorre que a análise isolada da quantidade de participantes e de lances é insuficiente para comprovar a competitividade efetiva de uma licitação.
36.	Na modalidade pregão, seja ele presencial ou eletrônico, qualquer empresa pode participar da fase de lances mesmo não tendo condições de executar os serviços licitados pois, segundo a legislação vigente, somente a vencedora é obrigada a entregar os documentos que comprovam sua qualificação técnica e econômica. Desse modo, a quantidade de licitantes em um pregão eletrônico não é indicativo confiável de que houve competitividade, sendo necessário avaliar outras variáveis igualmente relevantes. 
37.	O edital do PE SRP 516/2017 apresenta cláusulas que restringem a participação de microempresas (ME) e empresas de pequeno porte (EPP) , como a vedação ao consórcio de empresas e a exigência de patrimônio líquido (PL) de pelo menos 10% do valor estimado da contratação, o que corresponde ao PL mínimo de R$ 4,4 milhões (peça 2, p. 6, item 5.3.4 e p. 15, item 9.6.3) . 
38.	Conforme observado na instrução de mérito da Sefti (peça 55, p. 14, parágrafo 103) , o parecer jurídico que fundamentou a contratação recomendou averiguar a possibilidade de o edital permitir a participação de consórcio (peça 23, p. 35-36) . Na resposta, o responsável informa que "a participação de consórcios está definida no TR" (peça 25, p. 26, item 65) . Embora a resposta sugira que o edital seria modificado para permitir a participação de consórcios, o edital publicado manteve a restrição, prejudicando a competitividade do certame (peça 2, p. 116) .
39.	Somando-se as restrições do edital com a amplitude do objeto licitado, que prevê a prestação de bens e serviços em todo o território nacional, entende-se ser pouco provável que as cinco licitantes enquadradas como ME ou EPP tivessem condições reais de participação no PE SRP 516/2017 (Apis, BSB TIC, Illuminati, Lever Tech e Primora, conforme mapa de lances do PE SRP 516/2017 acostada à peça 30) . Pesquisa no portal de transparência do governo federal indica que somente as empresas Apis e BSB chegaram a manter contratos com órgãos e entidades da Administração Pública, porém em valores irrisórios frente ao valor estimado de R$ 44 milhões do PE SRP 516/2017 (peça 115) .  
40.	Discorda-se, ainda, da tese da recorrente de que a quantidade de lances seria suficiente para comprovar a competitividade de um certame (peça 76, p. 17, parágrafo 61) , pois é necessário avaliar se os valores ofertados se encontram abaixo dos valores estimados. No caso do PE SRP 516/2017, o mapa de lances do Comprasnet comprova que somente a empresa T&S ofertou lances abaixo dos valores estimados para todos os 78 itens do objeto licitado.  A segunda colocada no certame, por exemplo, ofertou valores acima dos valores estimados para 46 itens, o que corresponde a cerca de 58% do total de itens licitados (peça 30) .
41.	Outro exemplo de participação não efetiva apesar da quantidade de lances ofertados diz respeito à empresa Stemme, cujo comportamento durante o PE SRP 516/2017 mais se assemelha à simulação de competitividade apesar de a empresa ter apresentado 59 lances para baixar sua proposta. Os itens 1 a 61 do certame referem-se a serviços medidos em UST e era esperado que as licitantes ofertassem valores idênticos ou ao menos próximos para esses itens, porém a empresa Stemme ofertou preços completamente desproporcionais, com valores de UST variando entre R$ 113,00 a R$ 13.000,00 (itens 2 e 30) na fase de proposta e entre R$ 400,00 a R$ 600,00 na fase de lances (peça 116) . Mesmo com a redução na fase de lances, os valores finais de R$ 400,00 e de R$ 600,00 encontram-se, respectivamente, 56% e 134% acima do valor estimado da UST (R$ 256,64) , o que demonstra de forma inconteste que o número de lances em um pregão é insuficiente para se afirmar que houve competitividade.
42.	Resta claro, portanto, que o PE SRP 516/2017 não teve a alegada competitividade defendida pela recorrente.
43.	Por fim, é pertinente trazer ao conhecimento do Relator que a empresa T&S Telemática Engenharia e Sistemas Ltda. compartilhou endereços IP com as empresas BSB TIC Soluções Eireli (BSB) , Apis Soluções Tecnologia da Informação Ltda. (Apis) e Lever Tech - Tecnologia Sustentável Ltda, todas empresas enquadradas como empresas de pequeno porte (EPP) , durante as fases de proposta e de lances do PE SRP 516/2017, conforme Quadro 2:
	IP dos lances
	Proprietário IP
	CNPJ
	Licitante

	200.175.180.253
	Operadora de telefonia (peça 118, p. 1) 
	01.432.068/0001-02
	Apis Soluções Tecnologia da Informação Ltda.

			04.020.190/0001-71
	BSB TIC Soluções Eireli

			00.712.411/0001-00
	T&S Telemática Engenharia e Sistemas Ltda.

	187.58.61.51
	T&S Telemática Engenharia e Sistemas Ltda. (peça 118, p. 2) 
	10.915.991/0001-71
	Lever Tech - Tecnologia Sustentável Ltda.

			00.712.411/0001-00
	T&S Telemática Engenharia e Sistemas Ltda.

Quadro 2 - Relação de endereços IPs utilizados pelas licitantes para enviar propostas e/ou lances para o PE SRP 516/2017
Fonte: Comprasnet
44.	A utilização de um mesmo conjunto de endereços IP no certame indica que as propostas e lances formulados pelas licitantes BSB, Apis, Lever Tech e T&S, foram originadas da mesma infraestrutura de rede e/ou de computadores, indo de encontro ao pressuposto de que tais empresas atuaram de forma independente no PE SRP 516/2017.
45.	Além disso, observa-se que a pesquisa de preços que fundamentou o valor estimado da contratação baseou-se em cotações de cinco empresas, sendo que três delas (T&S, BSB TIC e Apis) compartilharam endereços IP para enviar lances no Comprasnet para o PE SRP 516/2017 (peça 14, p. 73) .
46.	Apesar da gravidade dos indícios de conluio ora relatados, deve-se ressaltar que tais informações são acessórias no presente processo, pois não guardam relação direta com as irregularidades que levaram o Plenário do TCU a determinar a anulação do PE SRP 516/2017 no Acórdão 1.379/2018.  
I.5 A adjudicação por menor preço global está em consonância com a Súmula TCU - 247
47.	A recorrente questiona o entendimento do parecer de que a opção pela adjudicação por menor valor global no PE SRP 516/2017 estaria em desacordo com a Súmula TCU - 247 que prioriza a adjudicação por itens. Remete mais uma vez à suposta interdependência entre todos os itens do edital do pregão supracitado para afirmar que a adjudicação por preço global estaria justificada no caso concreto.
48.	Em seguida, afirma que os resultados das simulações de parcelamento de objeto por região geográfica e por separação de serviços realizadas pelo Dnit teriam demonstrado a antieconomicidade do parcelamento do objeto.
Análise do item I.5
49.	Mais uma vez, a recorrente repete argumentos que já foram analisados em etapas processuais anteriores, onde restou demonstrado que não há interdependência entre todos os itens do edital do PE SRP 516/2017. Sendo assim, mantém-se o entendimento constante do parecer do MPCU, de que a adjudicação por menor preço global definido no PE  516/2017 está em desacordo com os preceitos da Súmula TCU - 247.
50.	De igual sorte, não procede a informação de que as simulações de parcelamento de objeto por região geográfica e por tipo de serviços realizadas pela autarquia teriam comprovado a antieconomicidade dessa opção. Ao contrário, a instrução de mérito da Sefti analisou as simulações e concluiu que as metodologias eram falhas e incapazes de demonstrar a antieconomicidade do parcelamento de objeto (peça 55, p. 10-11, parágrafos 70-83) .
Argumento II: Do modelo de contratação em Unidade de Serviço Técnico - UST (peça 113, p. 12-29, item 3) 
51.	Em síntese, a empresa destaca a inexistência de normativo no âmbito da APF que regulamente o cálculo e precificação da UST e que, por isso, o MPCU não poderia ter comparado valores de UST de outras contratações com o valor de UST do PE SRP 516/2017 para afirmar que houve superfaturamento, pois, as metodologias de cálculo não seriam as mesmas.
52.	Na sequência, a recorrente aponta supostas distorções na metodologia defendida no parecer, segundo a qual a UST deve espelhar o valor monetário para a execução da tarefa mais básica para a remuneração de categorias distintas para exercer atividade de complexidade mínima. A empresa entende que essa metodologia desconsidera o fato de que os profissionais com especialização mais elevada sempre deverão realizar tarefas mais complexas, ou seja, cada categoria profissional deveria estar alocada na tarefa correspondente à sua qualificação.
53.	Segundo a recorrente, a regra estabelecida no PE SRP 516/2017 evitaria essa distorção pois normaliza o cálculo de UST tendo por base os profissionais alocados e a complexidade da atividade por meio da seguinte fórmula: Complexidade da Atividade x Fator Mão de Obra x Quantidade Horas.
54.	Ademais, assevera que não houve falhas na metodologia adotada para a precificação da UST no pregão em tela que pudesse comprometer a economicidade da contratação e que as regras estabelecidas no edital são claras e permitem a cotação dos serviços pelos licitantes. 
55.	Por fim, alega que o PE SRP 516/2017 contou com condições normais de competição, sendo que a oferta de lances no certame levou à regulação dos preços e à obtenção de preços finais condizentes com os praticados no mercado.
Análise do item II
56.	Improcede a tese da recorrente de que houve franca competição no PE SRP 516/2017 pelos motivos expostos nos parágrafos 35-41 desta instrução. Além disso, a análise dos lances para os 61 itens medidos em UST comprova que o mercado não foi capaz de regular os preços e tampouco garantir a economicidade da contratação como tenta fazer crer a recorrente.
57.	Cerca de 80% do valor total do PE SRP 516/2017 refere-se à prestação de serviços medidos por UST, o que demonstra a importância de se obter valor condizente com o de mercado para tais itens. Entretanto, não foi o que ocorreu no pregão supracitado, uma vez que o valor homologado de R$ 255,00 proporcionou uma redução inexpressiva de 1,02% em relação ao valor estimado (R$ 256,64) . Mesmo que se considerasse o valor estimado corrigido pelo reajuste salarial de 3,99% (R$ 266,87) que ocorreu após a pesquisa de preços, a redução obtida no pregão seria de apenas 4,4% para esses itens.
58.	A instrução preliminar já tinha apontado que a empresa T&S não ofertou os menores valores de UST e que a empresa venceu o certame devido à adjudicação por menor preço global. É interessante observar que a competitividade foi tão baixa que a empresa T&S ofertou o valor de R$ 255,00 para os itens medidos em UST ainda na fase de propostas, não reduziu sequer um centavo na fase de lances para esses itens e sagrou-se vencedora do certame mesmo não tendo ofertado o menor valor para 80% do objeto licitado. Ressalte-se que isso só foi possível devido ao não parcelamento do objeto e à adjudicação por menor preço global.
II.1 Da regra objetiva de apuração da UST (peça 113, p. 13-25) 
59.	Inicialmente, a recorrente descreve a regra de apuração da UST adotada no PE SRP 516/2017: UST = Complexidade x Fator de Ponderação de Mão de Obra x Quantidade de horas. 
60.	A variável Complexidade possui cinco níveis: Baixa, Intermediária, Média, Alta e Especializada com percentuais, respectivamente, de 25%, 26%, 27%, 28% e 30% que devem ser aplicados sobre a UST. Por sua vez, a variável Fator de Ponderação de Mão de Obra atribui pesos que são diretamente proporcionais à remuneração das categorias profissionais previstas no edital. Categorias profissionais com remunerações mais altas possuem pesos maiores do que categorias profissionais com remunerações mais baixas. A Quantidade de Horas refere-se à quantidade de horas empregada por aquela categoria profissional para realizar a atividade.
61.	Em seguida, detalha o cálculo considerado no parecer que considerou justo o valor de UST de R$ 62,35 para o PE SRP 516/2017:
Para chegar ao valor de R$ 62,35 o MPC efetuou a seguinte operação: 
a) categoria profissional de referência: Técnico de Rede de Telecomunicações, por apresentar fator de ponderação da mão-de-obra igual a um (peça 2, p. 72-73) ; 
b) salário de referência 2017 do Técnico de Rede de Telecomunicações: R$ 3.657,66 (peça 2, p. 73) ;
c) multiplicação do salário com os encargos: R$ 10.972,98; 
d) divisão do montante de salários somados aos encargos por 176 horas de trabalho no mês (22 dias por mês e oito horas por dia, a fim de representar a hora de trabalho do Técnico de Rede de Telecomunicações e, em consequência, o valor de UST: R$ 62,35.
62.	Na sequência, afirma que o modelo adotado pelo Dnit seria "muito mais consistente" do que o modelo adotado pelo STJ no edital do PE 104/2010 e que foi utilizado como paradigma para a análise do parecer, uma vez que (peça 113, p. 16) :
O DNIT utilizou o Fator de Ponderação da Mão-de-Obra de acordo com os salários médios (SlNE 2017) de todas as categorias profissionais abrangidas pela contratação, enquanto que o STJ utilizou como base de cálculo da UST, a remuneração bruta da menor categoria profissional (salário mais encargos e bdi) , dividido pela quantidade de UST da atividade de menor complexidade. 
Não se pretende afirmar que o modelo adotado pelo STJ esteja errado, mas certamente o modelo adotado pelo DNIT mitiga significantemente as distorções na precificação da UST encontradas no formato aplicado no edital paradigma, do STJ, em razão das categorias profissionais que possuem incidência de encargos sociais muito diferentes da menor categoria profissional.
63.	A recorrente apresenta planilhas de formação de preços para duas categorias profissionais constantes em outro edital do STJ (PE 135/2011) para fundamentar a tese de que "quanto menor for o salário base de uma categoria profissional, maior será o impacto dos encargos e benefícios", ou seja, quanto menor o salário, maior o "Fator K" da categoria profissional.
64.	A planilha para a categoria profissional Auxiliar Técnico, cujo salário em 2011 era de R$ 1.850,00 e custo total do empregado de R$ 4.872,99, apresentou o Fator K de 2,63 (R$ 4.872,99 / R$ 1.850,00) , enquanto a categoria profissional Auxiliar Técnico de Telecomunicações, cujo salário era de R$ 945,09 e o custo total era de R$ 2.880,17, apresentou Fator K igual a 3,05.
65.	Em seguida, a recorrente tenta demonstrar que o valor de UST de R$ 62,35 considerado no parecer está equivocado e, portanto, não existiria o superfaturamento alegado pelo MPCU. A empresa afirma que o correto seria aplicar a fórmula constante do edital do Dnit: UST = Complexidade x Fator de Ponderação de Mão de Obra x Qtd horas e faz uma simulação de valores para o serviço 2.1 que foi utilizado como exemplo na instrução de mérito da Sefti.
66.	Os parâmetros estabelecidos no edital do PE SRP 516/2017 para o serviço 2.1 são os seguintes: 
	2
	Serviço de coordenação de equipe de instalação e montagem de equipamentos

	Item
	Descrição
	Complexidade
	Perfil 
	Fator MO
	Qtd Horas
	Total UST

	2.1
	Serviço de natureza continuada de coordenação de equipe de instalação e montagem de equipamentos de rede WAN/LAN/WLAN, telefonia, videoconferência, sistemas de CFTV, controle de acesso, sistemas de áudio e vídeo, suprimento de carga e energia elétrica estabilizada, envolvendo o controle das atividades das equipes de campo e qualidade dos serviços em âmbito nacional
	Média
	0,27
	Encarregado de Equipe de Rede 
	2,39
	176
	113,72

Quadro 3 - Descrição do serviço rotineiro 2.1
Fonte: Edital do PE SRP 516/2017 (peça 2, p. 74) 
67.	A partir de tais parâmetros, a recorrente fez os seguintes cálculos e concluiu (grifou-se) :
a) UST = R$ 256,64 - Valor estimado pelo Dnit, aplicado à categoria de Encarregado de Equipe de Rede; 
b) Atividade de média complexidade com incidência de 0,27 (ou seja, 27% de impacto no preço da UST) ; 
c) Peso relativo da categoria profissional sobre o preço da UST = 2,39; 
d) Com isso tem-se que: Preço estimado da atividade = Qtd UST x Preço estimado da UST = 113,72 x R$ 256,64 = R$ 29.186,01.
Considerando o Salário Médio de R$ 8.792,52 da Categoria Profissional de Encarregado de Equipe, com base no SINE/2017, o Fator K = R$ 29.186,01 / R$ 8.792,52 = 3,3. 
Ou seja, o Fator K de 3,3 está de acordo com os preços praticados no mercado, uma vez que, além dos custos dos encargos sobre a mão-de-obra, deve-se também considerar as despesas com deslocamento (diárias e passagens)  para execução de serviços em todo o território nacional, conforme estabelece o item 17.3.4 do edital.
Tendo como base o valor da UST de R$ 62,35 indicado no parecer, e aplicando na mesma atividade a ser executada pelo Encarregado de Equipe (item 2.1 do Edital) , verifica-se o seguinte valor final da atividade: Preço estimado da atividade de Encarregado de Equipe = Qtd UST x Preço estimado da UST = 113,72 x R$ 62,35 =R$ 7.090,44. 
Aplicando o valor da UST de R$ 62,35, verifica-se que o valor encontrado da atividade de Encarregado de Equipe de R$ 7.090,44 é inferior ao Salário médio da categoria de R$ 8.792,52. 
O critério empregado no parecer para avaliar o preço da UST, está incorreto e por consequência as conclusões a que chegou o MPC, também são incorretas para afirmar que há risco de superfaturamento na contratação. 
A proposição feita de R$ 62,35 para a UST, no Parecer do MPC, é totalmente incompatível sequer com os custos de cada atividade, e demonstram que este valor da UST, levaria à contratação de preços inexequíveis, de acordo com as regras estabelecidas no Edital do PE-SRP 516/2017.
Análise do item II.1
68.	Inicialmente é pertinente destacar que a alegação de que o Fator K de 3,3 está de acordo com o praticado pelo mercado está desprovida de qualquer evidência, pois a recorrente não apresentou a planilha de formação de preços para o Encarregado de Redes, como o fez para os profissionais no caso do STJ. De igual sorte, a menção aos custos de diárias e passagens para justificar o Fator K de 3,3 também é genérica e está desacompanhada de memória de cálculo que possibilite a confirmação de tal informação. 
69.	Discorda-se, igualmente, da alegação de que o modelo de UST do STJ traria distorções por não prever diferenças na incidência de encargos sociais a depender da categoria profissional (Fator K) . Na verdade, o modelo do Dnit é que distorce a precificação de UST ao utilizar-se de duas variáveis que tratam do mesmo tema (Complexidade e Fator de Ponderação de Mão de Obra) .
70.	Em regra, o nível de complexidade de uma tarefa corresponde à categoria profissional necessária para realizá-la. Desse modo, tarefas mais simples são executadas por profissionais com remunerações mais baixas e tarefas mais complexas são executadas por profissionais com remunerações mais altas. Esse foi o pressuposto utilizado no STJ, onde a variável Complexidade tratou dessa situação: "A complexidade definida considera a prioridade do serviço, as características dos profissionais de mercado e sua capacidade em cumprir as atividades previstas" (peça 105, p. 21, grifou-se) . Ou seja, a partir da unidade baseada na tarefa mais simples prevista no contrato, aplica-se o fator complexidade correspondente à tarefa que se deseja medir de modo a refletir o custo em UST do profissional necessário para executá-la.
71.	A metodologia do Dnit, no entanto, prevê duas variáveis (complexidade e fator de ponderação de mão de obra) para a mesma coisa, fazendo com que o valor da hora de trabalho de um mesmo profissional se altere conforme a tarefa por ele executada, o que não faz sentido. A título ilustrativo, o Quadro 3 apresenta as distorções para o Técnico de Rede de Telecomunicações para serviços rotineiros e por demanda, porém cabe frisar que essa discrepância ocorreu nas demais categorias profissionais:
	Profissional
	Complexidade
	Valor hora de trabalho (1) 
	Serviço 

	Técnico de Rede de Telecomunicações
	Baixa
	R$ 63,83
	9.1

		Intermediária
	R$ 66,46
	12.2

		Média
	R$ 68,98
	3.1

		Alta
	R$ 71,54
	4.1

		Especialista
	R$ 76,60
	12.1

Quadro 3 - Complexidade x Valor Hora de Trabalho do profissional Técnico de Rede de Telecomunicações
 (1) Valor hora de trabalho = Apuração UST do profissional x Valor Estimado UST / Qtde horas do profissional.
Fonte: Termo de Referência do edital do PE SRP 516/2017 (peça 2, p. 74-77, item 14.1.3.2.1) 
72.	Registre-se que o edital do PE SRP 516/2017 não prevê níveis distintos de uma mesma categoria profissional, isto é, não há exigência de Técnico de Rede de Telecomunicações nível júnior ou nível sênior, por exemplo, o que talvez pudesse justificar essa variação na precificação do custo do profissional. O edital exige somente a categoria profissional Técnico de Rede de Telecomunicações.
73.	Além disso, conforme será visto adiante com mais detalhes (parágrafos 75 e 76) , o Dnit considerou a média salarial mais alta para as categorias profissionais previstas no edital, o que acaba por inflar ainda mais o custo de UST com a aplicação conjunta dos fatores complexidade e fator de ponderação de mão de obra. Desse modo, no exemplo do Quadro 3, entende-se que o correto seria o valor de hora de trabalho de R$ 63,83 para todas as tarefas executadas pelo Técnico de Rede de Telecomunicações.
74.	O endereço eletrônico (https://www.sine.com.br/media-salarial) , mencionado no termo de referência como tendo sido a fonte da pesquisa de média salarial, foi desativado, o que impede a circularização da informação das médias salarias de mercado para o ano de 2017 utilizadas no edital (peça 2, p. 72, item 14.1.2.1) . 
75.	Entretanto, em pesquisa ao site https://www.trabalhabrasil.com.br/media-salarial-para-encarregado-de-redes realizada em 5/4/2019, foi possível verificar que a média salarial para o profissional Encarregado de Equipe de Redes no ano de 2019, considerando empresas classificadas como grandes, varia entre R$ 3.042,72 até R$ 8.690,32 a depender da experiência do profissional (peça 117, p. 1) :
	Encarregado de Redes
	Nível Profissional

		Trainee
	Júnior
	Pleno
	Sênior
	Master

	Experiência em anos
	Até 2 anos
	2 a 4
	4 a 6
	6 a 8
	Mais de 8

	Empresa de grande porte
	3.042,72
	3.955,54
	5.142,20
	6.684,86
	8.690,32

Quadro 4 - Médias salariais de 2019 para o profissional Encarregado de Redes
Fonte: https://www.trabalhabrasil.com.br/media-salarial-para-encarregado-de-redes
76.	Observa-se que os valores encontrados em 2019 e os valores informados pelo Dnit em 2017 não apresentam diferenças significativas e permitem a presente análise. Nota-se, ainda, que a média salarial para Encarregado de Equipe de Redes informada no edital do PE SRP 516/2017 (R$ 8.792,52) corresponde ao profissional nível máster, com experiência mínima de oito anos, porém o termo de referência exige experiência mínima de apenas três anos para o referido profissional (peça 2, p. 124, item 33.1.2.2) . Ou seja, a equipe de planejamento considerou a maior média salarial para calcular o custo dos serviços sem necessidade, uma vez que o edital não obriga a empresa contratada a disponibilizar profissional com experiência mínima de oito anos, sendo possível alocar profissional pleno, com experiência entre quatro a seis anos, o que corresponde ao salário médio de R$ 5.142,20. A prática de adotar as maiores médias salarias ocorreu para as demais categorias profissionais previstas no edital (peça 117) .
77.	Outro aspecto que merece ser comentado é que as citadas faixas salariais, por conservadorismo, se referem a valores praticados por empresas classificadas como grandes. Fossem usadas as faixas de empresas médias, os valores mudariam para R$ 2.028,48 (trainee) e R$ 5.739,54 (máster) , conforme pesquisas acostadas à peça 117 destes autos.
78.	Dessa maneira, considerando que o salário médio de profissional de nível pleno (R$ 5.142,10) atende às especificações técnicas do edital, resta afastada a alegação da recorrente de que o valor de UST considerado no parecer do MPCU para a atividade de Encarregado de Equipe (R$ 7.090,44) seria inexequível por estar abaixo do salário médio da categoria. 
79.	Quando ao valor de UST de R$ 62,35 mencionado no parecer, cabe esclarecer que se trata de um cálculo aproximado cujo intuito era demonstrar que a metodologia do Dnit não continha fundamentos sólidos e poderia gerar superfaturamento na fase de execução contratual (peça 112, p. 23) :
73. Apesar da falta de uniformidade nos parâmetros de construção dos modelos de contratação de serviços de TI por UST no âmbito da Administração Pública federal, o que pode explicar, ao menos em parte, a amplitude da variação dos valores de UST identificados na pesquisa que resultou no quadro-resumo apresentado ao final do parágrafo 62 deste parecer, nota-se que o valor de R$ 62,35, sugerido neste parecer, apenas para fins ilustrativos, tem origem em lógica de construção devidamente fundamentada, ao contrário do valor de R$ 256,64 orçado pelo DNIT. 
74. Ainda a título ilustrativo, apresenta-se tabela para demonstrar que o valor estimado para o PE-SRP 516/2017, caso o valor da UST tivesse sido calculado na forma sugerida neste parecer, poderia ter sido bem menor do que aquele estimado pelo DNIT com relação aos serviços rotineiros e sob demanda: 
80.	Devido à falta de uniformidade nos parâmetros de construção dos modelos de UST, como bem apontou o parecer, entende-se que não é possível fazer a comparação direta entre os valores de UST de R$ 62,35 e de R$ 255,00 de modo a apontar com precisão o valor do sobrepreço. Contudo, há elementos suficientes nos autos que apontam risco elevado de ocorrência de superfaturamento decorrente de sobrepreço caso o pedido de reexame seja provido:
80.1.	os valores estimados se encontram acima do esperado, não existindo garantia de que se encontrem dentro da faixa de mercado, conforme análise de mérito da Sefti (peça 55, p. 15, parágrafos 124-130) ; e
80.2.	a competitividade do PE SRP 516/2017 foi irrisória, notadamente quanto aos itens medidos em UST que correspondem a 80% do objeto licitado, e não conseguiu regular os preços a partir da oferta de lances. Mesmo não tendo ofertado o menor valor de UST, a empresa T&S venceu o certame com o valor de UST igual a R$ 255,00 apresentado na fase de propostas e não precisou reduziu o valor na fase de lances, em grande parte devido ao não parcelamento de objeto e à adjudicação por menor preço global (parágrafos 35-41 e 56-58 desta instrução) .
II.2 Do comparativo entre as modalidades de contratação do PE SRP 516/2017 e da Concorrência Pública 80/2006 (peça 113, p. 25-27, item 3.2) 
81.	A recorrente remete à manifestação do titular da Serur (peça 102) , em que foram colacionados precedentes que, no seu entender, deveriam nortear o julgamento do presente caso, pois seriam referentes a "casos análogos nos aspectos mais sensíveis e fundamentais" e o TCU considerou-os regular.
82.	Alega que o parecer do MPCU afastou indevidamente os entendimentos proferidos nos Acórdão 1904/2007-TCU-Plenário e 3.092/2010-TCU-Plenário, que consideraram regular o não parcelamento de objeto na Concorrência 80/2006, sob a falsa premissa de que sua aplicação não seria possível devido à diferença nos modelos de remuneração dos serviços adotados na referida Concorrência (por mão de obra alocada) e no PE SRP 516/2017 (por UST) . 
83.	A recorrente afirma que, na essência, os serviços são iguais e que houve apenas o aumento no volume dos serviços, uma vez que na Concorrência 80/2006 os serviços eram prestados somente na Sede do Dnit ao passo que o PE SRP 516/2017 incluiu a prestação dos serviços nas demais unidades regionais da autarquia, além da progressão natural das tecnologias no prazo decorrido de onze anos entre as duas licitações.
84.	Desse modo, entende que devem ser aplicados no caso concreto os precedentes apontados nos acórdãos supracitados, relativos à Concorrência 80/2006, e que consideraram lícito o não parcelamento de objeto, por configurarem a coisa julgada administrativa.
85.	Em seguida, assevera que o Contrato 1.131/2012, oriundo do PE 783/2012 e que tem os mesmos serviços do PE-SRP-516/2017, passou por diversas fiscalizações do TCU e da CGU durante os cinco anos de sua execução, sem quaisquer indicativos de indícios de irregularidades. 
86.	Por fim, reitera que o aumento no volume dos serviços, levando à maior quantidade de UST estimadas para o PE-SRP-516/2017 em relação ao PE 783/2012, não representa o acréscimo de outros serviços que justifique a modificação do entendimento adotado em caso similar, por este Tribunal.
Análise do item II.2
87.	Preliminarmente, cabe destacar que é cediço no TCU o entendimento de que, em busca da verdade material, julgamentos pretéritos não têm o condão de fazer coisa julgada e não impedem que diante de novas situações se apontem falhas anteriormente não identificadas por quaisquer motivos (Acórdão 2843/2008-TCU-Plenário, Relator: Ministro Valmir Campelo) . Não se aproveita para a presente análise, portanto, a alegação de que o TCU teria fiscalizado o contrato anterior e de que não teria encontrado irregularidades. 
88.	Discorda-se, ainda, de que os Acórdão 1904/2017-TCU-Plenário e 3.092/2010-TCU-Plenário, que consideraram lícito o não parcelamento de objeto na Concorrência 80/2006, teriam sido indevidamente desconsiderados pelo MPCU. Ao contrário do que alega a recorrente, a diferença entre a Concorrência 80/2016 e o PE SRP 516/2017 não se resume ao volume de serviços prestados e, portanto, o entendimento constante dos dois acórdãos não pode ser adotado automaticamente para o objeto do PE SRP 516/2017. 
89.	A instrução preliminar da Sefti que analisou a oitiva prévia do Dnit já tinha apontado a inclusão de novos serviços no PE SRP 516/2017 em relação ao pregão anterior sem que houvesse qualquer comparativo econômico para o aglutinamento (peça 36, p. 4, grifou-se) :
23. O que se percebe é que o DNIT tem se amparado no entendimento proferido no Acórdão 1904/2007-TCU-Plenário para incorporar cada vez mais serviços no objeto licitado sem que comparativos aprofundados de custos sejam apresentados nos estudos técnicos preliminares. É o caso, por exemplo, da inclusão de fornecimento de servidor (hardware) e licença perpétua de software de análise de desempenho de rede - Netscout, sem que os estudos técnicos preliminares apresentem comparativos econômicos para aquisição apartada.
90.	Os bens a serem fornecidos relativos ao Netscout consistem em onze itens do total de 78 itens que compõem o objeto do PE SRP 516/2017. A descrição constante do item 16.2 do edital do PE SRP 516/2017 deixa claro que esses itens se referem a uma solução de gerência e monitoramento de análise de desempenho da rede. Do ponto de vista técnico, esse subconjunto de hardware e software poderia ser licitado de forma apartada dos itens relativos a prestação de serviços devido à total independência entre eles:
	Item do Edital
	Descrição dos Bens a Serem Fornecidos
	Qtd Máxima Anual em Unidade de Fornecimento

	64
	Fornecimento de Servidor (hardware) e Licença Perpétua de Software de Análise de Desempenho de Rede - Netscpout nGeniusONE Dedicated Global Manager - Enhanced Appliance
	1

	65
	Fornecimento de Servidor (hardware) e Licença Perpétua de Software de Análise de Desempenho de Rede - Netscout nGeniusONE Full (50) - Enhanced Appliance
	1

	66
	Fornecimento de Servidor (hardware) e Licença Perpétua de Software de Análise de Desempenho de Rede - Netscout nGeniusONE Incremental (50) 
	1

	67
	InfiniStream Appliance Netscout, 4-Port 10G/1G Configurable (SFP+) , 24TB (Expandable) 
	1

	68
	InfiniStream Appliance Netscout, 4-Port 1G Configurable (SFP) , 6TB (Not Expandable) 
	8

	69
	InfiniStream Appliance Netscout, 2-Port 10/100/1000Base-T, 1TB 
	24

	74
	Fornecimento de Licença Perpétua de Software de Análise de Desempenho de Rede - Netscout vSTREAM - 8vCPUs
	8

	75
	nGenius 3900 Series Packet Flow Switch - 3901 Chassis, 32 x 1Gb/10Gb & 4 x 40Gb Ports OR 48 x 1Gb/10Gb Ports, AC Power
	1

	70
	Netscout Kit, Tap Panel, 3 - Slot, Rackmount Shelf, U
	60

	71
	Netscout Kit, Tap, 1 Line/Link Copper Ethernet 10/100/1000 Module, Redundant Power, 1U
	55

	72
	Netscout Kit, Tap, 1 Line/Link Fiber, 60/40 50um, MM, IU, LC connections
	6

Quadro 5 - Equipamentos e licenças para solução de monitoramento e análise de desempenho
 				Fonte: Edital do PE SRP 516/2017 (peça 2, p. 96) 
91.	Como exercício de analogia, o agrupamento supracitado corresponderia à realização de licitação para contratar uma única empresa para prestar serviços de suporte de banco de dados e para fornecer os servidores (hardware) e as licenças de software do gerenciador de banco de dados. Esse tipo de agrupamento impede a participação de empresas especializadas somente em prestação de serviços ou que só fornecem os equipamentos e as licenças de software.
92.	Em suma, não há razão técnica para que uma mesma empresa forneça o conjunto de hardware e software da solução de análise de desempenho e preste os serviços de suporte a rede.
93.	Conforme consta no ETP que fundamentou a contratação, o valor estimado para esse grupo de onze itens foi de R$ 7.377.454,04, o que corresponde a cerca de 16,5% do valor total estimado da contratação, que foi de R$ 44.734.975,61 (peça 14, p. 71, itens 16 a 26) . 
94.	Além disso, o ETP (peça 14, p. 72, itens 27 a 30) agrupou itens relativos ao fornecimento de componentes de rede (equipamentos de comunicação, processamento de dados, equipamentos energéticos e de material de consumo) no total estimado de R$ 1.740.000,00 que também poderiam ter sido apartados sem prejuízo à prestação dos serviços rotineiros e de demanda, conforme foi ressaltado pela instrução de mérito proferida pela Sefti (peça 55, p. 11, parágrafo 87) .
95.	Por fim, ainda que a diferença entre a Concorrência 80/2006 e o PE SRP 516/2017 se limitasse ao volume de serviços, o que restou demonstrado não ser o caso, a equipe de planejamento deveria ter realizado nova análise a fim de demonstrar a inviabilidade técnica e/ou econômica no parcelamento do objeto, uma vez que houve um aumento no volume de serviços da ordem de 536% entre as duas licitações (passou de 25.320 UST para 135.903 UST) . Parte desse aumento significativo se deve à expansão na prestação de serviços para as demais 26 Superintendências Regionais, 137 Unidades Locais e oito Administrações Hidroviárias da autarquia distribuídas por todo o território nacional e que não faziam parte da licitação anterior.
96.	Outro ponto levantado na instrução de mérito que demonstra o agrupamento excessivo de itens no caso em análise foi a incapacidade de a equipe de planejamento da contratação encontrar outro contrato com escopo semelhante na Administração Pública Federal para efeitos de comparação (peça 55, p. 9, parágrafo 66) . Essa particularidade foi igualmente destacada no voto condutor do Ministro Bruno Dantas para o Acórdão 1379/2018-TCU-Plenário que determinou a anulação do PE SRP 516/2017, conforme excerto a seguir: 
15. Além disso, a tentativa de pesquisar contratos semelhantes no âmbito da administração pública no sistema Comprasnet restou infrutífera, tendo sido registrado que "não foi encontrado nenhum contrato que contemple todo o escopo dos serviços desenvolvidos pela Divisão de Telecomunicações e objeto da presente contratação" (peça 14, p. 74) .  
16. Ora, considerando que diversos órgãos federais com representações estaduais necessitam continuamente de serviços de manutenção de rede interna de telecomunicações e eventualmente de ampliação da rede, parece pouco crível que não haja nada minimamente parecido com a necessidade do Dnit, o que aponta para a singularidade do objeto proposto no certame, possivelmente em razão do excessivo agrupamento dos itens. (sem grifos no original) 
97.	Não se vislumbra outra razão para a autarquia não ter encontrado contratação semelhante a não ser o agrupamento excessivo de itens, uma vez que a própria recorrente reconhece em sua manifestação que "os serviços contratados são de natureza comum, sem qualquer fornecimento de produtos exclusivos ou mesmo de propriedade intelectual da Recorrente" (peça 113, p. 10-11) .
98.	Ante o exposto, mantém-se o entendimento do parecer no sentido de que os Acórdão 1904/2017-TCU-Plenário e 3.092/2010-TCU-Plenário, que consideraram regular o não parcelamento de objeto da Concorrência 80/2006, não fazem coisa julgada administrativa no que tange ao PE SRP 516/2017 e os objetos daqueles certames não são exatamente iguais ao deste. 
II.3 Dos precedentes indevidamente afastados pelo parecer (peça 113, p. 27-32, item 3.3) 
99.	Além dos dois acórdãos citados no subitem anterior, a recorrente também alega que o parecer do MPCU afastou indevidamente o entendimento proferido no Acórdão 1823/2017-TCU-Plenário (Rel. Ministro Walton Alencar) e que foi utilizado como caso paradigma pelo titular da Serur para considerar regular o PE SRP 516/2017.
100.	A recorrente assevera que o acórdão supracitado reconheceu no caso do PE 17/2016 promovido pela Companhia Docas do Rio de Janeiro (CDRJ) a possibilidade de realizar licitação em lote único devido à necessidade de garantir a integração entre aplicações a serem desenvolvidas. Para a recorrente, o parecer não foi capaz de afastar a suposta similaridade entre o PE 17/2016-CDRJ e o PE SRP 516/2017 do Dnit e, portanto, há que se manter a coerência no julgamento de modo a considerar regular o agrupamento dos serviços e a adjudicação por preço global. 
101.	Em seguida, compara a quantidade de licitantes nas duas licitações na tentativa de demonstrar que o PE SRP 516/2017 (dez licitantes) teria apresentado maior competitividade do que o PE SRP17/2016-CDRJ (quatro licitantes) . De igual sorte, questiona o seguinte trecho do parecer por considerá-lo como mera presunção incapaz de afastar a legitimidade do certame: "a situação de competição observada pelo titular da Serur no PE-SRP 516/2017 não foi capaz de retirar a sociedade T&S da primeira colocação durante a fase de lances do pregão".  
Análise do item II.3
102.	A recorrente não traz nenhum elemento novo e apenas repete os questionamentos feitos em outras etapas processuais, os quais foram amplamente analisados e rechaçados no parecer do MPCU acostado à peça 112.
103.	O item III do parecer expôs de forma detalhada as diferenças entre os objetos licitados nas duas licitações (desenvolvimento de software e serviços de suporte a rede de telecomunicações) que impedem a aplicação do acórdão supracitado ao PE SRP 516/2017 (peça 112, p. 12-13) .
104.	Além disso, o parecer analisou as irregularidades que se mostraram análogas entre os dois pregões (licitação dos serviços em lote único e a adjudicação por preço global, quando deveria ter sido efetuada por itens ou grupo de itens) e demonstrou que o Acórdão 1823/2017-TCU-Plenário baseou-se em circunstâncias específicas do PE 17/2016-CDRJ que não podem ser replicadas para o PE SRP 516/2017 (peça 112, p. 13-14, grifos no original) : 
46. Após avaliar o PE-SRP 17/2016, o Tribunal, seguindo o entendimento do relator do Acórdão 1823/2017-TCU-Plenário, Ministro Walton Alencar Rodrigues, reconheceu que a licitação poderia ter sido realizada em lote único, pois, naquele caso, concluiu-se pela "necessidade de garantir a integração entre as aplicações a serem desenvolvidas" (excerto do voto condutor da referida deliberação) . Como o sistema a ser desenvolvido era formado por diferentes serviços que deveriam conduzir à implementação de uma única solução eletrônica de gestão de documentos para a CDRJ, a Corte de Contas avaliou que não seria possível a ruptura dos itens, sob risco de prejuízo ao alcance do objeto pretendido. 
47. No que se refere à adjudicação por preço global, o juízo efetuado pelo relator do Acórdão 1823/2017-TCU-Plenário foi o de que houve irregularidade no procedimento, mas que, naquele caso, não haveria posterior prejuízo para a fase de execução contratual: 
Quanto à adjudicação por preço global, não é indicada em razão do risco de ocorrer o denominado "jogo de planilha", em que um serviço que sabidamente será menos requisitado é cotado a valor menor; e outro, que será mais demandado, é cotado a valor maior, de forma que não se altera o preço global. Portanto, no caso da ata de registro de preços, em que, em geral, os contratos são avençados para a execução de parcela dos itens registrados, é imprescindível a avaliação dos preços unitários, quanto a eventual sobrepreço ou inexequibilidade, o que é inerente à adjudicação por preço unitário.
No caso, porém, não há espaço para o jogo de planilha, pois dentre os preços unitários da proposta vencedora não há preço com valor acima do orçamento estimativo da administração, o que impede a existência de ganhos significativos em caso de alteração de quantitativos. Além disso, conforme já mencionei, os preços unitários são inferiores aos praticados pelo mercado. Dessa forma, a irregular adjudicação por preço global não compromete a execução contratual. 
 (voto condutor do Acórdão 1823/2017-TCU-Plenário - grifos nossos) 
105.	Cumpre destacar, ainda, que a afirmação de que houve competitividade efetiva no PE SRP 516/2017 não se sustenta, como já restou demonstrado na análise contida nos parágrafos 35-41 e 56-58 desta instrução.
106.	Por fim, considera-se pertinente trazer ao conhecimento do Relator fatos relacionados à ARP do PE 17/2016-CDRJ que enfraquecem ainda mais os argumentos da recorrente de que as condições do referido pregão devem ser usadas como paradigma para considerar regular o PE SRP 516/2017.
107.	O TCU realizou, recentemente, diversas auditorias de conformidade no âmbito de Fiscalização de Orientação Centralizada (FOC) com o objetivo de avaliar a conformidade das aquisições de TI desde a fase de planejamento até a etapa de execução contratual e entre os objetos auditados constavam sete contratos que se originaram de adesões à ARP do PE 17/2016-CDRJ. 
108.	As equipes de fiscalização encontraram indícios de dano ao erário na maioria dos contratos oriundos da ARP do PE 17/2016-CDRJ. Até a data desta instrução, o Plenário do TCU já se pronunciou acerca de cinco contratos e determinou a abertura de diversas tomadas de contas especiais a fim de obter o ressarcimento ao erário, conforme Acórdãos 2.973/2018 (Confea) , 2.207/2018 (Funasa) e 2.888/2018 (Codesp) , todos da relatoria do Ministro Augusto Sherman. 
109.	Deve-se destacar que as irregularidades nesses contratos se originaram em grande parte do planejamento deficiente do PE 17/2016-CDRJ, em especial no que se refere à definição da métrica UST e das tarefas correlacionadas, mas que só foram possíveis de serem detectadas durante a execução dos serviços. Os problemas apontados pelo MPCU na metodologia de UST adotada pelo Dnit podem ocasionar prejuízos semelhantes que só seriam passíveis de identificação no decorrer da execução contratual.
110.	Ante o exposto, conclui-se que o Acórdão 1823/2017-TCU-Plenário, que considerou regulares o não parcelamento de objeto e a adjudicação por preço global no PE 17/2016-CDRJ, não deve ser considerado como caso paradigma para o PE SRP 516/2017.  
Argumento III: Do descabimento da suposta vantagem perante outras licitantes (peça 113, p. 29-32, item 4) 
111.	A recorrente refuta o seguinte trecho do parecer (grifos no original) :
O mencionado agrupamento excessivo, além de ter o potencial de diminuir a competição, "pode" ter-lhe propiciado não apenas ganhos em termos de conhecimento, mais "aprofundamento do contratante e do objeto da licitação" - vista da assimetria de informações frente a outros possíveis interessados em participar do pregão - mas, também, melhores condições de apresentar uma proposta de preços que fosse capaz de lhe proporcionar a vitória no certame, o que ao final, ocorreu.
112.	Alega que não há documento que sustente a afirmação de que a recorrente teria maior conhecimento do contratante ou do objeto da licitação e cita recurso administrativo no qual solicitou a exclusão de cláusula no edital do PE SRP 516/2017 que exigia carta de solidariedade, pois tal exigência a impediria de participar do certame.
Análise do item III
113.	O parecer apenas constata uma condição de mercado que não é ilegal, embora não seja desejada, a de que uma empresa que já presta parte dos serviços que serão licitados possui maior conhecimento sobre o ambiente da contratante, o que permite formular a proposta de preços em melhores condições do que as concorrentes que não atuam na contratante.
114.	O termo "aprofundamento do contratante e do objeto da licitação" citado no parecer diz respeito ao conhecimento acerca da natureza do ambiente de TI e dos serviços a serem licitados e não sobre cláusulas relativas à qualificação técnica e econômica contidas no edital. Sendo assim, o fato de a recorrente ter entrado com recurso administrativo para pleitear a retirada de exigência de carta de solidariedade não altera o entendimento de que há uma natural assimetria de informações entre uma empresa que está há cerca de doze anos prestando parte dos serviços que serão licitados e outras empresas que não conhecem o ambiente e as características da contratante.
115.	Ademais, é pertinente registrar que a empresa T&S participou da pesquisa de preços que fundamentou a contratação e, portanto, já tinha noção de que o escopo dos bens e serviços que seriam licitados no PE SRP 516/2017 seriam expandidos em relação ao pregão anterior (peça 15, p. 23) .
116.	Quanto à suposta ausência de documento que comprove que a recorrente possui maior conhecimento do contratante, entende-se que os Contratos 267/2007 e 1.132/2012 firmados com o Dnit desde o ano de 2007 para prestar parte dos serviços licitados no PE SRP 516/2017 são prova suficiente do que pede a recorrente.  
CONCLUSÃO
117.	Após análise dos elementos recursais, conclui-se que:
117.1.	a recorrente repisou argumentos apresentados anteriormente no sentido de defender o não parcelamento de objeto por suposta interdependência de todos os itens do edital e que já tinham sido considerados improcedentes (parágrafos 9-50) ;
117.2.	o PE SRP 516/2017 não teve competividade efetiva, apesar da participação de dez licitantes (parágrafos 35-42 e 56-58) ;
117.3.	a metodologia de UST utilizada pelo Dnit apresenta falhas graves que aumentam o risco de superfaturamento na fase de execução contratual (parágrafos 51-110) ; e
117.4.	há assimetria de informações entre a empresa T&S e os demais concorrentes do PE SRP 516/2017 por prestar parte dos serviços licitados desde o ano de 2007 (parágrafos 111-116) .
118.	Diante do exposto, conclui-se pela improcedência dos argumentos recursais trazidos pela empresa Telemática Engenharia e Sistema Ltda - T&S na peça 113.
119.	Ressalta-se, ainda, que, na essência, não foram apresentados argumentos novos pela referida empresa que alterem o entendimento quanto às irregularidades apontadas no Acórdão 1379/2018-TCU-Plenário.
120.	Há indícios de conluio e fraude à licitação, uma vez que as empresas T&S, Apis, BSB e Lever Tech compartilharam endereços IP para acessar o Sistema Comprasnet durante as fases de proposta e de lances do PE SRP 516/2017 (parágrafos 43-44) .
121.	Propõe-se, por derradeiro, a devolução dos autos ao gabinete do Ministro-Relator Raimundo Carreiro."
É o relatório.

João Rafael de Sousa Caetano Soares (136487/OAB-MG) e outros

Procurador Rodrigo Medeiros de Lima

Representação. Irregularidades em pregão eletrônico para registro de preços. Serviços de manutenção, operação e ampliação de redes internas, comunicação de voz, dados som e imagem, fornecimento de materiais, serviço de suporte do fabricante, consultoria, etc. Oitiva prévia. Cautelar. Oitiva de mérito do órgão e da empresa contratada. Argumentos apresentados não logram justificar o excessivo agrupamento de itens num único lote. Ausência de efetiva competição no certame. Permissão indevida de adesões à ata de registro de preços por itens, a despeito da adjudicação prevista para um único grupo. Conhecimento. Procedência. Determinação para anulação do certame (ACÓRDÃO Nº 1379/2018-TCU-PLENÁRIO). Pedido de Reexame. Conhecimento. Não Provimento. Ciência.

REPRESENTAÇÃO (REPR)

Secretaria de Recursos (Serur) e Secretaria de Fiscalização de Tecnologia da Informação (Sefti)

Inicialmente, registro que atuo nos presentes autos por força do art. 152 do Regimento Interno do TCU (RI/TCU) .
2.	Trata-se de representação formulada pela Secretaria de Fiscalização de Tecnologia da Informação (Sefti) a respeito de possíveis irregularidades ocorridas no Pregão Eletrônico para Registro de Preços (PE-SRP) 516/2017, gerenciado pelo Departamento Nacional de Infraestrutura de Transportes (Dnit) , tendo como objeto a "contratação de empresa especializada para prestação de serviços de manutenção, operação e suporte das infraestruturas de comunicação de voz, dados, som e imagem, por meio de unidade de serviços técnicos, incluindo a ampliação da solução de análise de desempenho, segurança e monitoração digital da comunicação unificada da rede corporativa e o fornecimento de materiais, peças, componentes e sobressalentes necessários à sustentação dos sistemas de comunicação do Dnit". 
3.	O valor da contratação foi estimado em R$ 44.741.621,96 e o critério de julgamento definido foi o de menor valor global. A sessão de lances do pregão ocorreu em 12/1/2018 e o objeto foi adjudicado à empresa T&S Telemática Engenharia e Sistemas Ltda. em 26/1/2018, que ofertou o lance de R$ 41.843.580,57.
4.	Ao analisar o edital do certame, a Sefti apontou as seguintes irregularidades:
	a) ausência de justificativas econômicas para o não parcelamento do objeto, nem justificativas técnicas para seu excessivo agrupamento; 
	b) a análise de não parcelamento feita pelo Dnit ignorou pelo menos duas divisões que seriam, em tese, técnica e economicamente viáveis; 
	c) ausência de competição no pregão em foco;
	d) falhas graves no método utilizado para definir a quantidade de UST (unidade de serviço técnico) por serviço; 
	e) valores estimados por item de serviço acima do esperado.
5.	Após examinar os argumentos apresentados pelo Dnit e pela empresa vencedora da licitação em sede de oitiva, o Tribunal, na sessão Plenária de 20/6/2018, acompanhando o voto condutor do relator, Ministro Bruno Dantas, assinou o prazo de quinze dias, a partir da ciência da deliberação, para que o Dnit promovesse a anulação do Pregão Eletrônico 516/2017 e adotasse as medidas necessárias para deflagrar, com a urgência requerida, nova licitação com vistas à contratação do objeto do referido certame (Acórdão 1379/2018-TCU-Plenário) .
6.	Examina-se, nesta oportunidade, o pedido de reexame interposto pela empresa T&S Telemática Engenharia e Sistemas Ltda., que busca reformar a referida deliberação e retomar o processo de contratação, por entender econômico e eficiente o modelo adotado pelo Dnit. 
7.	Como visto no extenso e detalhado relatório que antecede este voto, há duas posições distintas acerca do mérito do pedido de reexame em tela: 
	a) não provimento: proposta defendida pela AUFC que analisou os autos no âmbito da Secretaria de Recursos (Serur) , pelo respectivo Diretor daquela unidade técnica, pelo Ministério Público junto ao TCU, representado nos autos pelo Procurador Rodrigo Medeiros de Lima, bem como pela Sefti, em três pareceres uniformes no âmbito daquela Secretaria;
	b) provimento: encaminhamento sustentado pelo titular da Serur.
8.	Desde já, manifesto-me pelo conhecimento e não provimento do pedido de reexame, acompanhando integralmente os pareceres nesse sentido e incorporando os detalhados argumentos expendidos e transcritos no relatório precedente às minhas razões de decidir.
9.	De fato, tanto em sua peça recursal quanto no documento acostado aos autos pela T&S em 8/3/2019, contestando as conclusões do MP/TCU (peça 113) , a recorrente repisa argumentos apresentados anteriormente no sentido de defender o não parcelamento do objeto do PE-SRP 516/2017 por suposta interdependência de todos os itens do edital. E esses argumentos já haviam sido considerados improcedentes por este Plenário quando prolatou o Acórdão 1379/2018-TCU-Plenário, acompanhando o voto condutor do Ministro Bruno Dantas.
10.	Consoante a análise promovida pela AUFC da Serur, pelo MP/TCU e, por fim, pela Sefti, tanto o Dnit quanto a empresa recorrente não apresentaram justificativas técnicas e econômicas para a opção pelo não parcelamento do objeto do PE-SRP 516/2017, principal ocorrência que motivou a decisão deste Tribunal em determinar a anulação do pregão. Relembro que no citado certame foi prevista a adjudicação em grupo único, formado por 78 itens que poderiam ter sido agrupados de forma técnica e economicamente justificáveis e, consequentemente, licitados de modo independente. Como apontado pelo relator a quo, apesar de considerar que há justificativa para que determinados itens não fossem separados, tal raciocínio não vale indiscriminadamente para todos os itens agrupados no pregão em tela, sem uma análise mais criteriosa por parte do Dnit, o que não foi feito na fase interna da licitação.
11.	O parcelamento do objeto na forma de grupos compostos por itens interdependentes, que se mostrassem técnica e economicamente justificáveis, observaria o princípio da seleção da proposta mais vantajosa para a Administração insculpido no art. 3º, caput, da Lei de Licitações, privilegiando o melhor aproveitamento dos recursos disponíveis no mercado e a ampliando a competitividade do certame sem perda de economia de escala, a teor art. 23, § 1º, do referido diploma legal. Ademais, o parcelamento do objeto poderia ensejar o benefício adicional de tornar o Dnit menos dependente tecnologicamente em relação a uma única contratada para prover o extenso rol de serviços e fornecer os materiais e equipamentos indicados no edital do PE-SRP 516/2017.
12.	Conforme assinalado pelo representante do MP/TCU que atuou nos autos, a opção do Dnit pela adjudicação por "menor valor global" está em desacordo com a Súmula TCU nº 247, que diz que "É obrigatória a admissão da adjudicação por item e não por preço global, nos editais das licitações para a contratação de obras, serviços, compras e alienações, cujo objeto seja divisível, desde que não haja prejuízo para o conjunto ou complexo ou perda de economia de escala, tendo em vista o objetivo de propiciar a ampla participação de licitantes que, embora não dispondo de capacidade para a execução, fornecimento ou aquisição da totalidade do objeto, possam fazê-lo com relação a itens ou unidades autônomas, devendo as exigências de habilitação adequar-se a essa divisibilidade.". Também contraria o entendimento manifestado pelo Tribunal no Acórdão 1823/2017-TCU-Plenário (Relator Ministro Walton Alencar Rodrigues) , por meio do qual foi dada ciência à Companhia Docas do Rio de Janeiro (CDRJ) que a "adjudicação do objeto licitado por valor global, contrariando o entendimento desta Corte de Contas, expresso nos Acórdãos 509/2015, 757/2015 e 588/2016, todos do Plenário, de que, em licitações para registro de preços, a adjudicação por preço unitário é a regra geral, sendo a adjudicação por preço global medida excepcional que precisa ser devidamente justificada" poderia ensejar a anulação do certame licitatório .
13.	Destaco que a possibilidade de adesão por itens ao edital do PE-SRP 516/2017, situação vedada por parte deste Tribunal, foi mencionada no voto condutor da deliberação recorrida, quando o relator a quo também consignou que, consoante informações do Dnit, não houve manifestação de participação de outros órgãos quando da publicação da Intenção de Registro de Preços (IRP) .
14.	A título de informação, importa mencionar que a empresa vencedora da licitação ofertou o menor valor em apenas seis dos 78 itens componentes do lote e que, se fossem considerados os menores valores ofertados para cada item, o valor global seria de R$ 34.416.298,61, em vez do montante R$ 41.843.580,57 (lance vencedor) .
15.	Refiro-me, agora, ao parecer discordante do então Secretário da Serur, que defendeu o provimento do pedido de reexame para tornar insubsistentes os itens 9.1 a 9.3 do Acórdão 1379/2018-TCU-Plenário, revogando a medida cautelar referendada pelo Acórdão 312/2018-TCU-Plenário, que determinou ao Dnit "a imediata suspensão do Pregão Eletrônico 516/2017 e de todos os atos dele decorrentes, abstendo-se de assinar contrato ou de autorizar qualquer adesão à ata de registro de preços porventura firmada até que o Tribunal decida no mérito sobre a matéria;".
16.	Como visto no relatório precedente, o titular da Serur considerou que as questões debatidas nesta representação já teriam sido julgadas e declaradas lícitas pelo Tribunal por meio dos Acórdão 1904/2007-TCU-Plenário (relator Ministro Augusto Nardes) e 3.092/2010-TCU-Plenário (relator Ministro José Jorge) . Esses julgados referem-se ao TC Processo 026.790/2006-0, que tratou da Concorrência Pública nº 80/2006, promovida pelo Dnit para a contratação de empresa especializada na execução de serviços de engenharia nas atividades de assessoria e suporte técnico, operação, implantação e manutenção dos sistemas e equipamentos de telecomunicação, sistema de som e imagem e sistema de captação e de distribuição de som e imagem de TV.
17.	A remuneração pela mão de obra alocada e pelos materiais utilizados na realização dos serviços de TI, modelo de contratação empregado na Concorrência Pública nº 80/2006, difere do modelo utilizado no PE-SRP 516/2017, uma vez que, em 2006, ainda não havia sido introduzida no âmbito da Administração Pública Federal a Unidade de Serviço Técnico (UST) como critério e mecanismo para remuneração dos serviços. 
18.	Nesse sentido, o representante do Parquet especializado assinalou que "Não obstante ser comum ao exame da Concorrência Pública 80/2006 e do PE-SRP 516/2017 a questão que envolveu a viabilidade do parcelamento, ou não, de seus respectivos objetos, não há que se falar na impossibilidade de o Tribunal examinar, neste processo, questões afetas ao referido pregão, conforme argumentou o secretário da Serur, apenas por ter sido examinada licitação anterior na área de TI do DNIT. Esta foi formulada, licitada, contratada e teve seus serviços medidos e pagos a partir de parâmetros que não a UST, métrica inexistente à época da citada licitação de 2006.". As duas licitações partem de premissas diferentes e, no caso concreto, entendo que o certame realizado em 2006 não serve de paradigma para o pregão questionado nestes autos.
19.	Releva mencionar que o próprio Dnit, interessado na contratação em tela, não recorreu da decisão desta Corte de Contas. Mesmo considerando que o pedido de reexame interposto pela empresa T&S Telemática Engenharia e Sistemas Ltda. tem efeito suspensivo, o Acórdão 1379/2018-TCU-Plenário deste Tribunal determinando a anulação do Pregão Eletrônico 516/2017 apontou diversas irregularidades que deveriam ser corrigidas pelo Dnit quando da realização de nova licitação para o mesmo objeto. Como o Dnit não pode prescindir dos serviços objeto do referido pregão, a partir da prolação da citada deliberação a autarquia deveria iniciar as providências internas para lançar um novo edital tendo por base os apontamentos efetuados pelo TCU, a fim de reduzir ao mínimo possível o prazo para a nova contratação, na hipótese de o Tribunal manter, em sede recursal, a anulação do Pregão Eletrônico 516/2017. Em outras palavras, considero que um gestor diligente deve se antecipar aos fatos e já estar com o planejamento pronto para deflagrar nova licitação, razão pela qual determino a constituição de um processo apartado para acompanhar as providências adotadas pela autarquia para a realização de um novo pregão.
20.	Há que se mencionar, também, um fato relevante trazido à luz pela manifestação da Sefti à peça 119, qual seja: que a empresa T&S Telemática Engenharia e Sistemas Ltda. compartilhou endereços IP com as empresas BSB TIC Soluções Eireli (BSB) , Apis Soluções Tecnologia da Informação Ltda. (Apis) e Lever Tech - Tecnologia Sustentável Ltda., todas empresas enquadradas como empresas de pequeno porte (EPP) , durante as fases de proposta e de lances do PE-SRP 516/2017 (vide parágrafos 43 a 46 transcritos no item 5 do relatório precedente) .
21.	No entender daquela unidade técnica especializada, a utilização de um mesmo conjunto de endereços IP no certame é um forte indício de conluio, pois indica que as propostas e lances formulados pelas licitantes BSB, Apis, Lever Tech e T&S, foram originados da mesma infraestrutura de rede e/ou de computadores, caindo por terra o pressuposto de que tais empresas atuaram de forma independente no PE SRP 516/2017. Ademais, destacou a Sefti que a pesquisa de preços que fundamentou o valor estimado da contratação baseou-se em cotações de cinco empresas, sendo que três delas (T&S, BSB TIC e Apis) compartilharam endereços IP para enviar lances no Comprasnet para o referido pregão (peça 14, p. 73) .
22.	Ainda sobre o assunto, menciono que, em 22/4/2019 e em 2/5/2019 (peças 122 e 124, respectivamente) a empresa T&S voltou a apresentar elementos ao Tribunal, dessa vez contestando os posicionamentos da Sefti. Em síntese, a recorrente novamente fala sobre: parcelamento do objeto, participação de licitantes na disputa, metodologia utilizada para apuração do valor da UST, assimetria de informações entre a vencedora e outras licitantes, alegação da Sefti sobre conluio ou fraude à licitação (por compartilhamento de IPs) , bem como não haver risco de sobrepreço na eventual execução do contrato. Em homenagem ao princípio da ampla defesa, encaminhei novamente os autos àquela unidade técnica, para pronunciamento, em 2/5/2019.
23.	No dia 3/5/2019, o Diretor da Digov-3 elaborou a instrução de peça 125, onde afirma que:
"16.	Todos os aspectos novamente trazidos pela empresa já foram objeto de análise pelo TCU, a maioria, por diversas vezes. O único ponto que foi objeto de análise uma única vez é o compartilhamento de IPs (indícios de fraude à licitação) . Ocorre que tal informação não foi determinante para as conclusões, como deixou-se claro na instrução: 
46. Apesar da gravidade dos indícios de conluio ora relatados, deve-se ressaltar que tais informações são acessórias no presente processo, pois não guardam relação direta com as irregularidades que levaram o Plenário do TCU a determinar a anulação do PE SRP 516/2017 no Acórdão 1.379/2018. (peça 119, p. 7, destacou-se) 
17.   	Com relação a esse ponto em especial (compartilhamento de IPs) , não há informação adicional a ser apresentada por esta Diretoria, pois as informações trazidas aos autos visaram a dar conhecimento ao relator acerca de situação grave, situação baseada em evidências objetivas, que dispensam maiores comentários no âmbito deste processo. 
24.	Em conclusão, considerando que as peças juntadas pela empresa T&S em 22/4/2019 e em 2/5/2019 não trouxeram novos elementos, limitando-se a praticamente repetir os argumentos apresentados em suas intervenções anteriores, o Diretor da Digov-3 entendeu que não há reparos a se fazer nos encaminhamentos anteriores, no que foi acompanhado pelo Secretário da Sefti (peça 126) .
25.	Concordo com a posição da Sefti de que os indícios de conluio que aponta não guardam relação direta com as irregularidades que levaram o Tribunal a prolatar o Acórdão 1379/2018-TCU-Plenário, e dispensam maiores comentários no âmbito deste processo, presentemente em fase recursal.
26.	No entanto, considero tratar-se de um fato grave e que merece ser investigado, razão pela qual proponho a constituição de processo apartado para esse fim.
27.	Finalmente, registro que este processo foi incluído na pauta da sessão do Plenário do dia 8 do corrente mês e posteriormente retirado de pauta sem julgamento a fim de atender o pedido de audiência formulado pelo representante legal da recorrente, que foi realizada no dia 13 corrente. Na oportunidade, foi-me entregue documento a título de memorial com esclarecimentos pontuais sobre o agrupamento dos serviços em lote único.
28.	O novo documento apresentado pela empresa, que procura resumir as irregularidades apontadas nos autos a apenas o não parcelamento do objeto, não trouxe argumentos diferentes dos até então apresentados, permanecendo o entendimento da Sefti, da área técnica da Serur e também do MP/TCU no sentido de que tal ocorrência permanece injustificada. Releva mencionar que as irregularidades apontadas nos autos vão além do não parcelamento do objeto. Nesse sentido, transcrevo a seguir excerto do voto condutor da deliberação recorrida:
"18.	Como se vê, a argumentação apresentada pelo Dnit para justificar o não parcelamento do objeto não se sustenta, consoante bem demonstrado pela Sefti. Além disso, outras fragilidades também foram apontadas pela unidade especializada, a saber: não foi considerada a possibilidade de terceirização de serviços do tipo call center, service-desk ou disk ouvidoria, em cujo fornecimento há várias empresas brasileiras especializadas; não se justifica o agrupamento de fornecimento de materiais e serviços de suporte do fabricante, os quais devem ser ofertados diretamente pelos fornecedores e fabricantes; outros serviços independentes não deveriam estar agrupados, como consultoria especializada, devido ao paradoxo do lucro-incompetência (se o consultor pertence à mesma empresa que realiza os serviços, ele procurará maximizar o lucro da empresa, muitas vezes em prejuízo da eficiência do serviço prestado) . Portanto, verifico que a decisão quanto ao agrupamento do objeto contratual não foi devidamente avaliada e motivada pelo órgão jurisdicionado." 
Ante o exposto, voto por que o Tribunal adote a deliberação que ora submeto à apreciação deste Colegiado.
 
TCU, Sala das Sessões Ministro Luciano Brandão Alves de Souza, em 15 de maio de 2019.
RAIMUNDO CARREIRO 
Relator